臺灣高等法院高雄分院刑事判決　　　 99年度金上重訴字第5號
上　訴　人　臺灣高雄地方法院檢察署檢察官
上　訴　人
即　被　告　洪順發
選任辯護人　江雍正律師
　　　　　　李汶哲律師
　　　　　　王進勝律師
上　訴　人
即　被　告　陳茂雄
選任辯護人　薛西全律師
　　　　　　劉妍孝律師
上　訴　人
即　被　告　蔡榮仁
選任辯護人　李慶榮律師
　　　　　　孫守濂律師
　　　　　　許泓琮律師
上　訴　人
即　被　告　劉明仁
選任辯護人　洪梅芬律師
　　　　　　劉家宏律師
上　訴　人
即　被　告　王松林
選任辯護人　蔡錫欽律師
　　　　　　謝以涵律師
上　訴　人
即　被　告　李金山
選任辯護人　王叡齡律師
　　　　　　陳建誌律師
上　訴　人
即　被　告　林裕三
選任辯護人　徐萍萍律師
上　訴　人
即　被　告　黃財源
選任辯護人　洪天慶律師
上　訴　人
即　被　告　吳鑫陽
選任辯護人　顏宏斌律師
被　　　告　陳美蓉
選任辯護人　葉張基律師
上列上訴人等因被告等貪污治罪條例等案件，不服臺灣高雄地方
法院93年度訴字第2941號中華民國99年8 月17日第一審判決（起
訴案號：臺灣高雄地方法院檢察署93年度偵字第14334 、20284
、20285 、21429 號；併辦案號：同署93年度偵字第22970 、95
年度偵字第3955號），提起上訴，本院判決如下：
    主  文
原判決關於王松林、吳鑫陽部分均撤銷。
王松林、吳鑫陽均無罪。
其他上訴駁回（即陳茂雄、蔡榮仁、李金山、黃財源、林裕三、
劉明仁、洪順發等人有罪部分，暨陳美蓉無罪部分）。
劉明仁緩刑伍年。
    事  實
一、陳茂雄自民國86年1 月間起至89年1 月14日止擔任臺灣土地
    銀行（下稱土地銀行）博愛分行經理，負責綜理該分行徵信
    、授信、核貸等業務；蔡榮仁自86年1 月起至88年4 月16日
    止擔任該行副理，負責協助經理綜理分行業務；劉明仁自86
    年1 月24日起擔任出納業務領組，並於88年10月2 日起接任
    授信業務襄理；李金山自86年1 月24日起擔任授信業務襄理
    ，並於88年10月2 日起接任徵信業務襄理；黃財源自86 年1
    月24日起擔任徵信業務領組，並於87年6 月1 日起接任徵信
    業務襄理，又於88年10月2 日起調任會計業務襄理；蔡榮仁
    、劉明仁（自88年3 月22日起）、李金山、黃財源於上揭任
    職期間，均為該行授信審查小組成員，並由副理蔡榮仁擔任
    召集人；林裕三自86年1 月24日起至93年10月6 日止擔任徵
    信調查員，負責客戶信用調查、擔保品查估等徵信業務。
二、陳茂雄明知土地銀行之分行經理授信授權額度，就擔保貸款
    部分，企業最高新臺幣（下同）5,000 萬元，個人最高3,00
    0 萬元，就信用貸款部分，企業最高500 萬元，個人最高20
    0 萬元，超過前述額度者，均應送總行審核；又蔡榮仁、劉
    明仁、李金山、黃財源、林裕三均明知申請貸款案件應依土
    地銀行「辦理短期融資作業要點」、「辦理中長期融資作業
    要點」處理，擔保貸款另應依「授信擔保品調查估價要點」
    第11條、第15條之規定鑑估土地及建築物之價格；另蔡榮仁
    、劉明仁、李金山、黃財源亦明知授信審查小組成員，就無
    擔保授信案件，應依授信評估五項原則（即借款戶、資金用
    途、還款來源、債權保障及借款戶展望）辦理審查，就擔保
    授信案件，對於土地及建物依實際買賣價格查估者，應確實
    查證其付款憑證提經小組認定並列入紀錄，並應查考比較鄰
    近地區類似房地之實際成交價或合理時價。
三、因陳茂雄與洪順發熟識，適洪順發有大筆資金需求，陳茂雄
    亦亟欲拓展分行業務，明知附表一、二所示之擔保及信用貸
    款案件，皆係洪順發利用人頭分散貸款，作為個人集中使用
    之目的，該等貸款名義人之實際收入均不足清償鉅額貸款本
    息，申貸金額遠超過擔保不動產之市場價值，竟為使洪順發
    獲得超額貸款，而指示蔡榮仁、劉明仁、李金山、黃財源、
    林裕三，在渠等辦理前述各筆貸款之徵信、授信業務範圍內
    ，共同意圖為洪順發之不法利益，基於背信及業務登載不實
    之接續犯意聯絡，林裕三就其所承辦附表一、二所示貸款案
    件，均未依規定與借款人為洽談徵信，對於借款人之職業、
    收支情形等信用資料亦未經實質調查，以確實瞭解貸款人之
    經濟條件、資金用途、還款來源、授信展望等事項，明知洪
    順發所提供之借款人信用資料不實，仍填載於其職務所掌之
    個人信用調查報告。又黃財源、林裕三、李金山就其等各自
    承辦附表一所示擔保貸款案件之擔保品查估業務，亦未依規
    定勘查詢價，故未能確實依照當地之市價核定價格，即自行
    援用或根據洪順發所提供偽造之不動產買賣契約書，將明知
    不實高估之擔保品價格登載於其等職務所掌之擔保品現場勘
    查報告。再由林裕三將前述不實之徵信調查內容填載於職務
    所掌之授信審查紀錄表、授信請核書、辦理不動產擔保放款
    調查報告及授信審核書。蔡榮仁、劉明仁、李金山、黃財源
    就渠等承辦附表一、二所示貸款案件，亦明知上開業務文書
    填載內容不實，竟怠忽渠等職司徵信、授信業務主管或副理
    之權責，在上開內容不實之徵信、授信業務文書逕予核章，
    並就渠等擔任授信審查小組成員之貸款案件，未經實質審查
    ，即簽名決議通過。俟經理陳茂雄就其中附表一編號7 所示
    貸款案件之辦理不動產擔保放款調查報告及授信審核書予以
    批示後轉呈土地銀行總行核貸，其餘貸款案件則在辦理不動
    產擔保放款調查報告及授信審核書、授信請核書上批示准予
    核貸，接續違背其等對於土地銀行博愛分行之任務，使洪順
    發獲有不法之超貸利益。嗣附表一、二所示貸款案件均因停
    止繳納本息，經土地銀行轉列催收，附表一所示擔保貸款案
    件亦因擔保品係經高估價格核貸，最終以低價拍定或臺灣金
    聯資產管理股份有限公司（下稱臺灣金聯公司）以低價承受
    ，致土地銀行受有損害（各貸款案件之申請名義人、申貸日
    期、放款日期、申貸金額、放款金額、擔保品、連帶保證人
    、登載不實之文書暨內容、承辦業務人員暨授信審核小組成
    員、停止繳息日、轉催收金額、擔保物拍賣暨承受價格均詳
    如附表一、二所示）。
四、洪順發為圖向銀行申請超額貸款，竟基於行使偽造私文書之
    概括犯意，連續為下列行使偽造私文書犯行：
  (1)於87年8 月1 日以6,915 萬6,000 元之價格，向謝漢章購得
    高雄縣鳥松鄉（改制後為高雄市鳥松區，以下同）鳳松段54
    、56之1 、56之3 地號農地，及其上高雄縣鳥松鄉○○路興
    農巷2 號農舍，並登記在具有自耕農身份之王劉怡伶名下，
    委由代書陳美蓉填寫上揭不動產買賣契約書暨辦理移轉登記
    ，該買賣契約書如實記載「出賣人謝漢章、承買人洪順發、
    簽約日期87年8 月1 日、買賣價金6,915 萬6,000 元」等語
    ，於該契約簽立後1 個月之某日，洪順發再請託不知未經出
    賣人同意且不知將供作不法使用等情之陳美蓉，另行製作1
    份記載「出賣人謝漢章、承買人王劉怡伶、簽約日期87年7
    月31日、買賣金額1 億7,111 萬元」等不實內容之不動產買
    賣契約書，再委請不知情之刻印業者，偽刻謝漢章之印章，
    俟由洪順發在該契約之簽名欄偽造謝漢章之簽名，並蓋用偽
    造印文，另在該契約之簽名欄書寫王劉怡伶之簽名，並蓋用
    王劉怡伶交付之印章（王劉怡伶部分經事先概括授權），於
    87年8 月19日以王劉怡伶名義向土地銀行博愛分行申請附表
    一編號7 所示擔保貸款1 億2,000 萬元時，以上開不動產為
    擔保，提供該偽造完成之買賣契約書予不知偽造之情之徵信
    人員林裕三作為估價參考而行使之，足生損害於謝漢章，洪
    順發並於87年9 月3 日獲貸1 億1,970 萬元，俟該貸款案件
    僅繳息至90年6 月3 日止，轉催收金額1 億1,970 萬元，上
    開擔保土地經臺灣金聯公司評估僅以3,687 萬3,938 元之價
    格承受，致生損害於土地銀行。
  (2)於88年9 月4 日以5,117 萬8,000 元之價格，向趙寬猛購得
    高雄縣鳥松鄉○○○段1315、1315之2 地號農地，及其上高
    雄縣鳥松鄉○○路54之3 號農舍，委由代書陳美蓉填寫上揭
    不動產買賣契約書暨辦理移轉登記，該買賣契約書如實記載
    「出賣人趙寬猛、承買人洪順發、簽約日期88年9 月4 日、
    買賣價金5,117 萬8,000 元」等語，俟陳美蓉辦妥登記將土
    地所有權狀交付洪順發時，洪順發再請託不知未經出賣人同
    意且不知將供作不法使用等情之陳美蓉，另行製作1 份記載
    出賣人趙寬猛、承買人洪順發、簽約日期88年9 月4 日、買
    賣金額1 億8,600 萬元」等語不實內容之不動產買賣契約書
    ，再委請不知情之刻印業者，偽刻趙寬猛之印章，俟由洪順
    發在該契約之簽名欄偽造趙寬猛之簽名，並蓋用偽造印文，
    於88年10月14日向彰化銀行南高雄分行申請擔保貸款1 億1,
    970 萬元時，以上開不動產為擔保，提供該偽造完成之買賣
    契約書予徵信人員朱家立作為估價參考而行使之，足生損害
    於趙寬猛，洪順發並於88年10月28日獲貸1 億1,970 萬元，
    俟彰化銀行南高雄分行先後於89年10月27日、90年10月31日
    起展期續貸予洪順發9,500 萬元、9,499 萬元，惟僅繳息至
    90年10月31日止，轉催收金額9,499 萬元，嗣經法院拍賣程
    序以3,375 萬元拍定，彰化銀行僅獲清償債權3,358 萬8,19
    5 元，尚不足8,542 萬9,075 元，致生損害於彰化銀行。
五、案經法務部調查局高雄市調查處移送臺灣高雄地方法院檢察
    署檢察官偵查起訴，及移送併案審理。
    理  由
甲、程序部分：
一、按被告之自白，非出於強暴、脅迫、利誘、詐欺、疲勞訊問
    、違法羈押或其他不正之方法，且與事實相符者，得為證據
    ；被告陳述其自白係出於不正之方法者，應先於其他事證而
    為調查，刑事訴訟法第156 條第1 項、第3 項分別定有明文
    次按訊問被告，應全程連續錄音；必要時，並應全程連續錄
    影，但有急迫情況且經記明筆錄者，不在此限。筆錄內所載
    之被告陳述與錄音或錄影之內容不符者，除有前項但書情形
    外，其不符之部分，不得作為證據，刑事訴訟法第100 條之
    1 第1 項、第2 項分別定有明文。被告李金山、林裕三之辯
    護人主張：被告李金山於93年10月6 日調詢筆錄，係疲勞偵
    訊下取得；被告林裕三93年10月6 日調詢筆錄記載與錄音不
    符，均無證據能力云云（見本院100 年1 月6 日、同年9 月
    22日準備程序筆錄，本院卷二第168 頁反面-169頁、本院卷
    四第47頁）。惟查，(1)被告李金山於93年10月6 日之調查筆
    錄（見偵5 卷第6 至20頁），自該日上午9 時40分開始詢問
    ，中午12時25分休息用餐，中午12時45分繼續詢問，下午5
    時35分表示同意接受夜間詢問，晚間8 時30分結束詢問；93
    年10月13日之調查筆錄（見偵5 卷第225 至230 頁），自該
    日上午10時25分開始詢問，中午12時休息用餐，中午12時22
    分繼續詢問，下午5 時30分結束詢問；93年10月20日之調查
    筆錄，自上午11時開始詢問，中午12時30分休息用餐，中午
    12時45分繼續詢問，下午2 時40分結束詢問；(2)被告黃財源
    於93年10月6 日之調查筆錄（見偵5 卷第21至39頁），自該
    日上午10時3 分開始詢問，中午12時15分休息用餐，中午12
    時45分繼續詢問，下午5 時30分表示同意接受夜間詢問，晚
    間9 時25分結束詢問；93年10月13日之調查筆錄（見偵5 卷
    第231 至239 頁），自該日上午10時20分開始詢問，中午12
    時10分休息用餐，中午12時28分繼續詢問，下午5 時35同意
    接受夜間詢問，晚間6 時30分結束詢問；93年10月20日之調
    查筆錄（見偵5 卷第365 至367 頁），自上午11時開始詢問
    ，中午12時30分休息用餐，中午12時45分繼續詢問，下午2
    時40分結束詢問；(3)被告林裕三於93年10月6 日之調查筆錄
    （見偵5 卷第40至57頁），自該日上午9 時43分開始詢問，
    中午12時10分休息用餐，下午1 時10分繼續詢問，下午5 時
    5 分暫停休息，下午5 時15分繼續詢問，下午5 時40分表示
    同意接受夜間詢問，晚間8 時20分結束詢問；93年10月13日
    之調查筆錄（見偵5 卷第221 至225 頁），自該日上午10時
    20分開始詢問，中午12時10分休息用餐，中午12時28分繼續
    詢問，下午5 時35同意接受夜間詢問，晚間6 時30分結束詢
    問；93年10月20日之調查筆錄（見偵5 卷第368 至370 頁）
    ，自上午11時開始詢問，中午12時30分休息用餐，中午12時
    45分繼續詢問，下午2 時40分結束詢問，有該等調詢筆錄在
    卷可稽，亦即就被告李金山、林裕三及黃財源等人於調查局
    詢問時均有予休息用餐之時間，且該等日間之詢問時間，又
    均係一般人平時正常工作時間，另於夜間之詢問時間，又經
    被告李金山、林裕三及黃財源等人之同意方進行夜間詢問，
    足認為夜間詢問時，被告等人已考量自己之體力精神狀況後
    而為決定，況李金山與林裕三2 人各次製作筆錄時均有辯護
    人陪同在場，若果有疲勞訊問之情形，被告除可自行提出外
    ，亦有機會向辯護人反應而由辯護人當場提出，主張其陳述
    非出於任意性；又經原審分別勘驗上開調詢筆錄，亦未發現
    有疲勞訊問之情事，且筆錄記載與錄音大致相符，亦有原審
    96年5 月15日、同年月22日勘驗筆錄在卷可稽（見原審卷九
    第95-103頁、第138-147 頁），足見渠等2 人及黃財源當時
    均係自願接受詢問，核無欠缺任意性及錄音與記載不符而不
    得作為證據之情事，惟上開筆錄既經原審詳細勘驗，則就各
    該勘驗部分，即以原審勘驗筆錄所載內容為據。
二、又按被告以外之人於檢察事務官、司法警察官或司法警察調
    查中所為之陳述，與審判中不符時，其先前之陳述具有較可
    信之特別情況，且為證明犯罪事實存否所必要者，得為證據
    ，刑事訴訟法第159 條之2 定有明文。是依本條規定，被告
    以外之人於檢察事務官、司法警察（官）調查時所為之陳述
    ，屬傳聞證據，依同法第159 條第1 項規定，本無證據能力
    ，必具備「信用性」及「必要性」二要件，始例外得適用上
    開第159 條之2 規定，認有證據能力，而得採為證據。此之
    「必要性」要件，必須該陳述之重要待證事實部分，與審判
    中之陳述有所不符，包括審判中改稱忘記、不知道等雖非完
    全相異，但實質內容已有不符者在內，且該審判外之陳述，
    必為證明犯罪之待證事實存在或不存在所不可或缺，二者兼
    備，始足當之。故此所謂「為證明犯罪事實存否所必要者」
    ，既必須達不可或缺之程度，自係指就具體個案案情及相關
    卷證判斷，為發現實質真實目的，認為除該項審判外之陳述
    外，已無從再就同一供述者取得與其上開審判外陳述相同供
    述內容，倘以其他證據代替，亦無從達到同一目的之情形而
    言（最高法院95年度台上字第4414號判決意旨參照）。而所
    謂「具有可信之特別情況」，係屬「信用性」之證據能力要
    件，而非「憑信性」之證據證明力，法院應經調查，依於審
    判外為陳述時之外部附隨環境或條件，除詢問有無出於不正
    方法、陳述是否出於非任意性外，兼須就有無違反法定障礙
    事由期間不得詢問及禁止夜間詢問之規定、詢問時是否踐行
    告知義務、警詢筆錄所載與錄音或錄影內容是否相符等各項
    為整體之考量，以判斷其先前之陳述，是否出於「真意」之
    信用性獲得確切保障（最高法院98年度台上字第7645號判決
    意旨參照）。
  (一)被告洪順發之辯護人主張：何寬堂、共同被告林裕三、黃財
    源、李金山、蔡榮仁、陳茂雄、陳美蓉等人調詢筆錄，均為
    審判外陳述，無證據能力等語（見本院99年11月18日準備程
    序筆錄，本院卷二第4-5 頁），經查，李金山、林裕三、蔡
    榮仁等3 人關於其於承辦貸款案件時，是否得知洪順發係以
    人頭戶申請貸款之事實，其等於調詢與原審審理時之陳述並
    不相符，故其等於調詢時陳述，為證明被告洪順發犯罪事實
    存否所必要；另李金山及林裕三2 人之辯護人雖然有上開非
    出於任意性及筆錄記載與錄音不符之主張，但經原審勘驗其
    等調詢錄音結果，認辯護人之主張並不可採，業如上述，故
    其等於調詢受詢問時，尚查無何上開違反法律規定之情形，
    亦無調詢筆錄記載與錄音有不符之情形，故認其等3 人上開
    調詢陳述時之外部附隨環境或條件，應具有可信之特別情況
    。依上開說明，其等3 人之調詢筆錄，有證據能力。另何寬
    堂、黃財源、陳茂雄、陳美蓉等人於調詢時之陳述，與其等
    於原審審理時之陳述並無不符，依上開說明，該等人之調詢
    筆錄，對被告洪順發無證據能力。
  (二)被告陳茂雄之辯護人主張：共同被告洪順發、李金山、黃財
    源、林裕三等人調詢筆錄，均為審判外陳述，無證據能力云
    云（見本院100 年9 月22日準備程序筆錄，本院卷四第46頁
    ），經查，李金山、林裕三等2 人關於其於承辦貸款案件時
    ，是否得知洪順發係以人頭戶申請貸款之事實，以及洪順發
    貸款時，相關承辦人是否得知其以人頭戶申請貸款等情之事
    實，其等於調詢與原審審理時之陳述並不相符，故其等於調
    詢時陳述，為證明被告陳茂雄犯罪事實存否所必要；另李金
    山及林裕三2 人之辯護人雖然有上開非出於任意性及筆錄記
    載與錄音不符之主張，但經原審勘驗其等調詢錄音結果，認
    辯護人之主張並不可採，業如上述，另洪順發雖於原審審理
    時曾主張其調詢筆錄記載與其陳述不符，但洪順發歷次調詢
    筆錄錄音經原審勘驗結果，認該等錄音與筆錄之記載大致相
    符，有原審96年5 月14日、同年月22日勘驗筆錄在卷可稽（
    見原審卷九第76-92 頁、第134-138 頁），故其等於調詢受
    詢問時，尚查無何上開違反法律規定之情形，亦無調詢筆錄
    記載與錄音有不符之情形，故認其等3 人上開調詢陳述時之
    外部附隨環境或條件，應具有可信之特別情況。依上開說明
    ，其等3 人之調詢筆錄，有證據能力。另黃財源、陳美蓉等
    人於調詢時之陳述，與其等於原審審理時之陳述並無不符，
    依上開說明，該2 人之調詢筆錄，對被告陳茂雄無證據能力
    。
  (三)被告蔡榮仁之辯護人主張：共同被告洪順發93年8 月5 日、
    93年9 月16日調詢筆錄；李金山93年10月6 日調詢筆錄；林
    裕三93年10月6 日、93年10月13日調詢筆錄，均為審判外陳
    述，無證據能力云云（見本院99年12月2 日準備程序筆錄，
    本院卷二第75頁）。經查，李金山、林裕三等2 人關於其於
    承辦貸款案件時，是否得知洪順發係以人頭戶申請貸款之事
    實，以及洪順發貸款時，相關承辦人是否得知其以人頭戶申
    請貸款等情之事實，其等於調詢與原審審理時之陳述並不相
    符，故其等於調詢時陳述，為證明被告蔡榮仁犯罪事實存否
    所必要；另李金山及林裕三2 人之辯護人雖然有上開非出於
    任意性及筆錄記載與錄音不符之主張，但經原審勘驗其等調
    詢錄音結果，認辯護人之主張並不可採，業如上述，另洪順
    發雖於原審審理時曾主張其調詢筆錄記載與其陳述不符，但
    洪順發歷次調詢筆錄錄音經原審勘驗結果，認該等錄音與筆
    錄之記載大致相符，有原審96年5 月14日、同年月22日勘驗
    筆錄在卷可稽（見原審卷九第76-92 頁、第134-138 頁），
    故其等於調詢受詢問時，尚查無何上開違反法律規定之情形
    ，亦無調詢筆錄記載與錄音有不符之情形，故認其等3 人上
    開調詢陳述時之外部附隨環境或條件，應具有可信之特別情
    況。依上開說明，其等3 人之調詢筆錄，有證據能力。
  (四)被告王松林之辯護人主張：共同被告洪順發93年10月19日調
    詢筆錄；李金山93年10月6 日調詢筆錄；林裕三93年10月6
    日、93年10月20日調詢筆錄，均為審判外陳述，無證據能力
    云云（見本院99年12月2 日、100 年2 月10日準備程序筆錄
    ，本院卷二第75頁、本院卷三第20頁）。經查，李金山、林
    裕三等2 人關於其於承辦貸款案件時，是否得知洪順發係以
    人頭戶申請貸款之事實，以及洪順發貸款時，相關承辦人是
    否得知其以人頭戶申請貸款等情之事實，其等於調詢與原審
    審理時之陳述並不相符，故其等於調詢時陳述，為證明被告
    王松林犯罪事實存否所必要；另李金山及林裕三2 人之辯護
    人雖然有上開非出於任意性及筆錄記載與錄音不符之主張，
    但經原審勘驗其等調詢錄音結果，認辯護人之主張並不可採
    ，業如上述，另洪順發雖於原審審理時曾主張其調詢筆錄記
    載與其陳述不符，但洪順發歷次調詢筆錄錄音經原審勘驗結
    果，認該等錄音與筆錄之記載大致相符，有原審96年5 月14
    日、同年月22日勘驗筆錄在卷可稽（見原審卷九第76-92 頁
    、第134-138 頁），故其等於調詢受詢問時，尚查無何上開
    違反法律規定之情形，亦無調詢筆錄記載與錄音有不符之情
    形，故認其等3 人上開調詢陳述時之外部附隨環境或條件，
    應具有可信之特別情況。依上開說明，其等3 人之調詢筆錄
    ，有證據能力。
  (五)被告劉明仁之辯護人主張：共同被告洪順發93年9 月16日、
    93年9 月21日調詢筆錄；李金山93年10月6 日調詢筆錄，均
    為審判外陳述，且其等筆錄記載與錄音不符，均無證據能力
    云云（見本院100 年7 月20日、100 年9 月22日準備程序筆
    錄，本院卷四第4-6 頁、本院卷四第46頁）。經查，李金山
    關於其於承辦貸款案件時，是否得知洪順發係以人頭戶申請
    貸款之事實，以及洪順發貸款時，相關承辦人是否得知其以
    人頭戶申請貸款等情之事實，其等於調詢與原審審理時之陳
    述並不相符，故其等於調詢時陳述，為證明被告劉明仁犯罪
    事實存否所必要；另李金山人之辯護人雖然有上開非出於任
    意性及筆錄記載與錄音不符之主張，但經原審勘驗其調詢錄
    音結果，認辯護人之主張並不可採，業如上述，另洪順發雖
    於原審審理時曾主張其調詢筆錄記載與其陳述不符，但洪順
    發歷次調詢筆錄錄音經原審勘驗結果，認該等錄音與筆錄之
    記載大致相符，有原審96年5 月14日、同年月22日勘驗筆錄
    在卷可稽（見原審卷九第76-92 頁、第134-138 頁），故其
    等於調詢受詢問時，尚查無何上開違反法律規定之情形，亦
    無調詢筆錄記載與錄音有不符之情形，故認其等2 人上開調
    詢陳述時之外部附隨環境或條件，應具有可信之特別情況。
    依上開說明，其等2 人之調詢筆錄，有證據能力。而辯護人
    聲請再勘驗洪順發93年9 月21日調詢筆錄錄音（見本院100
    年9 月22日準備程序筆錄，本院卷四第49頁），因該部分待
    證事實已臻明暸，故認無再為勘驗之必要，併此敘明；另辯
    護人於本院又主張：洪順發93年7 月15日調詢筆錄記載與錄
    音不符云云（見本院同上準備程序筆錄），惟該次筆錄記載
    內容對被告劉明仁並無不利，故認辯護人該項調查證據之聲
    請與待證事實無重要關係，而無勘驗之必要，亦併此敘明。
  (六)被告李金山之辯護人主張：共同被告洪順發、林裕三、黃財
    源等人之調詢筆錄，均為審判外陳述，無證據能力云云（見
    本院100 年1 月6 日準備程序筆錄，本院卷二第168-169 頁
    ）。經查，林裕三關於其於承辦貸款案件時，是否得知洪順
    發係以人頭戶申請貸款之事實，以及洪順發貸款時，相關承
    辦人是否得知其以人頭戶申請貸款等情之事實，其等於調詢
    與原審審理時之陳述並不相符，故其等於調詢時陳述，為證
    明被告李金山犯罪事實存否所必要；另林裕三之辯護人雖然
    有上開非出於任意性及筆錄記載與錄音不符之主張，但經原
    審勘驗其調詢錄音結果，認辯護人之主張並不可採，業如上
    述，另洪順發雖於原審審理時曾主張其調詢筆錄記載與其陳
    述不符，但洪順發歷次調詢筆錄錄音經原審勘驗結果，認該
    等錄音與筆錄之記載大致相符，有原審96年5 月14日、同年
    月22日勘驗筆錄在卷可稽（見原審卷九第76-92 頁、第134-
    138 頁），故其等於調詢受詢問時，尚查無何上開違反法律
    規定之情形，亦無調詢筆錄記載與錄音有不符之情形，故認
    洪順發、林裕三2 人上開調詢陳述時之外部附隨環境或條件
    ，應具有可信之特別情況。依上開說明，其等2 人之調詢筆
    錄，有證據能力。另黃財源於調詢時之陳述，與其於原審審
    理時之陳述並無不符，依上開說明，黃財源之調詢筆錄，對
    被告李金山無證據能力。
  (七)被告黃財源之辯護人主張：共同被告洪順發、李金山、林裕
    三等人之調詢筆錄，均為審判外陳述，無證據能力云云（見
    本院100 年12月2 日準備程序筆錄，本院卷二第76頁）。經
    查，李金山、林裕三2 人關於其於承辦貸款案件時，是否得
    知洪順發係以人頭戶申請貸款之事實，以及洪順發貸款時，
    相關承辦人是否得知其以人頭戶申請貸款等情之事實，其等
    於調詢與原審審理時之陳述並不相符，故其等於調詢時陳述
    ，為證明被告黃財源犯罪事實存否所必要；另李金山、林裕
    三等2 人之辯護人雖然有上開非出於任意性及筆錄記載與錄
    音不符之主張，但經原審勘驗其調詢錄音結果，認辯護人之
    主張並不可採，業如上述，另洪順發雖於原審審理時曾主張
    其調詢筆錄記載與其陳述不符，但洪順發歷次調詢筆錄錄音
    經原審勘驗結果，認該等錄音與筆錄之記載大致相符，有原
    審96年5 月14日、同年月22日勘驗筆錄在卷可稽（見原審卷
    九第76-92 頁、第134-138 頁），故其等於調詢受詢問時，
    尚查無何上開違反法律規定之情形，亦無調詢筆錄記載與錄
    音有不符之情形，故認其等上開調詢陳述時之外部附隨環境
    或條件，應具有可信之特別情況。依上開說明，其等3 人之
    調詢筆錄，有證據能力。
  (八)被告林裕三之辯護人主張：共同被告洪順發、李金山、黃財
    源等人之調詢筆錄，均為審判外陳述，無證據能力云云（見
    本院99年12月2 日、100 年9 月22日準備程序筆錄，本院卷
    二第75-76 頁、本院卷四第47頁）。經查，李金山關於其於
    承辦貸款案件時，是否得知洪順發係以人頭戶申請貸款之事
    實，以及洪順發貸款時，相關承辦人是否得知其以人頭戶申
    請貸款等情之事實，其等於調詢與原審審理時之陳述並不相
    符，故其等於調詢時陳述，為證明被告林裕三犯罪事實存否
    所必要；另李金山之辯護人雖然有上開非出於任意性及筆錄
    記載與錄音不符之主張，但經原審勘驗其調詢錄音結果，認
    辯護人之主張並不可採，業如上述，另洪順發雖於原審審理
    時曾主張其調詢筆錄記載與其陳述不符，但洪順發歷次調詢
    筆錄錄音經原審勘驗結果，認該等錄音與筆錄之記載大致相
    符，有原審96年5 月14日、同年月22日勘驗筆錄在卷可稽（
    見原審卷九第76-92 頁、第134-138 頁），故洪順發、李金
    山2 人於調詢受詢問時，尚查無何上開違反法律規定之情形
    ，亦無調詢筆錄記載與錄音有不符之情形，故認其等上開調
    詢陳述時之外部附隨環境或條件，應具有可信之特別情況。
    依上開說明，其等2 人之調詢筆錄，有證據能力。另黃財源
    於調詢時之陳述，與其於原審審理時之陳述並無不符，依上
    開說明，黃財源之調詢筆錄，對被告李金山無證據能力。
三、再按被告以外之人於偵查中向檢察官所為陳述，除顯有不可
    信之情況者外，得為證據，刑事訴訟法第159 條之1 第2 項
    定有明文。偵查中對被告以外之人所為之偵查筆錄，性質上
    屬傳聞證據。惟現階段刑事訴訟法規定檢察官代表國家偵查
    犯罪、實施公訴，依法其有訊問被告、證人及鑑定人之權，
    證人、鑑定人且須具結，而實務運作時，檢察官偵查中向被
    告以外之人所取得之陳述，原則上均能遵守法律規定，不致
    違法取供，其可信度極高。職是，被告以外之人前於偵查中
    已具結而為證述，除反對該項供述得具有證據能力之一方，
    已釋明「顯有不可信之情況」之理由外，不宜即遽指該證人
    於偵查中之陳述不具證據能力。然證人依法應具結而未具結
    者，其證言不得作為證據，同法第158 條之3 亦有明文。
  (一)被告洪順發之辯護人主張：共同被告林裕三、黃財源、李金
    山、蔡榮仁、陳茂雄、陳美蓉等人偵訊筆錄，均為審判外陳
    述，且未經具結，無證據能力云云（見本院99年11月18日準
    備程序筆錄，本院卷二第4-5 頁），經查，林裕三、黃財源
    、李金山、蔡榮仁、陳茂雄、陳美蓉等人於偵查中，受檢察
    官訊問時，或以被告身分受訊問而未經具結，或以證人身分
    應訊而有具結，又並無證據足認其等上開陳述有顯不可信之
    情況，且其等又於原審或本院審理時到庭接受當事人之對質
    、詰問，賦予被告反對詰問之機會，依前開說明，其於偵查
    中之陳述應有證據能力。
  (二)被告陳茂雄之辯護人主張：共同被告洪順發、李金山、黃財
    源、林裕三、陳美蓉等人偵訊筆錄，均為審判外陳述，且未
    經具結，無證據能力云云（見本院100 年9 月22日準備程序
    筆錄，本院卷四第46頁），經查，洪順發、李金山、黃財源
    、林裕三、陳美蓉等人於偵查中，受檢察官訊問時，或以被
    告身分受訊問而未經具結，或以證人身分應訊而有具結，又
    並無證據足認其等上開陳述有顯不可信之情況，且其等又於
    原審或本院審理時到庭接受當事人之對質、詰問，賦予被告
    反對詰問之機會，依前開說明，其於偵查中之陳述應有證據
    能力。
  (三)被告蔡榮仁之辯護人主張：共同被告李金山、林裕三2 人於
    93年10月6 日、93年10月20日偵訊筆錄，均為審判外陳述，
    且未經具結，無證據能力云云（見本院99年12月2 日準備程
    序筆錄，本院卷二第75頁）。經查，李金山、林裕三2 人於
    93年10月6 日，均係以證人身分受檢察官訊問而有具結，於
    93年10月20日，則均係以被告身分受訊問而未經具結，又並
    無證據足認其等上開陳述有顯不可信之情況，且其等又於原
    審或本院審理時到庭接受當事人之對質、詰問，賦予被告反
    對詰問之機會，依前開說明，其等於偵查中之陳述應有證據
    能力。
  (四)被告王松林之辯護人主張：共同被告李金山、林裕三2 人於
    93年10月6 日偵訊筆錄；林裕三於93年10月20日偵訊筆錄；
    洪順發於93年10月19日偵訊筆錄，均為審判外陳述，無證據
    能力云云（見本院99年12月2 日、100 年2 月10日準備程序
    筆錄，本院卷二第75頁、本院卷三第20頁）。經查，李金山
    、林裕三2 人於93年10月6 日，均係以證人身分受檢察官訊
    問而有具結；林裕三於93年10月20日、洪順發於93年10月19
    日，則均係以被告身分受訊問而未經具結，又並無證據足認
    其等上開陳述有顯不可信之情況，且其等又於原審或本院審
    理時到庭接受當事人之對質、詰問，賦予被告反對詰問之機
    會，依前開說明，其等於偵查中之陳述應有證據能力。
  (五)被告林裕三之辯護人主張：共同被告洪順發、李金山、黃財
    源等人偵訊筆錄，均為審判外陳述，且未經具結，無證據能
    力云云（見本院99年12月2 日、100 年9 月22日準備程序筆
    錄，本院卷二第75-76 頁、本院卷四第47頁），經查，洪順
    發、李金山、黃財源等人於偵查中，受檢察官訊問時，或以
    被告身分受訊問而未經具結，或以證人身分應訊而有具結，
    又並無證據足認其等上開陳述有顯不可信之情況，且其等又
    於原審或本院審理時到庭接受當事人之對質、詰問，賦予被
    告反對詰問之機會，依前開說明，其於偵查中之陳述應有證
    據能力。
四、又按刑事訴訟法第159 條之5 規定之傳聞例外，乃基於當事
    人進行主義中之處分主義，藉由當事人等「同意」之此一處
    分訴訟行為與法院之介入審查其適當性要件，將原不得為證
    據之傳聞證據，賦予其證據能力。本乎程序之明確性，其第
    一項「經當事人於審判程序同意作為證據」者，當係指當事
    人意思表示無瑕疵可指之明示同意而言，以別於第2 項之當
    事人等「知而不為異議」之默示擬制同意。當事人已明示同
    意作為證據之傳聞證據，並經法院審查其具備適當性之要件
    者，若已就該證據實施調查程序，即無許當事人再行撤回同
    意之理，以維訴訟程序安定性、確實性之要求。此一同意之
    效力，既因當事人之積極行使處分權，並經法院認為適當且
    無許其撤回之情形，即告確定，其於再開辯論不論矣，即令
    上訴至第二審或判決經上級審法院撤銷發回更審，仍不失其
    效力。至默示擬制同意之效力，純因當事人等之消極緘默而
    為法律上之擬制所取得，並非本於當事人之積極處分而使其
    效力恆定，自應容許當事人等於言詞辯論終結前，或第二審
    及更審程序中對其證據能力再為爭執追復（最高法院99年度
    台上字第3425號判決意旨參照）。
  (一)被告洪順發人之辯護人主張：王劉怡伶調詢及偵訊筆錄；朱
    家立、趙寬猛、許明富、黃裕斌、謝名智、張志清、張志河
    等人調詢筆錄；王劉怡伶為貸款人之貸款案卷、土銀業手冊
    授信業務篇、徵信業務篇、台銀高雄分行BE0000000 0千萬
    元支票影本、土銀博愛分行DW0000000 、0000000 各三千萬
    元支票影本、謝碧玲所提出之其父謝漢章與洪順發之買賣契
    約書影本、王劉怡伶擔保貸款案擔保品資料對照表等，均係
    審判外陳述，無證據能力云云（見本院99年11月18日準備程
    序筆錄，本院卷二第4-5 頁）。經查，該部分之證據，被告
    及其辯護人於原審審理時，均未爭執而同意作為證據，依上
    開說明，其同意仍不失效力，仍有證據能力。
  (二)被告劉明仁人之辯護人主張：共同被告洪順發於93年7 月15
    日調詢筆錄，為審判外陳述，其記載與錄音不符，無證據能
    力云云。（見本院100 年7 月20日準備程序筆錄，本院卷四
    第4-6 頁）。經查，該部分之證據，被告及其辯護人於原審
    審理時，均未爭執而同意作為證據，依上開說明，其同意仍
    不失效力，仍有證據能力。
  (三)被告李金山人之辯護人主張：共同被告陳茂雄、蔡榮仁、王
    松林、劉明仁、吳鑫陽、陳美蓉等6 人，及證人洪瑞聰、林
    碧珠、陳有財、張志清、周民乾、張志河、黃裕斌、黃志清
    、陳建良、洪俊良、朱志堅、余志豪、謝名智、謝碧玲、王
    春東、鄭清王、吳文隆、黃瑞文、鄭城印、黃憲宗、吳順發
    、方玉如、楊益勝、黃陳錦鑾等人調詢筆錄，均係審判外陳
    述，無證據能力云云（見本院100 年1 月6 日準備程序筆錄
    ，本院卷二第168-169 頁）。經查，該部分之證據，被告及
    其辯護人於原審審理時，均未爭執而同意作為證據，依上開
    說明，其同意仍不失效力，仍有證據能力。
  (四)被告黃財源人之辯護人主張：共同被告陳茂雄、蔡榮仁、王
    松林、劉明仁、吳鑫陽、陳美蓉等6 人，及證人洪瑞聰、林
    碧珠、陳有財、張志清、周民乾、張志河、黃裕斌、黃志清
    、陳建良、洪俊良、朱志堅、余志豪、謝名智、謝碧玲、王
    春東、鄭清王、吳文隆、黃瑞文、鄭城印、黃憲宗、吳順發
    、方玉如、楊益勝、黃陳錦鑾、陳國揚、林光明、王泰貴等
    人調詢筆錄，均係審判外陳述，無證據能力云云（見本院99
    年12月2 日、100 年9 月22日準備程序筆錄，本院卷二第76
    頁、本院卷四第47頁）。經查，該部分之證據，被告及其辯
    護人於原審審理時，均未爭執而同意作為證據，依上開說明
    ，其同意仍不失效力，仍有證據能力。
  (五)被告林裕三人之辯護人主張：證人洪瑞聰、林碧珠、陳有財
    、張志清、周民乾、張志河、黃裕斌、黃志清、陳建良、洪
    俊良、朱志堅、余志豪、謝名智、謝碧玲、王春東、鄭清王
    、吳文隆、黃瑞文、鄭城印、黃憲宗、吳順發、方玉如、楊
    益勝、黃陳錦鑾、林光明等人調詢筆錄，均係審判外陳述，
    無證據能力云云（見本院99年12月2 日、100 年9 月22日準
    備程序筆錄，本院卷二第75-76 頁、本院卷四第47頁）。經
    查，該部分之證據，被告及其辯護人於原審審理時，均未爭
    執而同意作為證據，依上開說明，其同意仍不失效力，仍有
    證據能力。
五、末按被告以外之人於審判外之陳述，雖不符刑事訴訟法第15
    9 條之1 至第159 條之4 之規定，而經當事人於審判程序同
    意作為證據，法院審酌該言詞或書面陳述作成時之情況，認
    為適當者，亦得為證據。當事人、代理人或辯護人於法院調
    查時知有第159 條第1 項不得為證據之情形，而未於言詞辯
    論終結前聲明異議者，視為有前項之同意，同法第159 條之
    5 第1 、2 項定有明文。立法意旨在於傳聞證據未經當事人
    之反對詰問予以核實，原則上先予排除，惟若當事人已放棄
    反對詰問權，於審判程序中表明同意該等傳聞證據可作為證
    據，基於尊重當事人對傳聞證據之處分權，及證據資料愈豐
    富，愈有助於真實發見之理念，且強化言詞辯論主義，使訴
    訟程序得以順暢進行，上開傳聞證據亦均具有證據能力。查
    本案據以認定被告犯罪事實存否之其他被告以外之人之言詞
    或書面陳述，被告、辯護人及檢察官等人於本院審理時，均
    同意作為證據，且於本院言詞辯論終結前，均未聲明異議，
    而本院審酌該言詞及書面陳述作成之情況，未見有何不適當
    之情形，故依前開規定，均得為證據。
乙、實體部分：
壹、有罪部分：
一、訊據被告洪順發等人均堅決否認犯行，其等辯解分述如下：
    。
  (一)被告洪順發辯稱：(1)我以1 億2,000 多萬元向謝漢章購買土
    地，另外幫謝漢章處理賭債5,000 多萬元，我跟謝漢章說要
    寫一份價金較高之買賣契約書向銀行辦理貸款，陳美蓉將製
    作完成之總價1 億7,111 萬元買賣契約書交給我時，上面已
    有謝漢章的簽名及印文，我不知道是何人所為；(2)我請陳美
    蓉向趙寬猛說要製作總價1 億8,600 萬元之買賣契約書，陳
    美蓉說會去找趙寬猛簽名及蓋章，陳美蓉將契約書交給我時
    ，已經蓋好了印章及簽名云云。原審辯護人為其辯護稱：(1)
    謝漢章在外積欠賭債，不想讓家人知道，所以買賣契約書價
    金寫少了，被告洪順發有跟謝漢章說將來要再寫1 份給銀行
    貸款之用，當時謝漢章同意；(2)被告洪順發當時跟陳美蓉說
    你去找趙寬猛，說要再寫1 份買賣契約書，但該2 份契約書
    趙寬猛之住址不同，第2 份之住址是趙寬猛在簽約前曾經設
    籍，被告洪順發與陳美蓉均屬不知，顯然可能是趙寬猛自行
    書寫云云。辯護人於本院審理時又為其辯護稱：(1)本案貸款
    持用之謝漢章與王劉怡伶之高雄縣鳥松鄉○○段54號、鳳松
    段56之1 號、鳳松段56之3 號土地不動產買賣契約書，其上
    記載之交易金額與實際交易金額不符，關於其上謝漢章之簽
    名，雖然謝漢章之女謝碧玲證稱並非其父親謝漢章之筆跡，
    且被告洪順發於偵查中自承為其所為，但該買賣契約書製作
    於87年8 月1 日，本案則於93年7 月間開始偵辦，被告洪順
    發受偵訊時距案發時間已久，該偵訊內容是否與事實相符，
    尚非無疑，且原審曾送內政部警政署刑事警察局為筆跡鑑定
    ，該局函覆無法鑑定，而原審僅憑謝碧玲證詞及被告洪順發
    偵訊時自白即認定為被告洪順發所為，實有未恰；再細繹第
    2 份買賣契約書上「謝漢章」之簽名，其筆跡俊秀工整，與
    被告之簽名以肉眼觀之外觀差異極大，顯非被告所簽。再參
    諸證人即被告之司機陳有財所證，其是直接至陳美蓉處取得
    該第2 份買賣契書後即前往銀行，可見其時其上早有謝漢章
    之簽名及蓋章。又如該買賣契約書上謝漢章之簽名蓋章確係
    被告洪順發所為，但因被告洪順發與謝漢章間確有系爭土地
    之買賣合意，被告洪順發並係經王劉怡伶之授權而以王劉怡
    伶為名義買受人，則該契約內容縱有不實，亦與刑法偽造文
    書罪之規定不符而不能構成偽造文書罪；(2)又關於高雄縣鳥
    松鄉○○○段1315號土地買賣契約之出賣人趙寬猛及代書即
    共同被告陳美蓉2 人所陳述，前後二份價金不同之買賣契約
    內容，均係陳美蓉所製作，則陳美蓉係利害關係人，其所為
    不利於被告洪順發之證詞，應不能遽信。又該買賣契約書經
    原審送刑事警察局為筆跡鑑定，該局亦函覆無法鑑定，故應
    不能認定其上趙寬猛之簽名為被告洪順發所為，又經認定為
    偽造價金之買賣契約書上出賣人趙寬猛之地址記載為「高雄
    縣大樹鄉○○里○○路159 號」，此為趙寬猛以前之戶籍地
    ，若此份契約未經趙寬猛同意而製作，被告洪順發怎會知道
    趙寬猛以前之戶籍地址；又該前後2 份契書上「趙寬猛」之
    方形章，以肉眼觀之可見應屬同一印章所蓋，再參諸趙寬猛
    所證，該第2 份買賣契約書上趙寬猛之印章絕非被告所蓋。
    又如該買賣契約書上趙寬猛之簽名蓋章確係被告洪順發所為
    ，但因被告洪順發與趙寬猛間確有系爭土地之買賣合意，則
    該契約內容縱有不實，亦與刑法偽造文書罪之規定不符而不
    能構成偽造文書罪云云（見99年9 月17日上訴理由狀、100
    年12月12日辯護意旨續狀、100 年12月22日辯護意旨(三)狀，
    本院卷一第12-15 頁、本院卷五）。
  (二)被告陳茂雄辯稱：我不知道本件是人頭貸款，也沒有指示行
    員配合貸款作不實文書，授信審核小組所送資料，我是作書
    面審核，對抵押物價值評估無更改權限，且洪順發繳息均正
    常，因經濟不景氣，抵押物拍賣價格才會那麼低，不能以此
    認定當初有高估，我未取得任何利益，並無犯罪動機云云。
    原審辯護人為其辯護稱：(1)背信罪損害金額之計算標準，為
    何以拍定價格或售予臺灣金聯公司之價格作為計算基礎，而
    未以罪名成立時點之價格計算，又被告洪順發正常繳息長達
    1 至2 年，累計達1 億多元，足見被告陳茂雄並無損害銀行
    之意圖，嗣因經濟不景氣致無法繳息，如何將經濟風險加諸
    於被告陳茂雄等人；(2)並無任何證據顯示被告陳茂雄等人有
    受賄之情形，僅單純因博愛分行成立，為求分行之業務發展
    ，貸放過程均符合總行規定；(3)附表一編號7 之貸款案件，
    擔保品並無高估情形，彰化銀行在附近亦有擔保放款9,500
    萬元之個案云云。辯護人於本院審理時又為其辯護稱：(1)被
    告陳茂雄並不負責徵信工作，只審核其他共同被告之作業文
    件，被告陳茂雄書面審核均認符合作業規定，而據以核准，
    難認有何背信犯行；(2)共同被告洪順發除有擔保物外，其家
    族亦被納入連帶保證人之列，有雙重保障，被告陳茂雄並無
    圖洪順發不法之利益之行為（見99年9 月21日上訴理由狀，
    本院卷一第17-26 頁）。
  (三)被告蔡榮仁辯稱：我們放款都有按照總行徵信授信規定辦理
    ，根據經辦人員之徵信、授信報告進行書面審核，洪順發與
    土地銀行往來多年，我們是站在銀行最大的利益考量，並未
    得到任何利益，不能因洪順發後來資金調度困難及抵押物遭
    較低價格拍賣，認定當初審核抵押價格過高。又我們當初是
    意圖為土地銀行多賺一點利息收入，絕非意圖為洪順發之不
    法利益，且後來也確實為土地銀行賺取了1 億5 千1 百多萬
    元的利息收入，若不是後來整個經濟大環境的改變，洪順發
    個人財務出問題，加上銀行積極處理逾期放款擔保品，以致
    於這些擔保品不是以非常低的價格被拍賣出去，就是賤賣給
    資產管理公司，若是能到最近經濟大環境變好再處理，或許
    銀行的損失就能減少很多云云。原審辯護人為其辯護稱：(1)
    本案貸款之徵信人員至現場勘查不動產後作成徵信紀錄，洪
    順發擔任連帶保證人時資力甚佳，貸款人亦均繳息多期，銀
    行確有賺進利息；(2)銀行鮮少以公告現值為評估擔保品之唯
    一依據，擔保品事後低價拍定、臺灣金聯資產管理顧問公司
    低價承受，或因經濟不景氣，未必與徵信不實有關；(3)被告
    蔡榮仁並非第一線之徵信人員，不知貸款人是否為洪順發使
    用之人頭，而辦理授信審查時，均就徵信人員製作之徵信報
    告為書面審查，未必知悉內容真實與否，況最後核貸之人為
    經理，而非授信審查小組，自無由被告負責之餘地云云；辯
    護人於本院審理時又為其辯護稱：(1)被告蔡榮仁身為審核小
    組一員，相信徵信人員所蒐集及提供之調查資料而為書面審
    核，縱未察覺共同被告洪順發利用人頭申貸，或未發現估價
    與市價不符，亦難苛責被告蔡榮仁應共同負背信罪責；(2)本
    案貸款案發生於86年至88年間，且因徵信人員取得鄰地買賣
    相關契約文件有事實上困難而只能以實地勘查方式辦理，依
    當時規定，最後審核人為經理，而非授信審查小組，故不能
    令身為審核小組成員之被告蔡榮仁負責；(3)又雖未至現場查
    勘，但若得由其他資料評估其時價者，仍非不得據以徵信貸
    放。而公告現值與土地市價往往有相當之差距，徵信人員於
    查估時未必都能取得附近土地實際買賣成交資料參考，本案
    既無證據證明被告蔡榮仁就徵信人員是否違反規定業已知情
    ，即不能推認被告蔡榮仁犯罪；(4)土地銀行覆審時亦不認為
    擔保品有何瑕疵，而原審以事後借款人信用及資力發生變化
    無力償還而推論徵、授信審查過程不法，難認妥適；(5)依共
    同被告李金山於偵查中供述，其雖供稱共同被告陳茂雄有指
    示徵、授信承辦人員對共同被告洪順發以他人名義貸款案儘
    速完成之情，但李金山對於洪順發是否以人頭向銀行貸款一
    事，仍否認知情，而陳茂雄指示儘速完成之目的，僅係因洪
    順發在分行的存款實績佳，且為了幫銀行做業績之目的，並
    非出於明知其係以他人名義申貸仍故意違規之背信犯意；(6)
    又銀行內部之授信審查小組審查徵信、授信案件，並非採會
    議合議制度或多數決制，而係依職位低高按層審查、逐級轉
    呈，其中若有任何審查過程發現應進行之調查程序尚未完備
    、應檢具之文件資料尚有不足、或相關書類之記載尚有疏誤
    ，均得退回徵信承辦人員要求改進或補正。故在土銀內部制
    度上，授信審查小組行使審查之職權，未必一定要開會才能
    進行審查工作，銀行內部亦無強制規定必須以會議之形式方
    能進行審查。故如授信審查小組未開會審查，亦不能以此即
    認定小組成員有背信犯行；(7)依共同被告洪順發及李金山之
    供述，洪順發貸款前接觸之對象為經理，並非被告蔡榮仁，
    被告蔡榮仁並非第一線之承辦人員，洪順發供稱被告蔡榮仁
    對於其用人頭貸款一事知情，應不能採信；(8)附表所示之貸
    款案，於貸款後，均各為銀行賺進不少利息，洪順發於貸款
    時若意在取得不法利益，大可於取得貸款後即捲款潛逃，而
    不必繳付多年利息，足見被告等人於審核過程中，並無背信
    故意云云（見99年9 月1 日上訴狀、99年12月2 日上訴理由
    狀，本院卷一第28-40 頁、本院卷二第81-96頁）。
  (四)被告劉明仁辯稱：我不知道洪順發已在本行有多筆貸款，徵
    信資料亦非我代寫，經理陳茂雄從未指示我為洪順發案件配
    合辦理，我是依據徵信部門作成徵信報告後，進行書面授信
    審核，最後由經理核貸云云。原審辯護人為其辯護稱：(1)被
    告劉明仁是放款襄理，不需對貸款資料為實質審查，被告劉
    明仁擔任授信審查小組成員，只就徵信單位提出之書面為審
    查，故土地銀行對於本件過失責任之懲處，並未及於被告劉
    明仁，顯見未違反土地銀行內部控制規定，而亦無證據證明
    被告劉明仁為圖不法利益，而有違背職務之行為；(2)附表一
    編號19之貸款案，徵信單位提出之書面資料均有提到5P原則
    ，被告劉明仁據此審查，並無過失云云。辯護人於本院審理
    時又為其辯護稱：(1)被告劉明仁雖為授信業務襄理，但不知
    共同被告洪順發已在土銀有多筆貸款，且徵信資料非被告劉
    明仁所寫，經理即共同被告陳茂雄亦未指示被告劉明仁配合
    辦理，被告劉明仁係依據徵信部門書面報告而進行書面審核
    ，再由經理核貸，被告劉明仁並無登載不實及背信犯行；(2)
    89年11月1 日修正銀行法之前，並未禁止利用他人名義向銀
    行申請辦理之授信規定，則洪順發利用他人名義向銀行申請
    辦理貸款，並未違法。又被告劉明仁雖為授信審查小組成員
    ，但貸款審查程序均未違法，被告劉明仁依規定也不必對貸
    款資料為實質審查，則被告劉明仁依據徵信部門經調查之資
    料而為書面審查，不能認為有背信犯行；(3)附表一編號15貸
    款案，其中統豪公司之「董事股東會議記錄」、「營運及償
    還計畫書」，共同被告李金山於原審審理時已供稱係其所撰
    寫，而與被告劉明仁無涉；(4)附表一編號12-18 貸款案，係
    被告劉明仁擔任出納領組期間，被告劉明仁僅就徵信人員提
    出之書面做審查，不負責蒐集、審查現有卷證以外之資料，
    而被告劉明仁已盡責審查，並無不法；(5)附表一編號19、20
    貸款案，並無證據證明被告劉明仁對於係洪順發以人頭戶貸
    款一事知情；(6)附表二編號9-11貸款案，該等案件於被告劉
    明仁承辦時，乃轉期借貸，繳息均正常，銀行准予轉期，被
    告劉明仁於程序中並無疏失之處；(7)被告劉明仁於所承辦之
    貸款案件，於擔任授信審查小組中，均已盡其實質審查責任
    ，而無背信犯行云云（見99年9 月21日上訴理由狀、100 年
    9 月20日準備狀，本院卷一第56-59 頁、本院卷四第4-13頁
    ）。
  (五)被告李金山辯稱：我不知道洪順發是貸款案件之人頭，沒有
    拿到任何利益，都是依照銀行規定放款云云。原審辯護人為
    其辯護稱：(1)被告李金山確實有依規定作徵信及訪查，業務
    登載不實須明知不實即明確知悉填寫之文件資料不實，若僅
    是未做進一步查證，充其量是疏失而已，又依生活經驗多有
    銀行人員代填資料之情形，銀行人員亦未必知悉該等資料是
    否實在，被告自不成立該部分犯行；(2)被告係依照當時銀行
    慣例及準則查估擔保不動產，並無違背受託任務，又檢察官
    並未就所有授信人員均起訴，足見授信並無問題，故不構成
    背信云云。辯護人於本院審理時又為其辯護稱：(1)若本案係
    因分行剛成立，為增加分行業績，銀行經理因而採取較寬鬆
    放貸標準，而有違內部規定，但此僅屬內部懲罰問題，不能
    因客戶倒帳即認為被告等人有為客戶不法之利益而為貸放；
    (2)本案有些貸款案件需要送總行核准，難道總行稽查形同虛
    設，若總行稽核時早已發覺不法而仍容認，難認被告等人有
    違背職務之背信行為；(3)另授信小組成員亦無力抗拒經理指
    示，若係聽令於經理，即不能以此認為授信小組成員與經理
    間有共同犯意聯絡，而被告李金山未自洪順發處獲得好處，
    洪順發是否向土銀博愛分行貸款，對被告李金山之任職及陞
    遷亦無關連，而並無犯背信罪之動機；(4)被告不知借款人之
    職業與收入不實，也不知洪順發以人頭貸款，且89年11月1
    日修定後之銀行法才規範分散借款集中使用之情形，在此之
    前，土地銀行內部並無規定禁止，且被告任徵信職時，部分
    貸款已核貸3 年，若有不實情形，亦非被告任職核貸時發生
    ，而不能論以被告背信犯行云云（見99年9 月3 日上訴理由
    狀、100 年1 月6 日準備書續狀、100 年12月6 日辯護意旨
    狀，本院卷一第41-43 頁、本院卷二第171-174 頁、本院卷
    五）。
  (六)被告林裕三辯稱：我不知道洪順發是貸款案件之人頭，我都
    有實地勘查擔保品製作查估紀錄，且徵信都要授信審查小組
    通過，對於放款金額徵信人員不能表示意見，我也沒有得到
    利益，並無犯罪意圖云云。原審辯護人為其辯護稱：(1)被告
    林裕三確實有依規定作徵信及訪查，業務登載不實須明知不
    實即明確知悉填寫之文件資料不實，若僅是未做進一步查證
    ，充其量是疏失而已，又依生活經驗多有銀行人員代填資料
    之情形，銀行人員亦未必知悉該等資料是否實在，被告自不
    成立該部犯行；(2)被告係依照當時銀行慣例及準則查估擔保
    不動產，並無違背受託任務，又檢察官並未就所有授信人員
    均起訴，足見授信並無問題，故不構成背信云云。辯護人於
    本院審理時又為其辯護稱：(1)被告林裕三為基層行員，在土
    銀博愛分行辦理徵信業務之前，僅約1 年半之徵信經驗，加
    上博愛分行於86年至89年間，僅有被告林裕三1 人擔任徵信
    工作，而該期間接辦之徵信案件高達2 千餘件，業務量大，
    容或有工作疏失，但此並非背信犯行；(2)「授信審核書」非
    被告林裕三職掌，確非被告林裕三所填載，係放款經辦人員
    填寫，且被告林裕三確實不知授信戶所填寫之「個人資料表
    」有虛偽不實情形；(3)不動產價值徵信部分，被告林裕三確
    曾實勘、訪價，而據以認定擔保品時價確為十足之擔保；(4)
    貸款人之個人年度綜合所得稅結算申報書，並非是否核准貸
    款之唯一參考資料，亦非絕對必需之參考文件，只要十足擔
    保，徵信人員自無對授信戶之個人資料再作查證之必要；(5)
    不能僅憑一向遠低於市場行情之土地公告現值，或距徵信時
    點已經歷數年後之拍賣時鑑定價格或拍定價格為據，忽略不
    動產價值有隨標的物本身之主、客觀環境及國、內外政治、
    經濟、事變波動起浮劇烈之特性，及不動產經淪為法院拍賣
    品後，其價值往往遠低於拍賣當時之市價之事實，而認定被
    告林裕三於徵信時故意高估擔保品之時價，進而推論被告林
    裕三與其他共同被告有共同圖利之背信犯行；(6)被告林裕三
    均有照土銀相關規定，向票據交換所查詢借款人、保證人有
    無退票紀錄，向聯合徵信中心查詢借款人、保證人之借款及
    信用情形，向地政事務所申請謄本，查閱借款人及保證人之
    借款情形，據以推估借款人、保證人之收入及支出之合理性
    ，故被告林裕三確實不知授信戶所填寫之「個人資料表」有
    虛偽不實情形本案擔保貸款部分，並無高估擔保品之情形，
    信用貸款部分，借款人之徵信亦無不實；(7)本案發生時土銀
    並無分散借款集中使用之人頭貸款相關規定；(8)實務上徵信
    人員多以第一線授信經辦人員經手轉交之授信查詢書、客戶
    資料表、其他資料表為基礎，並依照相關規定為徵信，故被
    告林裕三確實不知授信戶所填寫之「個人資料表」有不實之
    情形；(9)土地銀行總行於88年、89年時係懲處陳茂雄、蔡榮
    仁、李金山及黃財源，而未懲處被告，93年時，才以被告辦
    理洪順發關聯戶授信風險過於集中用途及償還來源未確實評
    估造成鉅額損失部分，而懲處被告申誡1 次，且為該次遭懲
    處之行員中最輕者，益見熟知銀行內部各部分權責之總行，
    亦認被告行政疏失情節輕微，至於放款人員王泰貴，遭總行
    認為所應負責之程度猶較被告為重，故遭懲處申誡2 次，然
    王泰貴並未遭起訴判刑，對照王泰貴之情狀，被告實不應負
    擔背信罪責云云（見99年8 月30日上訴狀、99年12月2 日準
    備書狀、100 年5 月12日答辯一狀、100 年9 月22日答辯二
    狀、100 年11月30日答辯三狀、100 年12月9 日答辯四狀，
    本院卷一第46-52 頁、本院卷二第118-122 頁、本院卷三第
    115-146頁、本院卷四第55-57頁、本院卷五）。
  (七)被告黃財源辯稱：經理陳茂雄並未指示我們儘量配合洪順發
    辦理徵信貸款業務，因洪順發之信用及存款均正常，沒有必
    要幫洪順發偽填不實徵信紀錄來核貸款，我是依據林裕三提
    供之書面作審核云云。原審辯護人為其辯護稱：(1)被告黃財
    源確實有依規定作徵信及訪查，業務登載不實須明知不實即
    明確知悉填寫之文件資料不實，若僅是未做進一步查證，充
    其量是疏失而已，又依生活經驗多有銀行人員代填資料之情
    形，銀行人員亦未必知悉該等資料是否實在，被告自不成立
    該部犯行；(2)被告係依照當時銀行慣例及準則查估擔保不動
    產，並無違背受託任務，又檢察官並未就所有授信人員均起
    訴，足見授信並無問題，故不構成背信云云。辯護人於本院
    審理時又為其辯護稱：(1)被告黃財源係徵信業務襄理，因共
    同被告洪順發之信用及存款均屬正常，且被告黃財源僅作書
    面審查，對於不法貸款之事並不知情，而並無背信犯行；被
    告黃財源並無故意高估系爭土地及地上物之情事，且均有實
    地履勘現場查價，並據實填載相關文件，被告黃財源對於徵
    信經辦人即共同被告林裕三檢呈之文件，僅能予以書面審查
    ，又被告黃財源以授信審查小組成員身分，書面審查授信案
    ，但未參與核貸金額之決定，應無為圖洪順發不法利益及損
    及土銀權益之背信故意；(3)洪順發貸款案件所提供之擔保品
    ，於查估當時，客觀上之價值足以確保土銀之擔保債權。石
    林不動產顧問有限公司就系爭土地之鑑價，未能反映出當初
    查估時之真正客觀價值；(4)借款人所提供之擔保品充足，嗣
    因景氣循環、政經客觀環境變動而致發生呆帳損害者，此項
    風險應由銀行承擔，而不應歸咎於徵、授信之行員承擔，於
    86年7 月至89年1 月核貸款，擔保品之客觀價值是否足以確
    保貸款債權，不能以事後發生呆帳損害而作為認定及量刑之
    參考；(5)89年11月1 日修正銀行法之前，並未禁止利用他人
    名義向銀行申請辦理之授信規定，則於擔保授信情形，如擔
    保品有十足擔保者，則似未絕對禁止利用他人名義向銀行申
    請辦理之授信。被告等人未故意高估擔保品，而無背信犯行
    ；(5)附表二部分之貸款均已借新還舊，而借新還舊時被告已
    非徵信襄理，不應由被告負責云云（見99年9 月21日上訴理
    由狀、99年12月2 日答辯(一)狀、100 年4 月28日答辯(二)狀、
    調查證據聲請狀、100 年11月25日辯護意旨狀，本院卷一第
    56-59 頁、本院卷二第123-126 頁、本院卷三第89-94 頁、
    本院卷四第191-222頁）。
二、經查：
（一）關於被告陳茂雄、蔡榮仁、劉明仁、李金山、黃財源、林
      裕三涉犯業務登載不實及背信部分：
  (一)被告陳茂雄自民國86年1 月間起至89年1 月14日止擔任土地
    銀行博愛分行經理，負責綜理該分行徵信、授信、核貸等業
    務；被告蔡榮仁自86年1 月起至88年4 月16日止擔任該行副
    理，負責協助經理綜理分行業務；被告劉明仁自86年1 月24
    日起擔任出納業務領組，並於88年10月2 日起接任授信業務
    襄理；被告李金山自86年1 月24日起擔任授信業務襄理，並
    於88年10月2 日起接任徵信業務襄理；被告黃財源自86 年1
    月24日起擔任徵信業務領組，並於87年6 月1 日起接任徵信
    業務襄理，又於88年10月2 日起調任會計業務襄理；被告蔡
    榮仁、劉明仁（自88年3 月22日起）、李金山、黃財源於上
    揭任職期間，均為該行授信審查小組成員，並由被告蔡榮仁
    擔任召集人；被告林裕三自86年1 月24日起至93年10月6 日
    止擔任徵信調查員，負責客戶信用調查、擔保品查估等徵信
    業務，有土地銀行93年11月29日總人甄字第0930038547號函
    檢送被告等人自86年起擔任分行職務名稱、土地銀行博愛分
    行93年12月7 日博放字第0930000433號函檢送自86年起分行
    授信審查小組成員名冊、土地銀行博愛分行工作調派簿在卷
    可按（見原審卷一第155 至167 頁，原審卷三第39至41頁）
    ，且據上開被告於調查局詢問時自陳在卷（見偵5 卷第6 、
    21、40、58、106 、125 、165 頁，偵6 卷第5 頁），自堪
    信為真實。
  (二)附表一所示之貸款名義人，分別於附表一所示申請日期，經
    附表一所示連帶保證人之保證，以附表一所示之不動產，向
    土地銀行博愛分行申辦擔保貸款，又附表二所示之貸款名義
    人，分別於附表二所示申請日期，經附表二所示連帶保證人
    之保證，向土地銀行博愛分行申辦信用貸款，再分別由附表
    一、二所示之承辦徵信人員製作信用（個人）調查報告、擔
    保品現場勘查書面報告、授信審查紀錄表、辦理不動產擔保
    放款調查報告及授信審核書、授信請核書，交由附表一、二
    所示徵信、授信襄理、副理同意核章，並經附表一、二所示
    之授信審查小組成員簽名同意通過，俟經理陳茂雄就其中附
    表一編號7 所示貸款案件之辦理不動產擔保放款調查報告及
    授信審核書予以批示後轉呈土地銀行總行核貸，其餘貸款案
    件則在辦理不動產擔保放款調查報告及授信審核書、授信請
    核書上批示准予核貸，俟於附表一、二所示之放款時間，貸
    放附表一、二所示之核貸金額等情，此有土地銀行博愛分行
    95年11月24日博放字第0950000339號函、96年1 月4 日博放
    字第0960000005號函檢送附表一、二所示各貸款案件之授信
    書類憑證保管卷宗（含授信申請書、借款用途及償還計畫書
    、借據、土地及建物登記謄本、財團法人聯合中心徵信資料
    、授信審查紀錄表、辦理不動產擔保放款調查報告及授信審
    核書、新開戶建檔登錄單、擔保品建檔登錄單、保證人建檔
    錄單、放款案件適用利率表、放款帳卡等）可資佐證。
  (三)按土地銀行之分行經理授信授權額度，就擔保貸款部分，企
    業最高5,000 萬元，個人最高3,000 萬元，就信用貸款部分
    ，企業最高500 萬元，個人最高200 萬元，超過前述額度者
    ，均應送總行審核乙節，此有土地銀行各級主管授信授權額
    度表附卷可參（見原審卷三第52頁），其規範目的無非在於
    單一個人或企業借款超過上開額度，債權屆期無法滿足之風
    險提高，對於徵信授信應更加嚴格謹慎，對於分行經理授信
    權限予以限制，被告陳茂雄擔任土地銀行博愛分行經理，對
    於上開授信授權額度之規定，自應知之甚明。又按金融機構
    固係以賺取貸款利息為其主要營業利潤之來源，然倘同一人
    對同一金融機構累積貸款金額已達該金融機構淨資產之一定
    大額比率，非但有藉貸款達掏空該金融機構資產之危險，且
    無法清償本息及發生壞帳之風險亦大增，最終必將對該金融
    機構、股東、及一般廣大存款客戶產生嚴重負面影響，倘不
    就貸款之關係人及貸放款比率加以一定規範，必將嚴重危害
    國家金融體系之健全發展。是為使金融機構之可貸資金合理
    配置，並分散其授信放款風險，避免因同一人或一定關係人
    之財務困難而影響金融機構之穩健經營，應有限制其最高放
    款額之必要。又金融機構就借款人質押之擔保品執行取償，
    固係債權無法收回時不得已之非常手段，並非金融機構利得
    之主要、正常來源，然貸款賺取利息係屬商業行為，本有一
    定之壞帳風險，就金融機構之角度而言，其評估壞帳風險及
    確保債權本息收回，無論有擔保或無擔保放款，通常非單以
    借款人個人信用狀況為單一評估標準，一般仍要求貸款戶一
    定之存款金額、或一定之貸款比例回存，以為確保；而在有
    擔保放款之場合，更須要求借款人提供價值高於其申貸金額
    、或至少與申貸金額相當價值之擔保品設定質押，此時自金
    融機構之合理商業判斷，依上揭徵信或擔保手段既認足可確
    保貸款本息之收回，且經評估能賺得之利潤與發生壞帳之風
    險，認貸放該筆款項將有利得而予貸放，此乃金融機構之合
    理商業判斷，法律無從更行要求金融機構須耗費法未明定之
    額外高額人力成本，再行調查借款人是否為與之毫無關係之
    第三人所利用為借款人頭之理。則金融機構辦理貸款申請案
    件人員，就貸款人除以自己名義向金融機構借款外，更利用
    人頭再向金融機構借款之情形，固可能已違反金融機構內部
    之管理辦法及金融機構對貸款人放款最高限額之規定，亦即
    貸款人利用人頭借款之場合，雖係「分散借款、集中使用」
    ，而形式上規避上開最高放款限制規定，因此時貸款人所提
    供之擔保品或借款人名義人之資力，仍足以清償其貸款而不
    致於造成金融機構之損失，故尚不能單以此即認核准放款之
    金融機構人員即有背信犯行。亦即借用他人名義向金融機構
    分散借款集中使用，縱經金融機構承辦相關人員核貸，亦不
    能僅以此即論以背信罪責。然倘承辦人員在審核過程中，已
    知有「分散借款、集中使用」之風險提高情形，再依其徵信
    結果，又明知或可得而知各借款人頭並無資力償還，或所提
    供之擔保品並無擔保所有申貸金額之擔保價值，猶予以容認
    而同意核貸，甚或故意高估擔保品之價值，而超額核貸，自
    得據此而認定有違足額擔保義務之背信意圖及行為，此觀諸
    曾任職土地銀行總行徵信課長之黃登茂於原審審理時證稱：
    擔保貸款還是要看借款人有無還款能力，擔保品不是唯一的
    考量，擔保放款通常核貸是估價的9 成為上限。如果同一個
    借款人利用不同借款人名義及不同的擔保品來貸款的話，銀
    行如果知情，則不會核貸，因基於風險的考量，怕借款人償
    還能力不夠，雖然當時沒有規定此種情形一定不能核貸，但
    基於風險考量之專業判斷，並不是沒有規定的就都可以核貸
    等語（見原審97年5 月27日、97年7 月14日審判筆錄，原審
    卷十第37-43 頁、第310-322 頁），另擔任土地銀行總行調
    查研究室之吳宗南於原審審理時亦證稱：一般貸款之借款用
    途、償還能力否比擔保品及保證人為重要，要看個案，如有
    提出十足擔保的話，對於債權確保方面比較沒有問題，所以
    對於借款用途、償還計畫就會較放鬆。核貸金額是依照擔保
    品估價的9 成來核貸等語（見原審97年6 月30日審判筆錄，
    原審卷十第171-181 頁），依其等所證，亦可證明。
  (四)而上揭附表一、二所示之貸款案件，均係被告洪順發以人頭
    向土地銀行博愛分行申辦貸款，附表一、二所示之貸款名義
    人均非該等貸款案件之實際借款人，所貸得金額均供洪順發
    個人使用乙節，業據洪順發於99年5 月18日原審審理中證述
    屬實（見原審卷十四第154 頁）。且據洪順發於93年7 月15
    日偵訊時證稱：陳茂雄之前在土地銀行苓雅分行及三民分行
    擔任襄理時，我就認識他，後來他調到博愛分行，因為他說
    要業績，我才會到博愛分行辦理貸款等語（見偵1 卷第73頁
    ），復於93年10月19日偵訊時證稱：我買土地要借錢時皆會
    跟陳茂雄說我買的土地要拿來借錢，問他是否可以，每一件
    皆有跟他說，所以陳茂雄知道我用買來的土地用別人的名義
    貸款，陳茂雄有要求說要用別人名義借款可以，但一定要我
    及我太太當債務人及連帶保證人，我帶人頭向博愛分行辦擔
    保手續時，有向行員林裕三、黃財源、李金山、劉明仁等人
    說擔保的土地是我所有，登記在人頭戶名下，我有跟他們說
    是我要借錢的，我用人頭戶辦信用貸款時，也有跟劉明仁等
    承辦人員說過是我要借的，黃財源、李金山、蔡榮仁、陳茂
    雄等人核貸時，他們知道我是用人頭貸款等語（見偵5 卷第
    350至353頁）。
  (五)而佐以附表一、二所示共32筆貸款案件，貸放時間均在86至
    89年間，其中以被告洪順發之父洪朝景、兄洪英展、妻林碧
    珠、子洪瑞聰及洪瑞宏，或林碧珠、洪瑞聰、洪瑞宏為負責
    人之公司（允順廣告事業有限公司、名鼎廣告事業有限公司
    、昱基貿易有限公司、昱基廣告事業公司）擔任借款人者即
    有12筆；而其中由被告洪順發本人、林碧珠、洪瑞聰、洪瑞
    宏擔任連帶保證人者即有29筆；又附表一所示21筆擔保貸款
    案件，其中以被告洪順發本人、林碧珠、洪瑞聰、洪瑞宏，
    或林碧珠、洪瑞聰、洪瑞宏為負責人之公司（允順廣告事業
    有限公司、名鼎廣告事業有限公司、昱基貿易有限公司、昱
    基廣告事業有限公司）為擔保物之所有人者即有15筆，在在
    顯露被告洪順發係以人頭貸款之痕跡，又參諸附表一、二之
    貸款案，分別有故意高估擔保品價值，及對借款名義人為不
    實徵信之情形（詳情如下述），若無相關徵、授信業務人員
    之配合，被告洪順發亦不能順利取得該等貸款，則被告洪順
    發上開所陳：與陳茂雄於先前即熟識，因被告陳茂雄調至博
    愛分行擔任經理需要業績，方至該行辦理貸款，而以人頭名
    義向博愛分行申辦附表一、二所示各筆貸款前，均事先知會
    被告陳茂雄，經被告陳茂雄允諾辦理，在前往分行辦理貸款
    手續時，亦向相關徵信、授信業務人員告知其係以人頭名義
    借款等語之情，即非不能採信。
  (六)又被告李金山於93年10月6 日調詢時供承：土地銀行博愛分
    行為86年1 月間成立，需要業績，經理陳茂雄因為洪順發需
    求貸款，貸款額度又累積超過3 千萬元以上，陳茂雄為符合
    由本分行授信審查小組直接核定，所以才會答應洪順發借用
    人頭貸款，並先後告訴我等配合完成等語（見偵5 卷第8 頁
    ），其再於93年10月13日調詢時供稱：洪順發急需貸款籌措
    資金，會先向經理陳茂雄表明，陳茂雄指示我等要配合洪順
    發，速度要快，所以根本來不及做徵信調查等語（見偵5 卷
    第226-227 頁），其於93年10月6 日偵訊時又證稱：洪順發
    催的話，經理陳茂雄就會跟我們徵信、授信及審核人員講，
    對洪順發以他人名義貸款案儘速完成等語（見偵5 卷第78頁
    ），復於93年10月20日偵訊時又供稱：洪順發急需貸款籌備
    資金，會先向經理陳茂雄表明，陳茂雄指示我等要配合洪順
    發，速度要快，所以根本來不及做徵信調查，洪順發以他人
    名義擔保貸款案件，事先告訴經理陳茂雄，其要以名下或所
    購買之土地提供他人名義向分行抵押貸款，陳茂雄指示我等
    要配合，所以我們都知道洪順發以別人名義貸款，當時陳茂
    雄指示徵信及放款的部門要快一點等語（見偵5 卷第381 頁
    ）。又被告林裕三於93年10月6 日調詢時供稱：洪順發與經
    理陳茂雄係舊識關係，因洪順發需求貸款，先找陳茂雄洽談
    ，由於貸款額度累積超過3 千萬元以上，依規定需轉陳總行
    核定，當時陳茂雄為了僅能由本分行授信小組審核後，直接
    交其核定，以配合洪順發貸款時效才會同意洪順發借用人頭
    貸款，並指示我與襄理黃財源、李金山等辦理徵信相關業務
    等語（見偵5 卷第41頁），其於93年10月6 日偵訊時證稱：
    因為洪順發是我們的大客戶，且我們銀行是新成立的分行，
    放款很少，需要業績，經理陳茂雄才指示我、黃財源、李金
    山配合洪順發辦理貸款，我辦理洪順發貸款徵信時，只核對
    書面資料，沒有接觸貸款人，我並沒有跟名義上的貸款人徵
    信，只有跟洪順發接觸，他每一件皆是當保證人，有些是跟
    洪順發接觸，有一些貸款人會來簽名，若貸款人沒有來，拿
    資料來時，名字就已經簽好了等語（見偵5 卷第75至76頁）
    ，復於93年10月20日偵訊時供稱：主要是洪順發在趕時間，
    而報總行核定要很久，才會用人頭借款等語（見偵5 卷第38
    0 頁），而李金山與林裕三2 人上開陳述相符，也與洪順發
    上開陳述相符，參諸洪順發確有上開多筆以人頭貸款之情形
    ，又附表一、二之貸款案，分別有故意高估擔保品價值，及
    對借款名義人為不實徵信之情形（詳情如下述），則依常情
    洪順發以上開人頭借款案件得以取得貸款，應確有相關徵、
    授信業務人員配合才得以遂行，則該3 人所為上開相符之陳
    述，應可採信。足見因被告洪順發急需資金使用，依前述分
    行經理授信授權額度之規定，就附表一、二所示之各筆貸款
    ，被告洪順發若均以本人名義借款，則個人借貸總額將超過
    分行經理授信額度，需報請總行核貸，緩不濟急，故事先向
    被告陳茂雄表明將利用人頭名義辦理貸款，以此規避上開授
    權額度限制，被告陳茂雄明知被告洪順發上揭以人頭分散貸
    款，作為個人集中使用之目的，而不應取得該等貸款，仍不
    顧貸款風險因此集中，並可能因未確實徵信致將來損及土地
    銀行及投資人之利益，仍出於意圖為洪順發不法之利益，而
    指示徵信、授信及審核人員儘速配合洪順發辦理貸款，又依
    被告洪順發、李金山及林裕三等3 之人上開供述，經被告陳
    茂雄指示配合其辦理貸款之人則包括蔡榮仁、李金山、黃財
    源、劉明仁、林裕三等監督及辦理徵信、授信之人員，而該
    等之人參與如附表一、二等所示之人頭貸款案件亦均有多件
    ，且分別有故意高估擔保品價值，及對借款名義人為不實徵
    信之情形（詳情如下述），故認被告洪順發、李金山及林裕
    三等3 人此部分之供述，應確可採信，故其等均知悉被告洪
    順發係以人頭辦理貸款，因被告洪順發催促甚急，致徵信人
    員均無暇確實進行徵信調查，甚至為不實徵信等情明確。
  (七)而依土地銀行86年9 月10日總審五字第860022310 號函修訂
    之辦理中長期融資作業要點第2 點規定：「辦理中長期融資
    ，應以借款人業務、財務健全而徵信資料完整者為對象。」
    ，86年5 月12日總業四字第10540 函修訂之辦理短期放款作
    業要點第2 點規定：「辦理短期放款，應以具有還款財源之
    客戶為對象。」，有上開作業要點附卷可憑（見原審卷一第
    220 至223 頁），足見土地銀行從業人員辦理徵信授信業務
    ，無論是擔保或信用貸款案件，均應以「具還款能力」之客
    戶為對象。又依中華民國銀行公會會員徵信準則（74年11月
    19日總資字第19964 號函）第17點「(十七)、企業授信案別應索
    取基本資料範圍如左：(1)短期授信，客戶資料表、登記證件
    影本、公司章程、股東名簿、董監事名冊、主要負責人個人
    資料表、最近3 年資產負債表、損益表、業主權益變動表、
    產銷量質表、年度及最近月份存借款及保證明細表、最近稅
    捐機關納稅證明影本、現金收支預估表及營運計畫。(2)中長
    期授信，除與前項相同外，另加送……未達1 億元者均免送
    。(十九)、個人授信應檢送個人資料表。、作為財務分析依據
    之財務報表以經會計師財務簽證，或由借款申請人檢附加蓋
    稅捐機關印信之申報所得稅報表，或派員與其經稅捐機關驗
    印帳載資料核符者為準……」。另依土地銀行總行86年10月
    24日總調徵字第860026051 號函之說明所載：「……(二)、依
    財政部頒『個人授信案件徵信處理注意事項』中規定『個人
    授信戶，其個人年度收入應根據有關資料酌予匡計，其在金
    融機構總授信金額（含本次申貸金額）達2 千萬元以上者，
    或在本行授信金額（含本次申貸金額）達1 千萬元以上者，
    應與其年度綜合所得稅結算申報書核對……』及『其填送個
    人資料表收入情形，與綜合所得稅結算申報書之內容有出入
    時，以申報書之內容為準，作為其償還能力與還款財源之參
    考。』。(三)、授信金額達應徵取報稅資料個人授信案件，其
    借款人年度收入之認定，自應依前項規定辦理，惟如借款人
    填送『個人資料表』中年度收入與其綜合所得稅申報金額差
    異甚大而借款人確有其他毋需依法報稅所得時，徵信人員須
    就其『個人資料表』（或其提出之收入財源說明資料）中收
    支內容評估其為合理後予以匡計，並供授信部門參考，至其
    收入評估方式，由於個人（或其全戶）實際收入情形往往舉
    證不易，且查證困難，在實務上凡可供直接或間接證明或推
    估其在一定期間內之所得、支出或現金流量之增減等資料（
    如：在各金融機構借款、繳息、還本情形……等），均可作
    為參考資料，並藉以推斷或評估其『個人資料表』所列收支
    之合理性。」等語（見原審卷十第188 頁）。準此，個人貸
    款案件之授信金額在土地銀行達1 千萬以上，即應與其年度
    綜合所得稅結算申報書核對，作為償還能力與還款財源之參
    考，如借款人填送「個人資料表」中年度收入與其綜合所得
    稅申報金額差異甚大而借款人確有其他毋需依法報稅所得時
    ，徵信人員亦須就其「個人資料表」中收支內容評估其為合
    理後予以匡計，供授信部門參考。
  (八)又依土地銀行86年5 月16日6 月2 日總專一字地12161 號函
    、87年1 月13日總調資字第860031847 號函、87年11月3 日
    總調資字第870025923 號函、88年4 月7 日總調資字第8800
    07296 號函修訂之授信擔保品調查查估要點第7 點、第11點
    、第15點分別規定：「七不動產擔保品應派員實地查明下列
    各點：(1)位置、交通、地勢、地質、地形、利用狀況及附近
    環境，(2)用途廣狹、需要多寡與收益情形。十一土地之估價，
    應參酌擔保品所在地之當時實際情況依下列各款擇一認定之
    ：(1)地政機關最近年期公告之土地現值，(2)法院拍賣或政府
    機關出售土地之價格，(3)土地實際買賣價格，(4)比照使用性
    質及條件相同或類似之鄰近土地買賣實例價格，(5)具有調查
    估價業務項目之專門機構（公正第三人）之鑑估價格，(6)土
    地利用價值高，而公告現值顯著偏低，又無實際買賣資料等
    可供佐證時，得依估價年度公告現值酌予調整，為調整後之
    估價不得高於時價，農業用地應經營業單位就轄區內農地
    利用價值、地價行情，每年實地調查一次，並參酌同業估價
    情形，作成該地區農地估價調整表，並報總行核備後依據辦
    理，商業、住宅及工業用建地經營業單位實際勘查結果，
    認為該地區公共建設已完成，交通便利，且借款人確具償還
    能力者，其調整幅度最高為百分之60；以前項第2 、3 、4
    、5 、6 各款作為時價之查估依據者，均應提經承辦營業單
    位授信審查小組共同審查認定。十五建築物之估價，依下列各
    款擇一認定之：本行最近年期訂定之各項建築估價標準，
    法院拍賣或政府機構出售價格，建築物地點適中，裝修
    設備優良，且利用價值較高者，得依據本行建築物最高估價
    標準調高表調整，調整標準表另訂之，但調整後之估價，不
    得高於時價，建築物實際買賣價格。具有調查估價業務
    項目之專門機構（公正第三人）之鑑估價格。」等語（見原
    審卷一第240 至330 頁），是以，土地銀行之從業人員對於
    擔保貸款案件，均應由徵信人員實地勘查，並依前述規定擇
    一估價。又依土地銀行總行81年7 月30日（81）總調資字第
    16729 號函之說明所載：為使查估價格有具體可靠之依據，
    採比照使用性質及條件相同之鄰近土地買賣實例查估時，以
    徵取其契約書佐證為原則，惟如徵取買賣契約書確有困難時
    ，得經主辦單位指派兩人分別實地勘查蒐集估價資料，並將
    查估經過及時價推定理由作成書面報告，一併提經該營業單
    位主管核定後據以辦理等語（見原審卷十1第187頁）。
  (九)另依土地銀行總行82年8 月4 日（82）總業四字第17524 號
    函之說明所載：為加強土地、建築物之徵信查估之正確性，
    凡送小組審查之案件，在營業單位授信審查紀錄表審查事項
    中應詳列對土地、建物查估認定之理由與經過，並對下列兩
    點切實執行：A.土地及建物依實際買賣價格查估者，應確實
    查證其付款紀錄後將其付款憑證提經該小組認定並列入紀錄
    ，並應查考比較鄰近地區類似房地之實際成交價格或合理時
    價，以供參酌，B.依本行授信擔保品調查估價要點第15條第
    3 款規定，對建物之估價依據本行建築物最高估價標準調整
    表調整者，應將調整估價加成之具體理由逐項詳註於授信審
    查紀錄表內提經小組審查認定，必要時得由小組實地勘查等
    語（見原審卷一第156至157頁）。
  (十)茲就附表一、二所示貸款案件，徵信人員林裕三、黃財源、
    李金山（自88年10月2 日以後）就借款人之信用調查、擔保
    品之查估，及授信審查小組成員蔡榮仁、劉明仁、李金山、
    黃財源就上開徵信結果之授信審查，暨附表一、二所示之相
    關業務文書即借款人之信用調查報告表、不動產現場勘查書
    面報告、授信審查紀錄表、辦理不動產擔保放款調查報告及
    授信審核書、授信請核書之登載情形，分述如下：
  1.附表一編號1「洪朝景：中期農業擔保貸款3,000萬元」
  查貸款人洪朝景為洪順發之父，本件個人貸款之授信金額為
    3,000 萬元，觀之該案辦理不動產擔保放款調查報告及授信
    審核書上填載「洪朝景85年度收入250 萬元，支出80萬元，
    餘絀170 萬元，現係自耕農，從事種植及養殖事業」等語（
    見帳冊1 第169 頁），依前揭規定，自應提出85年度綜合所
    得稅結算申報書以供核對，惟遍查該貸款案件之授信書類憑
    證保管卷宗，未見洪朝景之85年度綜合所得稅結算申報書，
    或任何客觀上可供推估其收支情形之資料，顯然徵信人員林
    裕三就洪朝景之個人信用並未確實進行徵信調查，即逕為上
    開不實之記載。
  本件供擔保之不動產屏東縣里港鄉○○段849 、850 地號土
    地，依前揭函示說明，土地之估價採比照使用性質及條件相
    同之鄰近土地買賣實例查估時，得以實地勘查蒐集估價資料
    ，將查估經過及時價推定理由作成書面報告為據，然觀之調
    查員林裕三、黃財源於系爭土地之現場勘查書面報告上記載
    「經詢問鄰近居民，鄰近類似土地行情每坪約65,000至68,0
    00元之間，本案土地以每坪65,000元，折合每平方公尺19,6
    62元，扣除增值稅後查估，應屬合理」等語（見帳冊1 第17
    1 頁），究該詢價之鄰近土地所在位置為何，與系爭土地何
    種使用性質、條件相同或類似，均未說明，亦無任何蒐集之
    估價資料佐證，已難認上開查估價格具有可信度。復參酌系
    爭土地之地價公務用謄本所載（見原審卷十第232 頁），86
    年系爭土地公告現值為每平方公尺1,400 元，92年系爭土地
    公告現值則為每平方公尺950 元，前者約為後者之1.47倍（
    1400/950），又前述徵信查估86年系爭土地價格為每平方公
    尺19,662元，惟臺灣屏東地方法院於92年間委託泛亞不動產
    鑑定股份有限公司鑑定系爭土地價值，鑑定價值僅為每平方
    公尺1,753 元，此有該鑑定書附卷可參（見原審卷五第227
    至241 頁），亦即86年與92年間之公告現值比為1.47倍，如
    被告等人之徵信估價確實，則86年間徵信估價與92年間鑑定
    估價比，應與上開公告現值比相近方為合理，但本件之86年
    間徵信估價與92年間鑑定估價相比，竟高達11.21 倍（19,6
    62/1,753），顯然與前述公告現值之變動情形差異過鉅，足
    見上開被告於86年間之徵信查估價格確有高估不實之情形。
    而該案之授信審查紀錄表、不動產擔保放款調查報告及授信
    審核書即根據前述之不實內容填載（見帳冊1 第169 至170
    頁），認定系爭土地查估總價高達3,359 萬4,000 元，經授
    信審查小組成員被告蔡榮仁、黃財源、李金山簽名同意照案
    通過，由經理被告陳茂雄准予核貸，此亦可證明洪順發、李
    金山及林裕三等人於前開調詢或偵訊時所為不利於被告陳茂
    雄、蔡榮仁、林裕三、黃財源及李金山等人之供述，應可採
    信。被告蔡榮仁、林裕三、黃財源及其等辯護人雖均辯稱：
    上開法院於92年間之鑑定價格距被告等徵信查估價格時間已
    遠，該鑑定價格忽略不動產價值有隨標的物本身之主、客觀
    環境及國、內外政治經濟、事變波動起浮劇烈之特性，而不
    能採信云云，然公告土地現值係每年調整，依上開86年與92
    年間之公告現值比，應能反映86年與92年間系爭土地之價值
    變動差異情形，然本件86年與92年間系爭土地之公告現值比
    為1.47倍，然被告等於86年間徵信查估時之價格與92年間之
    鑑定價格比，卻達11.21 倍，顯然被告等於86年間之徵信查
    估違反常情而明顯高估，而已非其間之政經情勢變化所能合
    理解釋，故被告及辯護人此部分所辯，不能採信。另證人陳
    柄滄於原審審理時證稱：93年間法院委託我們公司作系爭地
    地之鑑價，但我所鑑定之價格不可以反映鑑定時4 、5 年前
    的價格等語（見原審97年7 月21日審判筆錄，原審卷十一第
    34-39 頁），證人陳政弘於原審審理時證稱：系爭土地係執
    行法院委託鑑價，部分估價為我所為，土地價格從84年開始
    慢慢下滑至88年，86年至91年底上漲幅度應該有一、二成，
    我鑑價當時之價格與88年最低價格相差大概有二成左右等語
    （見原審97年7 月21日審判筆錄，原審卷十一第39-44 頁）
    ，證人洪佳妘於原審審理時證稱：系爭土地是法院委託我們
    公司鑑價，而由我鑑價。85、86年以前的不動產價格是正好
    的時候，後來因為不動產價格下滑幾乎是腰斬，里港當時因
    有砂石場的原因，土地價格下滑很快等語（見原審97年7 月
    21日審判筆錄，原審卷十一第44-49 頁），證人顏光儀證稱
    ：93年以前我是石林公司的負責人，我們公司受法院委託辦
    理不動產估價業務，系爭土地於91年間的價格不樂觀，91年
    以前更低，86年到88年間不動產價格更低等語（見原審97年
    7 月21日審判筆錄，原審卷十一第50-52 頁），則依該等證
    人所證，尚不能為被告等人有利之認定。又被告林裕三、黃
    財源2 人之辯護人聲請本院將系爭土地送鑑定其86年間之交
    易價格，本院即認該部分之待證事實已臻明暸，而無再送鑑
    定之必要，亦併此敘明（以下辯護人此部分調查證據之聲請
    應予駁回理由均同）。
  而本件貸款案件到期，因洪朝景死亡，改由洪莊三娘為借款
    人，該行於89年7 月7 日起展期續貸予洪莊三娘2,970 萬元
    ，惟僅繳息至90年6 月7 日止，轉催收金額2,970 萬元，系
    爭擔保土地經臺灣金聯公司評估僅以351 萬4,748 元之價格
    承受等情，此有土地銀行博愛分行94年6 月22日博放字第09
    40000235號函、臺灣金聯公司94年10月4 日臺金土二字第94
    2526號函在卷可參（見原審卷六第46至49、116 至121 、32
    7 至329 頁），足見土地銀行確受有債權無法全額受償之損
    害。
  2.附表一編號2 「洪瑞聰（原名洪志輝）：中期擔保貸款2,80
    0萬元」
  查貸款人洪瑞聰為被告洪順發之子，本件個人貸款之授信金
    額為2,800 萬元，觀之該案辦理不動產擔保放款調查報告及
    授信審核書上填載「洪志輝個人年度收入300 萬元，支出30
    萬元，餘絀270 萬元」等語（見帳冊2 第186 頁），依前揭
    規定，自應提出年度綜合所得稅結算申報書以供核對，惟遍
    查該貸款案件之授信書類憑證保管卷宗，未見洪志輝之年度
    綜合所得稅結算申報書，或任何客觀上可供推估收支情形之
    資料，顯然徵信人員即被告林裕三就洪瑞聰（原名洪志輝）
    之個人信用並未確實進行徵信調查，即逕為上開不實之記載
    。
  本件供擔保之不動產屏東縣里港鄉○○段192 、192 之1 地
    號土地，依前揭函示說明，土地之估價採比照使用性質及條
    件相同之鄰近土地買賣實例查估時，得以實地勘查蒐集估價
    資料，將查估經過及時價推定理由作成書面報告為據，雖該
    案授信審查紀錄表記載「經派員實地勘查，並詢問當地地方
    人士，鄰近類似土地價格每坪約54萬至60萬元之間，本案土
    地以每坪54萬元，折合每平方公尺163,350 元，扣除增值稅
    後查估，應屬合理」等語（見帳冊2 第188 頁），惟查閱該
    貸款案件之授信書類憑證保管卷宗，並無系爭擔保土地之現
    場勘查書面報告，究本案之徵信調查員、徵信襄理即被告林
    裕三、黃財源2 人有無前往土地現場實地勘查，確有疑義，
    又究該詢價之鄰近土地所在位置為何，與系爭土地何種使用
    性質、條件相同或類似，均未說明，亦無任何蒐集之估價資
    料佐證，難認上開查估價格具有可信度。復參酌系爭土地之
    地價公務用謄本所載（見原審卷十第233 至234 頁），86年
    系爭土地公告現值均為每平方公尺6,500 元，92年系爭土地
    公告現值則均為每平方公尺6,000 元，前者約為後者之1.08
    倍（6500/6000 ），而前述本案授信審查紀錄表記載之查估
    86年系爭土地價格為每平方公尺163,350 元，惟臺灣屏東地
    方法院於92年間委託華聲企業發展鑑定顧問公司鑑定系爭土
    地價值，鑑定價值僅為每平方公尺9,500 元，此有該鑑定書
    附卷可參（見原審卷五第242 至249 頁），前者較諸後者竟
    高達17.19 倍（163,350/9,500 ），此一比例與前開相同年
    度之系爭土地公告現值比例，顯然變動情形差異過鉅，足見
    上開查估價格確有高估不實之情形。而該案之不動產擔保放
    款調查報告及授信審核書即根據前述之不實內容填載（見帳
    冊2 第186 頁），認定系爭土地查估總價高達3,154 萬4,00
    0 元，而經本案授信審查小組成員被告蔡榮仁、黃財源、李
    金山簽名同意照案通過，由經理被告陳茂雄准予核貸，此亦
    可證明洪順發、李金山、林裕三等人於前開調詢、偵訊時所
    為不利於被告陳茂雄、蔡榮仁、林裕三、黃財源及李金山等
    人之供述，應可採信。
  而本件貸款案件到期後，該行於89年9 月26日起展期續貸予
    洪瑞聰2,800 萬元，惟僅繳息至90年6 月16日止，轉催收金
    額2,800 萬元（原審誤載為2,970 萬元），系爭擔保土地經
    臺灣金聯公司評估分別僅以245 萬6,300 元、40萬5,350 元
    之價格承受等情，此有土地銀行博愛分行94年6 月22日博放
    字第0940000235號函、臺灣金聯公司94年10月4 日台金土二
    字第942526號函在卷可參（見原審卷六第46至49、116 至12
    1 、327 至329 頁），足見土地銀行確受有債權無法全額受
    償之損害。
  3.附表一編號3 「洪英展（原名洪順榮）：中期擔保貸款3,00
    0 萬元」
  查貸款人洪英展為被告洪順發之兄，本件個人貸款之授信金
    額為3,000 萬元，觀之該案辦理不動產擔保放款調查報告及
    授信審核書上填載「洪順榮85年年度收入450 萬元，支出70
    萬元，餘絀380 萬元」等語（見帳冊3 第254 頁），依前揭
    規定，自應提出85年度綜合所得稅結算申報書以供核對，惟
    遍查該貸款案件之授信書類憑證保管卷宗，未見洪順榮之85
    年度綜合所得稅結算申報書，亦無任何客觀上可供推估收支
    情形之資料，又觀諸洪英展提出之個人資料表記載「85年度
    收入200 萬元，支出50萬元」等語（見帳冊3 第314 頁），
    更與徵信人員即被告林裕三填載之收支情形相去甚遠，再參
    諸洪英展於調詢時供稱：當時係洪順發在不詳姓名的土銀博
    愛分行人員陪同下，指示我在授信申請書、貸款申請書、個
    人資料表等相關申請表格上簽章當時土銀博愛分行人員均未
    詢問我職業、收入及借款用途等問題，後來銀行存摺、印章
    也交給洪順發等語（見偵3 卷第125-127 頁），而洪英展為
    洪順發之兄，所為不利於被告洪順發之證詞，應可採信，據
    上，顯見本案徵信人員即被告林裕三就洪英展之個人信用並
    未確實進行徵信調查，即逕為上開不實之記載。
  又本件供擔保之不動產屏東縣里港鄉○○○段739 、739 之
    2 、740 號土地，依前揭函示說明，土地之估價採比照使用
    性質及條件相同之鄰近土地買賣實例查估時，得以實地勘查
    蒐集估價資料，將查估經過及時價推定理由作成書面報告為
    據，雖該案授信審查紀錄表記載「經實地勘查，並詢問對鄰
    近土地價格熟悉之地方人士，該地時價每坪約86,000至95,0
    00元之間，本案土地以每坪86,000元，折合每平方公尺26,0
    15元，扣除增值稅後查估，應屬合理」等語（見帳冊3 第25
    3 頁），惟查閱該貸款案件之授信書類憑證保管卷宗，並無
    系爭擔保土地之現場勘查書面報告，究本案徵信調查員、徵
    信襄理林裕三、黃財源有無前往土地現場實地勘查，確有疑
    義，又究該詢價之鄰近土地所在位置為何，與系爭土地何種
    使用性質、條件相同或類似，均未說明，亦無任何蒐集之估
    價資料佐證，難認上開查估價格具有可信度。復參酌系爭土
    地之地價公務用謄本所載（見原審卷十第238 至239 、241
    頁），86年系爭739 、740 號土地公告現值為每平方公尺2,
    000 元、739 之2 號土地公告現值為每平方公尺6,500 元，
    91年系爭739 、740 號土地公告現值則為每平方公尺1,800
    元、739 之2 號土地公告現值為每平方公尺6,000 元，前者
    分別約為後者之1.11倍（2,000/1,800 ）、1.08倍（6,500/
    6,000 ），而前述被告等人查估之86年系爭土地價格均為每
    平方公尺2 萬6,015 元，惟臺灣屏東地方法院於91年間委託
    力仲不動產鑑定有限公司鑑定系爭土地價值，739 、740 號
    土地鑑定價值為每平方公尺2,300 元、739 之2 號土地鑑定
    價值為每平方公尺7,000 元，此有該鑑定書附卷可參（見原
    審卷五第250 至262 頁），前者比例較諸後者竟分別高達11
    .31 倍（26,015/2,300）、3.71倍（26,015/7,000），被告
    等人查估價格顯然與前述公告地價之變動比例情形差異過鉅
    ，足見上開查估價格確有高估不實之情形。而該案之不動產
    擔保放款調查報告及授信審核書即根據前述之不實內容填載
    （見帳冊3 第253 至254 頁），認定系爭土地查估總價高達
    3,351 萬元，經授信審查小組成員被告蔡榮仁、黃財源、李
    金山簽名同意照案通過，由經理被告陳茂雄准予核貸，此亦
    可證明洪順發、李金山、林裕三等人於前開調詢或偵訊時所
    為不利於被告陳茂雄、蔡榮仁、林裕三、黃財源及李金山等
    人之供述，應可採信。
  而本件貸款案件到期後，該行於89年9 月26日起展期續貸予
    洪英展3,000 萬元，惟僅繳息至90年6 月16日止，轉催收金
    額3,000 萬元，嗣經法院拍賣程序以505 萬9,200 元拍定，
    土地銀行僅獲清償債權375 萬9,954 元等情，此有系爭不動
    產之拍賣不動產筆錄、債權分配表在卷可參（見原審卷六第
    46至49、116 至121 頁，臺灣屏東地方法院91年度執字第17
    459 號卷第99、123 至124 頁），足見土地銀行確受有債權
    無法全額受償之損害。
  4.附表一編號4「林碧珠：中期擔保貸款2,800萬元」
  查貸款人林碧珠為被告洪順發之妻，本件個人貸款之授信金
    額為2,800 萬元，觀之該案辦理不動產擔保放款調查報告及
    授信審核書上記載「林碧珠現與其夫從事種植、養殖事業，
    85年度收入2,300 萬元，支出1,020 萬元，餘絀1,280 萬元
    。」等語（見帳冊4 第253 頁），依前揭規定，自應提出85
    年度綜合所得稅結算申報書以供核對，惟遍查該貸款案件之
    授信書類憑證保管卷宗，並無85年度綜合所得稅結算申報書
    ，僅有84年度綜合所得稅結算申報書，且其上所載84年度所
    得總額為255 萬3,259 元（見帳冊4 第207 至208 頁），此
    顯然與前述填載之收支情形差異甚大，亦無足以評估其合理
    性之資料。又據證人林碧珠於調查局詢問時證稱：86年9 月
    3 日貸款之授信申請書、個人資料表、借款用途及償還計劃
    是由土地銀行博愛分行承辦人員拿出空白表格讓我先行簽名
    蓋章，我記得土銀人員並沒有問過我的職業、收入及借款用
    途等狀況，事後為我填寫的內容也不實在，因為當時我只是
    個家庭主婦，並未投資養豬、種植檳榔農作事業，每個月我
    丈夫洪順發給我約10萬元家用，我沒有年收入2,300 萬元那
    麼多，也沒有其他投資經營事業等語（見偵4 卷第106 頁）
    ，而林碧珠為洪順發之妻，所為對被告洪順發不利之陳述，
    應可採信，足見本案徵信人員即被告林裕三並未與林碧珠洽
    談徵信，而係知上開事項不實仍逕為登載甚為明確。
  又本件供擔保之不動產屏東縣里港鄉○○段332 、442 、44
    3 地號土地及永豐路一段第38號建物，依前揭函示說明，土
    地之估價採比照使用性質及條件相同之鄰近土地買賣實例查
    估時，得以實地勘查蒐集估價資料，將查估經過及時價推定
    理由作成書面報告為據，然觀之本案徵信調查員即被告林裕
    三在系爭土地之現場勘查書面報告上記載「詢問對鄰近類似
    土地熟悉之地方人士，該地時價每坪約47萬至48萬元之間，
    本案土地以每坪47萬元，折合每平方公尺14萬2,175 元，扣
    除增值稅後查估，應屬合理」等語（見帳冊4 第250 頁），
    究該詢價之鄰近土地所在位置為何，與系爭土地何種使用性
    質、條件相同或類似，均未說明，亦無任何蒐集之估價資料
    佐證，難認上開查估價格具有可信度。復參酌系爭土地之地
    價公務用謄本所載（見原審卷十第235 至236 、240 頁），
    86年系爭332 號土地公告現值為每平方公尺5,500 元，442
    、443 號土地公告現值為每平方公尺11,000元，91年系爭33
    2 號土地公告現值則為每平方公尺5,000 元，442 、443 號
    土地公告現值為每平方公尺10,000元，前者分別約為後者之
    1.1 倍（5,500/5,000 ）、1.1 倍（11,000/10,000 ），而
    前述本案被告等查估86年系爭土地價格均為每平方公尺14萬
    2,175 元，惟臺灣屏東地方法院於91年間委託歐亞不動產鑑
    定有限公司鑑定系爭土地價值，332 、442 、443 號土地鑑
    定價值，分別為每平方公尺15,125元、19,662、15,125元，
    此有該鑑定書附卷可參（見原審卷五第263 至279 頁），前
    者比例較諸後者竟分別高達9.4 倍（142,175/15,125）、7.
    23倍（142,175/19,662）、9.4 倍（142,175/15,125），顯
    然被告查估價格與前述公告地價之變動比例情形差異過鉅，
    足見上開查估價格確有高估不實之情形。而該案之授信審查
    紀錄表、不動產擔保放款調查報告及授信審核書即根據前述
    之不實內容填載（見帳冊4 第249 、253 頁），認定系爭土
    地查估總價高達3,206 萬4,000 元，經授信審查小組成員被
    告蔡榮仁、黃財源、李金山簽名同意照案通過，由經理被告
    陳茂雄准予核貸，此亦可證明洪順發、李金山、林裕三等人
    於前開調詢或偵訊時所為不利於被告陳茂雄、蔡榮仁、林裕
    三、黃財源及李金山等人之供述，應可採信。
  而本件貸款案件到期後，該行於89年9 月26日起展期續貸予
    林碧珠2,800 萬元，惟僅繳息至90年6 月5 日止，轉催收金
    額2,800 萬元，嗣經法院拍賣程序以600 萬5,000 元拍定，
    土地銀行僅獲清償債權551 萬812 元等情，此有系爭不動產
    之拍賣不動產筆錄、債權分配表在卷可參（見原審卷六第46
    至49、116 至121 頁，臺灣屏東地方法院91年度執字第1746
    0 號卷第113 、130 至132 頁），足見土地銀行確受有債權
    無法全額受償之損害。
  5.附表一編號5「陳有財：中期擔保貸款2,200萬元」
  查貸款人陳有財係受雇於被告洪順發在洪順發住處擔任園藝
    工人，本件個人貸款之授信金額為2,200 萬元，觀之該案辦
    理不動產擔保放款調查報告及授信審核書上填載「陳有財現
    從事盆栽批發，個人85年度收入300 萬元，支出60萬元，餘
    絀240 萬元，職業盆栽批發」等語（見帳冊5 第155 頁），
    依前揭規定，自應提出85年度綜合所得稅結算申報書以供核
    對，惟遍查該貸款案件之授信書類憑證保管卷宗，並無陳有
    財之85年度綜合所得稅結算申報書，更無任何客觀上可供推
    估收支情形之資料。又據證人陳有財於調查局詢問時證稱：
    86年9 月23日之授信申請書是由土地銀行博愛分行承辦人員
    在我面前寫下，然後叫我簽名及蓋章，我記得土銀人員並沒
    有問過我的職業、收入及借款用途等狀況，當時我都是按照
    土地銀行博愛分行承辦人員指示，在很多已事先填好或空白
    的申請表格上簽名蓋章，我沒有填寫過個人資料表、借款用
    途及償還計劃，也沒有提供年度所得納稅證明單，我在86年
    間的職業是園藝工人，每月收入約3 萬元，年收入約40萬元
    ，再沒有其它收入，已連續多年未曾繳納所得稅等語（見偵
    4 卷第53頁），而其係受雇於被告洪順發，所為不利於洪順
    發之陳述，應可採信，足見本案徵信調查員即被告林裕三並
    未與陳有財洽談徵信，明知上開事項不實仍逕為登載甚為明
    確。
  又本件供擔保之不動產屏東縣里港鄉○○段359 地號土地及
    成功路一段第31之3 號建物，依前揭函示說明，土地之估價
    採比照使用性質及條件相同之鄰近土地買賣實例查估時，得
    以實地勘查蒐集估價資料，將查估經過及時價推定理由作成
    書面報告為據，然觀之被告林裕三在系爭土地之現場勘查書
    面報告上記載「詢問對當地類似土地買賣熟悉之地方人士，
    該地每坪約77萬至80萬元之間，本案土地以每坪77萬元，折
    合每平方公尺23萬2,925 元，扣除增值稅後查估，應屬合理
    」等語（見帳冊5 第157 頁），但究該詢價之鄰近土地所在
    位置為何，與系爭土地何種使用性質、條件相同或類似，均
    未說明，亦無任何蒐集之估價資料佐證，難認上開查估價格
    具有可信度。復參酌系爭土地之地價公務用謄本所載（見原
    審卷十第237 頁），86年系爭土地公告現值為每平方公尺11
    ,000元，92年系爭土地公告現值則為每平方公尺10,000元，
    前者約為後者之1.1 倍（11,000 /10,000），又前述被告等
    人查估86年系爭土地價格為每平方公尺23萬2,925 元，惟臺
    灣屏東地方法院於92年間委託陸德不動產鑑定顧問有限公司
    鑑定系爭土地價值，鑑定價值僅為每平方公尺15,125元，此
    有該鑑定書附卷可參（見原審卷五第279-1 至292 頁），亦
    即前者較諸後者竟高達15.4倍（232925 /15125 ），顯然查
    估價格與前述公告地價之變動比例情形差異過鉅，足見上開
    查估價格確有高估不實之情形。而該案之授信審查紀錄表、
    不動產擔保放款調查報告及授信審核書即根據前述之不實內
    容填載（見帳冊5 第155 至156 頁），認定系爭土地查估總
    價高達2,453 萬6,000 元（原審誤載為3,206 萬4,000 元）
    ，經授信審查小組成員被告蔡榮仁、黃財源、李金山簽名同
    意照案通過，由經理被告陳茂雄准予核貸，此亦可證明洪順
    發、李金山、林裕三等於前開調詢、偵訊時所為不利於被告
    陳茂雄、蔡榮仁、林裕三、黃財源及李金山等人之供述，應
    可採信。
  而本件貸款案件到期，該行於89年9 月26日起展期續貸予陳
    有財2,200 萬元，惟僅繳息至90年6 月26日止，轉催收金額
    2,200 萬元，系爭擔保土地經臺灣金聯公司評估僅以206 萬
    3,156 元之價格承受等情，此有土地銀行博愛分行94年6 月
    22日博放字第0940000235號函、臺灣金聯公司94年10月4 日
    台金土二字第942526號函在卷可參（見原審卷六第46至49、
    116 至121 、327 至329 頁），足見土地銀行確受有債權無
    法全額受償之損害。
  6.附表一編號6「張志清：中期擔保貸款2,500萬元」
  查貸款人張志清與被告洪順發之子洪瑞聰自幼即係鄰居及好
    友，本件個人貸款之授信金額為2,500 萬元，觀之該案辦理
    不動產擔保放款調查報告及授信審核書上填載「張志清現任
    振州營造公司主任，個人年度收入500 萬元，支出100 萬元
    ，餘絀400 萬元」等語（見帳冊6 第327 頁），依前揭規定
    ，自應與其年度綜合所得稅結算申報書核對，惟對照張志清
    85年度綜合所得稅稅額證明書記載查無核課資料（見帳冊6
    第372 頁），顯然與前述填載之收支情形差異甚大，亦無足
    以評估其合理性之資料。又據證人張志清於調查局詢問時證
    稱：86年11月28日貸款之授信申請書、個人資料表是洪順發
    在不詳姓名的土銀博愛分行貸款徵信人員陪同下，一字一句
    指導我寫出，然後要我簽名及蓋章，至於借款用途及償還計
    劃，我僅親自簽名蓋章及填寫申請金額，內容究係何人所填
    寫的，要問洪順發及土銀博愛分行人員才清楚，土銀博愛分
    行人員亦未詢問我職業、收入及借款用途等問題，86年間我
    係在振州營造公司工作，每月固定薪資為2 、3 萬餘元，全
    年收入約3 、40萬元，且不曾經營投資房地產等語（見偵3
    卷第193 至194 頁），其於偵訊時亦為相符之證述（見偵5
    卷第336 頁），而其與被告洪順發長期交好，所為不利於洪
    順發之陳述，應可採信，足見本案徵信調查員即被告林裕三
    並未與張志清洽談徵信，明知上開事項不實仍逕為登載甚為
    明確。
  本件供擔保之不動產高雄縣大樹鄉○○○段808 之1 、2 地
    號及其上建物高雄縣大樹鄉○○○路○段34之4 、5 、6 、
    7 號，依授信擔保品調查查估要點第11點第2 項規定，土地
    利用價值高，而公告現值顯著偏低，又無實際買賣資料等可
    供佐證時，得依估價年度公告現值酌予調整，於商業、住宅
    及工業用建地經營業單位實際勘查結果，認為該地區公共建
    設已完成，交通便利，且借款人確具償還能力者，其調整幅
    度最高為百分之60，可知依公告現值加成估價之要件之一，
    即借款人確具償還能力，觀之該案授信審查紀錄表記載「經
    實地查勘該地區公共設施已完成，交通便利，且借款人確具
    償還能力，土地以公告現值加6 成，扣除土地增值稅後查估
    ，合理適當，本案土地時價約3,600 萬元」等語（見帳冊6
    第332 頁），惟本件借款人張志清擔任貸款人頭，其年收入
    僅3 、40萬元，並無其他經營投資，而被告林裕三明知上情
    ，竟仍填載其具償還能力之不實事項，逕依系爭土地公告現
    值加成百分之60查估之，顯然確有高估價格而不實登載之情
    形。而該案之不動產擔保放款調查報告及授信審核書即根據
    前述之不實內容填載（見帳冊6 第327 頁），認定系爭土地
    查估總價高達3,193 萬8,000 元，經授信審查小組成員被告
    蔡榮仁、黃財源、李金山簽名同意照案通過，由經理被告陳
    茂雄准予核貸，此亦可證明洪順發、李金山、林裕三等於前
    開調詢、偵訊時所為不利於被告陳茂雄、蔡榮仁、林裕三、
    黃財源及李金山等人之供述，應可採信。
  而本件貸款案件到期，該行於90年6 月15日起展期續貸予張
    志清2,500 萬元，惟僅繳息至90年10月17日止，轉催收金額
    2,500 萬元，系爭擔保土地經臺灣金聯公司評估分別僅以高
    雄縣大樹鄉○○○段808 之1 及其上建物高雄縣大樹鄉○○
    ○路○段34之4 、5 號價格363 萬8,000 元，高雄縣大樹鄉
    ○○○段808 之2 地號及其上建物高雄縣大樹鄉○○○路○
    段34之6 、7 號價格363 萬6,000 元承受等情，此有辦理不
    動產擔保放款授信請核書、土地銀行博愛分行94年6 月22日
    博放字第0940000235號函、臺灣金聯公司94年10月4 日台金
    土二字第942526號函在卷可參（見原審卷六第46至49、116
    至121 、327 至329 頁，帳冊6 第189 頁），足見土地銀行
    確受有債權無法全額受償之損害。
  7.附表一編號7 「王劉怡伶：長期農業擔保貸款1 億1,970 萬
    元」
  查貸款人王劉怡伶因具自耕農身分，而為被告洪順發購買農
    地而受託登記之人頭，本件個人貸款之授信金額為1 億1,97
    0 萬元，觀之該案辦理不動產擔保放款調查報告及授信審核
    書上填載「王劉怡伶86年度個人收入1,700 萬元，支出150
    萬元，餘絀1550萬」等語（見帳冊7 第6 頁），依前揭規定
    ，自應提出86年度綜合所得稅結算申報書以供核對，惟遍查
    該貸款案件之授信書類憑證保管卷宗，並無王劉怡伶之86年
    度綜合所得稅結算申報書，僅有85年度綜合所得稅各類所得
    資料查詢，且其上所載85年度所得總額為2 萬9,233 元（見
    帳冊7 第48頁），顯然與前述填載之收支情形差異甚大，亦
    無足以評估其合理性之資料。復觀之王劉怡伶貸款案補充說
    明及徵信調查報告記載「王劉怡伶從事農業生產、養殖等事
    業，經營高經濟作物及盆栽盆景買賣，並投資房地產事業，
    其87年5 月7 日在本行開立活期存款帳戶帳號52335 號，於
    87年8 月20日存款餘額31,706,101元，推估其個人收入資料
    應屬合理」等語（見帳冊7 第11至13頁），惟據證人王劉怡
    伶於原審審理中證稱：我之前從事剪頭髮，沒有從事盆栽、
    養殖等工作，我有自耕農身分，洪順發要買農地，不能登記
    其名下，我只是出名並將身分證交給他讓他去買地，我有聽
    洪順發說要用我的名義去開戶，我不知道洪順發購得土地後
    有向銀行貸款，他沒有要求我到銀行辦理對保，也沒有土地
    銀行人員來詢問我關於貸款的事情，我於87年間沒有存款，
    買賣契約書、授信約定書、借據、個人資料表上王劉怡伶名
    字不是我簽名等語（見原審卷十第32至35頁），而其於調詢
    、偵訊時，亦為相符之陳述，而本案徵信調查員即被告林裕
    三於93年10月13日調詢時供稱：本案「個人收入補充說明書
    」似是徵信襄理黃財源筆跡，「土地使用及償還計劃」是我
    代筆，我記得是順應洪順發要求，表示王劉怡伶無法親自來
    本行，也不會填寫，我與黃財源就依據洪順發口述內容，代
    替王劉怡伶填。當時經理陳茂雄指示儘速辦理，所以我與黃
    財源代筆時，並未直接向王劉怡伶本人徵信調查，與黃財源
    也未實地訪價等語（見偵5 卷第224 頁），而王劉怡伶與林
    裕三2 人此部分陳述相符，應可採信，足見上開填載事項被
    告林裕三並未與王劉怡伶洽談徵信，即逕為不實之登載甚為
    明確。
  又本件供擔保之不動產高雄縣鳥松鄉○○段54、56之1 、56
    之3 地號土地，依前揭函示說明，土地依實際買賣價格查估
    者，應確實查證其付款紀錄後將其付款憑證提經該小組認定
    並列入紀錄，並應查考比較鄰近地區類似房地之實際成交價
    格或合理時價。而觀之王劉怡伶貸款案徵信調查報告記載「
    本案土地係借款人於87年7 月31日向地主謝漢章購買總價1
    億7,111 萬元，每坪19.3萬元，折合每平方公尺58,382元，
    經本行指派放款襄理李金山、徵信襄理黃財源及經辦林裕三
    赴現場實地查勘，並訪查鄰近類似土地行情每坪約19.3萬至
    20萬元間，查證其付款紀錄屬實」等語（見帳冊7 第12頁）
    ，並檢附洪順發所提出偽造之系爭土地買賣契約書（詳後述
    ），其上所載買賣總價金為1 億7,111 萬元（見帳冊7 第12
    6 頁）。復觀之王劉怡伶貸款案補充說明記載「本案擔保品
    鄰近如承買人周業裕所購買鳥松鄉○○段第339 、344 地號
    ，總價2 億5,020 萬元，折合每坪22.4萬元，本案每坪以19
    .3萬元之買賣查估，應屬合理」等語（見帳冊7 第11頁），
    並檢附價格不實之王春東與周業裕上開土地買賣契約書，其
    上所載買賣總價金為2 億5,020 萬元（見帳冊7 第25至29頁
    ）。
  惟除被告林裕三上開供承未實地訪價外，另據謝漢章之女即
    證人謝碧玲於調查局詢問時證稱：我父親謝漢章於87年7 月
    31日將名下高雄縣鳥松鄉○○段54、56之1 、56之3 號出售
    ，由洪順發利用王劉怡伶名義出面購買，登記在王劉怡伶名
    下，當時以市場價格開價，每坪9 萬元，面積約878 坪，總
    價約7,900 萬元，經洪順發討價還價，以每坪7 萬8,000 元
    左右成交，成交時並無種植農作物等土地附加價值，僅含農
    舍地上建物，總價約6,900 萬元，該提示之不動產買賣契約
    書交易總金額為1 億7,111 萬元，與實際交易金額不符，且
    合約契約書上之簽名亦非我父親謝漢章之親手筆跡，同時契
    約買賣繳款方式與實際繳款方式不同等語（見偵4 卷第247
    頁），其於偵訊時亦為相同之證述，並於偵查中提出系爭土
    地之真實買賣契約為憑，其上所載買賣總價金為6,915 萬6,
    000 元（見偵5 卷第253 至255 頁），而謝碧玲與本案並無
    利害關係，又提出上開買賣契約書一紙證明，其所證應可採
    信，可見系爭土地實際買賣價格為6,915 萬6,000 元，每坪
    約7.8 萬元，則被告林裕三、李金山、黃財源於上開徵信調
    查報告及補充說明所載系爭土地交易價格每坪19.3萬元，較
    實際成交價高出2.47倍之多（19.3/7.8）。又據證人王春東
    於調查局詢問時證稱：高雄縣鳥松鄉○○段339 、344 地號
    土地係我及兄弟王春成、王春益、王春蓮等人所共有，該兩
    筆土地於86年間出售於周業裕，價額1 坪約17萬5,000 元，
    總價格約1 億9,000 萬元，而非2 億5,020 萬元，付款方式
    是由買方扣除土地增值稅約6 、7 千萬元，由周業裕自高雄
    市銀行帳戶分多次匯入我於高雄縣鳥松鄉農會帳戶等語（見
    偵4 卷第239 頁），而王春東與本案不具利害關係，所證應
    可採信，可知高雄縣鳥松鄉○○段339 、344 地號土地實際
    買賣價格為1 億9,000 萬元，每坪約17.5萬元，亦與被告林
    裕三等人於上開補充說明所載該土地總價為2 億5,020 萬元
    、每坪22.4萬元相距甚多。據此，足見被告林裕三等人確未
    經實地勘查詢價，隨意參考引用交易價格不實之買賣契約書
    ，即逕為不實高估之記載。而該案之授信審查紀錄表、不動
    產擔保放款調查報告及授信審核書即根據前述之不實內容填
    載（見帳冊7 第6 至7 頁），認定系爭土地查估總價高達1
    億6,514 萬元，經授信審查小組成員被告蔡榮仁、黃財源、
    李金山簽名同意照案通過，由經理被告陳茂雄准予報請總行
    核示，經總行核准貸款在案，此亦可證明洪順發、李金山、
    林裕三等於前開調詢或偵訊時所為不利於被告陳茂雄、蔡榮
    仁、林裕三、黃財源及李金山等人之供述，應可採信。另證
    人陳秋東於原審審理時雖證稱：我於97年間在鳥松鄉擔任鄉
    長，謝漢章是鳥松的鄉親，我於85年間曾與謝漢章談過要買
    賣系爭土地的事情，因為鳥松鄉公所行政中心太小，所以想
    要購買系爭土地增建，我親自與謝漢章談過，一開始謝漢章
    開價每坪要賣15萬元，後來說如果要變更地目，就會拖延時
    間，每坪要賣18萬元，後來因為價格過高就沒有考慮而未成
    交。系爭土地那個地點係鳥松鄉最高的價格的農地，每坪有
    15萬元的價值，附近土地有成交每坪13萬元的等語（見原審
    95年10月24日審判筆錄，原審卷八第82-84 頁），然陳秋東
    此部分所證與上開本院認定不符，其又未能提出附近土地成
    交紀錄或其他證據以實其說，故認其所證不能採信，而不能
    為被告等人有利之認定。
  本件貸款案件僅繳息至90年6 月3 日止，轉催收金額1 億1,
    970 萬元，系爭擔保土地經台灣金聯公司評估僅以3687萬3,
    938 元之價格承受等情，此有土地銀行博愛分行94年6 月22
    日博放字第0940000235號函、臺灣金聯公司94年10月4 日台
    金土二字第942526號函在卷可參（見原審卷六第46至49、11
    6 至121 、327 至329 頁），足見土地銀行確受有債權無法
    全額受償之損害。
  8.附表一編號8 「名鼎廣告事業有限公司（負責人洪瑞聰、原
    名洪志輝）：一般中期擔保貸款5,000萬元」
  觀之本案洪志輝之個人信用調查報告表上填載「年收入900
    萬元、支出300 萬元、結餘600 萬元」等語（見帳冊8 第25
    頁），惟據證人洪瑞聰（原名洪志輝）於調查局詢問時證稱
    ：87年9 月3 日貸款案，當時我年收入約300 萬元，為了能
    方便取得貸款，而在個人資料表中填寫86年個人收入900 萬
    元。土銀博愛分行人員林裕三、黃財源在個人信用調查報告
    註記之收支及結餘內容不實在等語（見偵3 卷第18頁），而
    洪瑞聰為被告洪順發之子，所為不利洪順發之陳述，應可採
    信，足見本案徵信調查員即被告林裕三就洪瑞聰之個人信用
    並未確實進行徵信調查，即逕為上開不實之記載。且依前揭
    規定，企業授信作為財務分析依據之財務報表以經會計師財
    務簽證，或由借款申請人檢附加蓋稅捐機關印信之申報所得
    稅報表，或派員與其經稅捐機關驗印帳載資料核符者為準，
    惟參諸名鼎廣告事業有限公司之信用調查報告表之調查綜合
    意見欄，關於該公司之財務狀況及償債能力分析，竟僅記載
    「該公司剛成立，財務報表尚無分析之必要」等語（見帳冊
    8 第21頁），故均無任何會計師財務簽證報表或報稅資料，
    亦顯然未就該公司徵信調查，而未就該公司之償還能力作任
    何分析研判，上開填載內容均屬虛偽。
  又本件供擔保之不動產高雄縣鳥松鄉○○段1175地號土地，
    依前揭函示說明，土地之估價採比照使用性質及條件相同之
    鄰近土地買賣實例查估時，得以實地勘查蒐集估價資料，將
    查估經過及時價推定理由作成書面報告為據，然觀之本案徵
    信襄理及徵信調查員即被告黃財源、林裕三2 人，在系爭土
    地之現場勘查書面報告上記載「分別查詢鄰近類似土地行情
    每坪19.7萬至19.9萬元之間，本案土地以每坪19.7萬元，折
    合每平方公尺59,592元，扣除增值稅後查估，應屬合理」等
    語（見帳冊8 第22頁），但是，究該詢價之鄰近土地所在位
    置為何，與系爭土地何種使用性質、條件相同或類似，均未
    說明，亦無任何蒐集之估價資料佐證，難認上開查估價格具
    有可信度。又據證人鄭清王於調查局詢問時證稱：高雄縣鳥
    松鄉○○段1175號土地原係登記在我母親鄭黃招援名下，面
    積共550 坪，該筆土地於87年間出售予洪順發，1 坪約6.2
    萬元，總價格約3,410 萬元，土銀博愛分行人員林裕三、黃
    財源從未向我調查前述土地買賣情形、交易金額，及索取買
    賣契約書作為參考等語（見偵5 卷第219 頁），其於偵訊時
    亦為相符之證述（見偵5 卷第286 頁），而鄭清王於本案並
    無利害關係，所證應非不能採信，可見系爭土地實際買賣價
    格總價為3,410 萬元，每坪約6.2 萬元，而被告林裕三、黃
    財源2 人卻在上開現場勘查報告所載類似土地行情每坪約19
    .7萬至19.9萬元間，查估每坪19.7萬元，較每坪實際賣價高
    出3.17倍之多（19.7/6.2），其等顯然虛構系爭土地價格，
    逕為不實高估之記載。而該案之授信審查紀錄表、不動產擔
    保放款調查報告及授信審核書即根據前述不實之徵信內容填
    載（見帳冊8 第17至18頁），並認定系爭土地查估總價高達
    6,389 萬3,000 元，經授信審查小組成員被告蔡榮仁、黃財
    源、李金山簽名同意照案通過，由經理被告陳茂雄准予核貸
    ，此亦可證明洪順發、李金山、林裕三等於前開調詢或偵訊
    時所為不利於被告陳茂雄、蔡榮仁、林裕三、黃財源及李金
    山等人之供述，應可採信。
  本件貸款案件僅繳息至90年7 月30日止，轉催收金額5,000
    萬元，系爭擔保土地經臺灣金聯公司評估僅以700 萬元之價
    格承受等情，此有土地銀行博愛分行94年6 月22日博放字第
    0940000235號函、臺灣金聯公司94年10月4 日台金土二字第
    942526號函在卷可參（見原審卷六第46至49、116 至121 、
    327 至329 頁），足見土地銀行確受有債權無法全額受償之
    損害。
  9.附表一編號9 「昱基貿易有限公司（負責人洪志宏、原名洪
    瑞宏）：長期擔保貸款4,440 萬元」
  昱基公司負責人洪志宏係被告洪順發之子，觀之洪志宏之個
    人信用調查報告表填載「年收入230 萬元，支出180 萬元，
    結餘50萬元」等語（見帳冊10第65頁），但並無足供推估其
    收入之資料，則本案徵信調查員即被告林裕三就洪志宏之信
    用情形亦可能並未如實進行徵信調查，即逕為上開不實之記
    載。又查閱該貸款案件之授信書類憑證保管卷宗，關於昱基
    廣告事業有限公司之客戶資料表、登記證件、公司章程、股
    東名簿、董監事名冊等文件均付之闕如。又所檢附昱基貿易
    有限公司之財務分析表、資產負債表、損益計算表、盈餘分
    配表等，均僅於說明欄記載「依據會計師財簽編製」等語（
    見帳冊10第68至69頁），查無任何會計師財務簽證報表或報
    稅資料可供佐證，則應可認定被告林裕三並未就該公司徵信
    調查，而未就該公司之償還能力作任何分析研判，上開填載
    內容均屬虛偽。
  又本件供擔保之不動產高雄市○○區○○段371 地號土地，
    依前揭函示說明，土地之估價採比照使用性質及條件相同之
    鄰近土地買賣實例查估時，得以實地勘查蒐集估價資料，將
    查估經過及時價推定理由作成書面報告為據。然觀之本案徵
    信襄理、徵信調查員即被告黃財源、林裕三在系爭土地之現
    場勘查書面報告上記載「鄰近類似土地行情每坪約50萬，本
    案土地以每平方公尺14萬9,360 元，折合每坪49萬3,752 元
    ，扣除增值稅後查估，應屬合理」等語（見帳冊10第64頁）
    ，但究該詢價之鄰近土地所在位置為何，與系爭土地何種使
    用性質、條件相同或類似，均未說明，亦無任何蒐集之估價
    資料佐證，難認上開查估價格具有可信度。又據證人吳文隆
    於調查局詢問時證稱：我於88年1 月間將高雄市○○區○○
    段地號371 號土地賣給洪順發，洪順發再透過代書辦理土地
    分割為3 筆，分割後之地號分別為高雄市○○區○○段地號
    371 、371 之1 、371 之2 號，當時我以市場價格每坪30萬
    元開價，經洪順發與我討價還價後，以每坪23萬元成交，總
    價9,300 餘萬元等語（見偵4 卷第231 至232 頁），其於偵
    訊時亦為相符之證述，且又證稱：土地銀行的人後來並沒有
    來向我查過土地買賣價格等語（見偵5 卷第317 頁），而吳
    文隆與本案並無利害關係，所證應可採信，可見系爭土地於
    88年1 月之實際買賣價格每坪約23萬元，而被告林裕三、黃
    財源於88年2 月12日上開現場勘查報告所載類似土地行情每
    坪卻記載約50萬元，查估每坪49萬3,752 元，較同一時期之
    實際成交價高出2.14倍之多（49.3752/23），顯然虛構系爭
    土地價格，逕為不實高估之記載。而該案之授信審查紀錄表
    、不動產擔保放款調查報告及授信審核書即根據前述不實之
    徵信內容填載（見帳冊10第61、63頁），並認定系爭土地查
    估總價高達4939萬9,000 元，經授信審查小組成員被告蔡榮
    仁、黃財源、李金山簽名同意照案通過，由經理被告陳茂雄
    准予核貸，此亦可證明洪順發、李金山、林裕三等於前開調
    詢、偵訊時所為不利於被告陳茂雄、蔡榮仁、林裕三、黃財
    源及李金山等人之供述，應可採信。
  該行於88年5 月21日起展期續貸予昱基貿易有限公司4,440
    萬元，惟僅繳息至90年6 月10日止，轉催收金額4,440 萬元
    ，系爭擔保土地經台灣金聯公司評估僅以1,992 萬1, 443元
    承受等情，此有辦理不動產擔保放款授信請核書、土地銀行
    博愛分行94年6 月22日博放字第0940000235號函、臺灣金聯
    公司94年10月4 日台金土二字第942526號函在卷可參（見原
    審卷六第46至49、116 至121 、327 至32 9頁，帳冊10第62
    頁），足見土地銀行確受有債權無法全額受償之損害。
  10.附表一編號10「周民乾：一般中期擔保貸款1,820萬元」
  查貸款人周民乾係被告洪順發之子洪瑞聰之高中同學，並曾
    寄住在洪順發家中。本件個人貸款之授信金額為1,820 萬元
    ，觀之該案辦理不動產擔保放款調查報告及授信審核書上填
    載「周民乾現從事盆栽買賣及房地產投資87年度收入270 萬
    元，支出50萬元，餘絀220 萬元」等語（見帳冊9 第36頁）
    ，依前揭規定，自應提出87年度綜合所得稅結算申報書以供
    核對，惟遍查該貸款案件之授信書類憑證保管卷宗，未見周
    民乾87年度綜合所得稅結算申報書，亦無任何可供推估收支
    情形之資料。又據證人周民乾於調查局詢問時證稱：88年2
    月10日貸款之授信申請書、個人資料表是洪順發在不詳姓名
    的土銀博愛分行貸款徵信人員陪同下，一字一句指導我寫出
    ，然後要我簽名及蓋章，另有關收入項目則是我簽名及蓋章
    之後，再交由不詳姓名的土銀博愛分行貸款徵信人員填寫的
    ，至於借款用途及償還計畫，也是洪順發與在場不詳姓名的
    土地銀行博愛分行貸款徵信人員，一字一句指導我寫出，我
    記得在土銀簽名、蓋章及填寫表格時，土銀博愛分行貸款徵
    信人員，早已知道我曾據實以告職業是軍人，每個月收入約
    3 萬餘元，並沒有其它房地產投資收入等語（見偵3 卷第26
    7 至268 頁），其於偵訊時亦為相符之證述（見偵5 卷第33
    7 頁），而其既係被告洪順發之子高中同學，又曾寄住在洪
    順發家中，而與洪順發友好，則其所為不利於洪順發之陳述
    ，應可採信，足見本案徵信調查員即被告林裕三並未與周民
    乾洽談徵信，明知上開事項不實仍逕為登載甚為明確。
  又本件供擔保之不動產高雄市○○區○○段371 之1 地號土
    地，依前揭函示說明，土地之估價採比照使用性質及條件相
    同之鄰近土地買賣實例查估時，得以實地勘查蒐集估價資料
    ，將查估經過及時價推定理由作成書面報告為據，然觀之本
    案徵信襄理、徵信調查員即被告黃財源、林裕三在系爭土地
    之現場勘查書面報告上記載「鄰近類似土地行情每坪約42萬
    至50萬之間，本案土地以每平方公尺12萬8,179 元，折合每
    坪約42萬3,732 元，扣除增值稅後查估，應屬合理」等語（
    見帳冊9 第45頁），但究該詢價之鄰近土地所在位置為何，
    與系爭土地何種使用性質、條件相同或類似，均未說明，亦
    無任何蒐集之估價資料佐證，難認上開查估價格具有可信度
    。又證人吳文隆於88年1 月間將系爭土地以每坪約23萬元出
    售予洪順發乙節，業如前述，且可以採信，亦如前述，足見
    被告林裕三、黃財源於同一時期之上開現場勘查報告所載類
    似土地行情每坪約42至50萬元，查估每坪42萬3,732 元，較
    實際成交價高出1.84倍之多（42.3732/23），顯然虛構系爭
    土地價格，逕為不實高估之記載。而該案之授信審查紀錄表
    、不動產擔保放款調查報告及授信審核書即根據前述不實之
    徵信內容填載（見帳冊9 第36、44頁），並認定系爭土地查
    估總價高達2,028 萬7,000 元，授信審查小組成員被告蔡榮
    仁、黃財源、李金山簽名同意照案通過，由經理被告陳茂雄
    准予核貸，此亦可證明洪順發、李金山、林裕三等於前開調
    詢、偵訊時所為不利於被告陳茂雄、蔡榮仁、林裕三、黃財
    源及李金山等人之供述，應可採信。
  本件貸款案件僅繳息至90年6 月1 日止，轉催收金額1,820
    萬元，系爭擔保土地經臺灣金聯公司評估僅以740 萬6,894
    元之價格承受等情，此有土地銀行博愛分行94年6 月22日博
    放字第0940000235號函、臺灣金聯公司94年10月4 日台金土
    二字第942526號函在卷可參（見原審卷六第46至49、116 至
    121 、327 至329 頁），足見土地銀行確受有債權無法全額
    受償之損害。
  11.附表一編號11「允順廣告事業有限公司（負責人林碧珠）：
    長期擔保貸款4,500 萬元」
  貸款人允順公司負責人林碧珠係被告洪順發之妻，觀之林碧
    珠之個人信用調查報告表上填載「現與夫從事房地產投資，
    並從事園藝盆景，收入年度收入2,300 萬元、支出102 萬元
    、結餘1,280 萬元」等語（見帳冊15第90頁），惟據證人林
    碧珠於調查局證稱：我是一般的家庭主婦，並沒有與我丈夫
    洪順發共同經營房地產及其他投資事業，也沒有開設允順廣
    告事業有限公司，以我擔任允順廣告事業有限公司負責人名
    義向土地銀行申請貸款4,500 萬元之相關資料，係如何填寫
    及提出，均由洪順發及其熟識土銀人員自行處理，洪順發與
    土地銀行承辦人員要我在貸款申請書、借據等相關申請表格
    上簽名、用印，我就依照該土銀人員指示簽名、用印，土銀
    博愛分行承辦人員對保及找我簽名時，都沒問過我的職業、
    允順廣告事業有限公司營運狀況及投資情形等語（見偵4 卷
    第110 至111 頁），而林碧珠為洪順發之妻，所為對被告洪
    順發不利之陳述，應可採信，足見上開填載事項本案之徵信
    調查員即被告林裕三並未與林碧珠洽談徵信，即逕為不實之
    登載甚為明確。又所檢附允通廣告事業有限公司之資產負債
    表、損益計算表、盈餘分配表等，均僅於說明欄記載「依據
    會計師財簽編製、公司剛成立」等語（見帳冊15第23至24頁
    ），查無任何會計師財務簽證報表或報稅資料可供佐證，亦
    顯然未就該公司徵信調查，而未就該公司之償還能力作任何
    分析研判，上開填載內容均屬虛偽。
  又本件供擔保之不動產高雄市○○區○○段371 之2 地號土
    地，依前揭函示說明，土地之估價採比照使用性質及條件相
    同之鄰近土地買賣實例查估時，得以實地勘查蒐集估價資料
    ，將查估經過及時價推定理由作成書面報告為據，然觀之本
    案徵信襄理、徵信調查員即被告黃財源、林裕三在系爭土地
    之現場勘查書面報告上記載「鄰近類似土地行情每坪約50萬
    元，本案土地以每平方公尺14萬8,974 元，折合每坪約49萬
    2,476 元，扣除增值稅後查估，認屬合理」等語（見帳冊15
    第94頁），但究該詢價之鄰近土地所在位置為何，與系爭土
    地何種使用性質、條件相同或類似，均未說明，亦無任何蒐
    集之估價資料佐證，難認上開查估價格具有可信度。又證人
    吳文隆於88年1 月間將系爭土地以每坪約23萬元出售予洪順
    發乙節，業如前述，且可以採信，亦如前述，足見被告林裕
    三、黃財源於同一時期之上開現場勘查報告所載類似土地行
    情每坪約50萬元，查估每坪49萬2,476 元，較實際成交價高
    出2.14倍之多（49.2476/23），顯然虛構系爭土地價格，逕
    為不實高估之記載。而該案之授信審查紀錄表、不動產擔保
    放款調查報告及授信審核書即根據前述不實之徵信內容填載
    （見帳冊15第20、89頁），並認定系爭土地查估總價高達
    5,222 萬9,000 元，經授信審查小組成員被告蔡榮仁、黃財
    源、李金山簽名同意照案通過，由經理被告陳茂雄准予核貸
    ，此亦可證明洪順發、李金山、林裕三等於前開調詢、偵訊
    時所為不利於被告陳茂雄、蔡榮仁、林裕三、黃財源及李金
    山等人之供述，應可採信。
  該行於88年5 月21日起展期續貸予允順廣告事業有限公司4,
    500 萬元，惟僅繳息至90年6 月21日止，轉催收金額4,500
    萬元，系爭擔保土地經臺灣金聯公司評估僅以2,197 萬550
    元承受等情，此有辦理不動產擔保放款授信請核書、土地銀
    行博愛分行94年6 月22日博放字第0940000235號函、臺灣金
    聯公司94年10月4 日台金土二字第942526號函在卷可參（見
    原審卷六第46至49、116 至121 、327 至329 頁，帳冊15第
    26頁），足見土地銀行確受有債權無法全額受償之損害。
  12.附表一編號12「昱基廣告事業有限公司（負責人洪志宏、原
    名洪瑞宏）：中期擔保貸款3,700 萬元」
  貸款人昱基公司負責人洪志宏係被告洪順發之子，觀之洪志
    宏之個人信用調查報告表填載「年度收入230 萬元，支出16
    0 萬元，結餘70萬元」等語（見帳冊16第142 頁），並無足
    供推估其收入之資料，則本案徵信調查員即被告林裕三就洪
    志宏之信用情形是否如實進行徵信調查，即逕為上開不實之
    記載，不能無疑。又所檢附昱基廣告事業有限公司之財務分
    析表、資產負債表、損益計算表、盈餘分配表等，均僅於說
    明欄記載「依據會計師財簽編製」等語（見帳冊16第174 至
    175 頁），查無任何會計師財務簽證報表或報稅資料可供佐
    證，則應可認為被告林裕三未就該公司徵信調查，而未就該
    公司之償還能力作任何分析研判，上開填載內容均屬虛偽。
  而本件供擔保之不動產高雄縣鳥松鄉○○段18地號土地，依
    前揭函示說明，土地依實際買賣價格查估者，應確實查證其
    付款紀錄後將其付款憑證提經該小組認定並列入紀錄，並應
    查考比較鄰近地區類似房地之實際成交價格或合理時價，然
    觀之本案徵信襄理、徵信調查員即被告黃財源、林裕三在系
    爭土地之現場勘查書面報告上記載「經查訪鄰近類似土地，
    同段54地號與鳥松鄉公所緊臨，87年中成交價每坪19.3萬元
    ，類似土地行情每坪約10萬5,500 元至13萬元間，本案土地
    以每坪10萬5,500 元，折合每平方公尺31,913元，扣除增值
    稅後查估，應屬合理」等語（見帳冊16第145 頁），並檢附
    價格不實之黃信雄與洪順發系爭土地買賣契約書，其上所載
    買賣總價為5,330 萬元（見帳冊16第208 至209 頁），惟未
    確實查證付款紀錄，供授信審查小組認定。又據黃信雄之子
    即證人黃瑞文於調查局詢問時證稱：我父親黃信雄於88年4
    月7 日將名下高雄縣鳥松鄉○○段18號土地賣給洪順發，當
    時我父親以市場價格開價，每坪4 萬5,000 元，經洪順發與
    我父親討價還價後，以每坪4 萬元成交，總價2,023 萬元，
    該筆土地係素地，並無農作物及地上建物等語（見偵4 卷第
    193 頁），其於偵訊時亦為相符之證述，且證稱：土銀的人
    後來並沒有來向我們查過土地買賣價格等語（見偵5 卷第31
    6 頁），而黃瑞文與本案並無利害關係，所證應可採信，可
    見系爭土地實際買賣價格每坪約4 萬元，而被告林裕三、黃
    財源於同一時期之上開現場勘查報告所載類似土地行情每坪
    約10萬5,500 元至13萬元間，查估每坪10萬5,500 元，較同
    一時期之實際成交價高出2.63倍之多（10.55/4 ），足認被
    告林裕三、黃財源顯然未經實地勘查詢價，任意援用不實之
    契約書為參考依據，逕為不實高估之記載。而該案之授信審
    查紀錄表、不動產擔保放款調查報告及授信審核書即根據前
    述不實之徵信內容填載（見帳冊16第57、140 頁），並認定
    系爭土地查估總價高達5,310 萬3,000 元，經授信審查小組
    成員被告蔡榮仁、劉明仁、黃財源、李金山簽名同意照案通
    過，由經理被告陳茂雄准予核貸，此亦可證明洪順發、李金
    山、林裕三等於前開調詢、偵訊時所為不利於被告陳茂雄、
    蔡榮仁、劉明仁、林裕三、黃財源及李金山等人之供述，應
    可採信。
  本件貸款僅繳息至90年6 月21日止，轉催收金額3,700 萬元
    ，嗣經法院拍賣程序以860 萬6,800 元拍定，土地銀行僅獲
    清償債權860 萬6,800 元，尚不足3,401 萬8,878 元等情，
    此有系爭不動產之拍賣不動產筆錄、債權分配表在卷可參（
    見原審卷六第46至49、116 至121 頁，臺灣高雄地地方法院
    91年度執字第52538 號卷第102 、129 至130 頁），足見土
    地銀行確受有債權無法全額受償之損害。
  13.附表一編號13「允通廣告事業有限公司（負責人謝名智）：
    中期擔保貸款5,000 萬元」
  本案貸款人允通公司負責人謝名智係被告洪順發之子洪瑞宏
    高中同學，且受雇於洪順發在其住處擔任園藝工人，觀之謝
    名智之個人信用調查報告表上填載「現任借款公司負責人，
    從事廣告事業及房地產買賣仲介，年度收入300 萬元、支出
    250 萬元、結餘50萬元」等語（見帳冊11第58頁），惟據證
    人謝名智於調查局詢問時證稱：88年4 月9 日貸款之授信申
    請書、個人資料表是由洪順發在土地銀行博愛分行承辦人員
    陪同下逐字指導我寫出，然後叫我簽名及蓋章，至於營業暨
    償還計劃書及董事會議記錄，則是土地銀行博愛分行貸款承
    辦人員事先已填具好了，再要我簽名及蓋章，我記得土銀人
    員並沒有問過我的職業、收入及借款用途等狀況，事先為我
    填具的內容也不實在，當時我並沒有開設允通廣告事業有限
    公司，借款用途也不是為了承攬名新建設公司推案永康世家
    案，實際上我88年間受雇於洪順發擔任園藝工人，每個月收
    入約3 萬元，再沒有其它房地產投資等語（見偵3 卷第398
    至399 頁），其既係洪順之子的高中同學，又受僱於洪順發
    ，則所為不利於洪順發之陳述，應可採信，足見上開填載事
    項被告林裕三並未與謝名智洽談徵信，即逕為不實之登載甚
    為明確。又查閱該貸款案件之授信書類憑證保管卷宗，關於
    允通廣告事業有限公司資料表、登記證件、公司章程、股東
    名簿、董監事名冊等文件均付之闕如。且所檢附允通廣告事
    業有限公司之資產負債表、損益計算表、盈餘分配表等填載
    內容，均僅於說明欄記載「該公司於88年4 月1 日剛成立，
    報表尚無分析之必要」等語（見帳冊11第44至45頁），查無
    任何會計師財務簽證報表或報稅資料可供佐證，亦顯然未就
    該公司之償還能力作任何分析研判，上開填載內容均屬虛偽
    。
  又本件供擔保之不動產高雄縣鳥松鄉○○段1059地號土地及
    其上建物高雄縣鳥松鄉○○路101 號農舍，依前揭函示說明
    ，土地之估價採比照使用性質及條件相同之鄰近土地買賣實
    例查估時，得以實地勘查蒐集估價資料，將查估經過及時價
    推定理由作成書面報告為據，然觀之本案徵信襄理、徵信調
    查員即被告黃財源、林裕三在系爭土地之現場勘查書面報告
    上記載「經查訪鄰近類似土地，鳳松段54地號與鳥松鄉公所
    緊臨，87年中成交價每坪19.3萬元（卷內並未檢附該買賣契
    約書），本案土地當地人士稱約在16萬至18.5萬元間，本案
    土地以每坪16萬元，折合每平方公尺48,400元，扣除增值稅
    後查估，認屬合理」等語（見帳冊11第57頁）。惟被告洪順
    發於87年8 月1 日向謝漢章購買高雄縣鳥松鄉○○段54、56
    之1 、56之3 號土地，成交價格每坪約7.8 萬元乙節，業據
    證人謝碧玲證述如前，而且可以採信，則可知鳳松段54地號
    土地同一時期之實際成交價每坪約7.8 萬元，而被告林裕三
    、黃財源卻在上開現場勘查報告所載該土地成交價格每坪19
    .3萬元，已有不實登載之情事。又據證人鄭城印於調查局詢
    問時證稱：87年3 、4 月間，我將配偶鄭張美玉名下高雄縣
    鳥松鄉○○段1059號土地出售予洪順發，移轉登記給王劉怡
    伶，當時市價每坪6 至7 萬元不等，我則以每坪5 萬8,000
    餘元出售予洪順發，共得價款3,250 萬元等語（見偵4 卷第
    236 頁），其於偵訊時亦為相符之證述，且證稱：土銀的人
    並沒有來向我查詢過土地買賣價格等語（見偵5 卷第316 頁
    ），而其與本案並無利害關係，所證應可採信，可見系爭土
    地於87年3 、4 月間之實際買賣價格每坪約5.8 萬元，被告
    林裕三、黃財源於88年4 月14日上開現場勘查報告所載本案
    土地行情約16萬至18.5萬元，查估每坪16萬元，相隔一年則
    所載之實際成交價竟較原成交價高出2.75倍之多（16/5.8）
    ，顯然未經實地勘查詢價，即逕為不實高估之記載。而該案
    之授信審查紀錄表、不動產擔保放款調查報告及授信審核書
    即根據前述不實之徵信內容填載（見帳冊11第40、56頁），
    認定系爭土地查估總價高達6,238 萬1,000 元，經授信審查
    小組成員被告蔡榮仁、劉明仁、黃財源、李金山簽名同意照
    案通過，由經理被告陳茂雄准予核貸，此亦可證明洪順發、
    李金山、林裕三等於前開調詢、偵訊時所為不利於被告陳茂
    雄、蔡榮仁、劉明仁、林裕三、黃財源及李金山等人之供述
    ，應可採信。。
  本件貸款僅繳息至90年6 月24日止，轉催收金額5,000 萬元
    ，系爭擔保土地經臺灣金聯公司評估僅以2,044 萬1,000 元
    承受等情，此有金融保險機構放款損失案件轉列呆帳報請審
    核表、土地銀行博愛分行94年6 月22日博放字第0940000235
    號函（見原審卷六第46至49、116 至121 頁，帳冊11第8 至
    11頁），足見土地銀行確受有債權無法全額受償之損害。
  14.附表一編號14「張志河：中期擔保貸款2,270萬元」
  本案貸款人張志河與被告洪順發之子自幼為鄰居，張志河並
    經洪順發介紹而到洪順發友人公司任職，查本件個人貸款之
    授信金額為2,270 萬元，觀之該案辦理不動產擔保放款調查
    報告及授信審核書上填載「張志河現任振州營造股份有限公
    司工地主任兼房地產投資及廣告、園藝事業，87年度收入51
    0 萬元，支出310 萬元，餘絀200 萬元」等語（見帳冊12第
    34頁），依前揭規定，自應提出87年度綜合所得稅結算申報
    書以供核對，惟僅檢附86年度綜合所得稅結算申報書（見帳
    冊12第81頁），且其上所載張志河86年度未辦理所得稅申報
    ，與前述填載之收支情形差異甚大，亦無足以評估其合理性
    之資料。又據證人張志河於調查局詢問時證稱：88年5 月21
    日貸款之辦理不動產擔保交款調查報告及授信審核書之87年
    度收支情形欄、職業欄記載內容均不實在，土地銀行博愛分
    行承辦人員從未曾親自向我徵信前述資料，且我未曾告訴土
    地銀行博愛分行承辦人員本人相關基資，至於該表上所載資
    料係如何而來，要問土銀博愛分行承辦人員才清楚，87年間
    我在振州營造股份有限公司服務，年收入僅27餘萬元，年支
    出約24餘萬元，餘絀約3 萬元，本人未曾從事廣告業及房地
    產投資等語（見偵2 卷第300 頁），而依其與洪順發間之上
    開關係，其應無故為誣陷洪順發之虞，則其所為不利於洪順
    發之陳述，應可採信，足見上開填載事項本案徵信調查員即
    被告林裕三並未與張志河洽談徵信，即逕為不實之登載甚為
    明確。
  本件供擔保之不動產高雄縣鳥松鄉○○○段1157地號土地，
    依前揭函示說明，土地之估價採比照使用性質及條件相同之
    鄰近土地買賣實例查估時，得以實地勘查蒐集估價資料，將
    查估經過及時價推定理由作成書面報告為據，然觀之本案徵
    信襄理及徵信調查員即被告黃財源、林裕三在系爭土地之現
    場勘查書面報告上記載「經查詢鄰近類似土地行情，並參酌
    謝泰源與陳國陽之鳥松鄉○○段1351號土地每坪成交價6 萬
    1,200 元（該買賣契約書在附表一編號15案件卷內有附，見
    帳冊13第27頁），本案土地以每坪6 萬元，折合每平方公尺
    1 萬8,150 元，扣除增值稅後查估，認屬合理」等語（見帳
    冊12第38頁）。而被告林裕三於93年10月13日及同年月20日
    調詢時均已坦承確有高估系爭土地價值之情（見偵5 卷第22
    1-225 頁、368-370 頁），且據證人黃憲宗於調查局詢問時
    證稱：88年5 月15日我將名下高雄縣鳥松鄉○○○段1157號
    及同地段1158號等兩筆土地賣給洪順發，當時我以市場價格
    開價3,000 萬元，每坪2 萬5,800 元左右，經洪順發與我討
    價還價後，最後以每坪2 萬2,000 餘元成交，總價是2,600
    萬元，分別為1,260 餘萬元、1,330 餘萬元成交，該筆土地
    係素地，並無農作物及地上建物等語（見偵1 卷第25頁），
    其於偵訊時亦為相符之證述，且證稱：土銀人員沒有向我查
    詢過土地價格等語（見偵5 卷第286 頁），而其與本案並無
    利害關係，所證應可採信，可見系爭土地於88年5 月之實際
    買賣價格每坪約2.2 萬元，而被告林裕三、黃財源於同一時
    期之上開現場勘查報告所載類似土地行情每坪約6.12萬元，
    查估每坪6 萬元，較同一時期實際成交價高出2.72倍之多（
    6/2.2 ），顯然未經實地勘查詢價，即逕為不實高估之記載
    。而該案之授信審查紀錄表、不動產擔保放款調查報告及授
    信審核書即根據前述不實之徵信內容填載（見帳冊12第34至
    35頁），認定系爭土地查估總價高達2,529 萬元，授信審查
    小組成員被告劉明仁、黃財源、李金山簽名同意照案通過，
    由經理被告陳茂雄准予核貸，此亦可證明洪順發、李金山、
    林裕三等於前開調詢、偵訊時所為不利於被告陳茂雄、劉明
    仁、林裕三、黃財源及李金山等人之供述，應可採信。至於
    上開現場勘查書面報告上記載經查詢鄰近類似土地鳥松鄉○
    ○段1351號土地行情部分，該土地買受人謝泰源雖證稱：該
    買賣契書上所載每坪單價6.12萬元，總價54,428,220元，買
    賣金額均無不實之處。我買後一年有以此土地向土地銀行辦
    理貸款云云（見原審院卷十第27-31 頁，偵5 卷第248- 249
    頁），惟出賣人陳國揚於調詢及偵訊時均證稱：該土地我於
    86年5 月賣給謝金印，登記在其子謝泰源名下，我與謝泰源
    以每坪36,500元，總價3,246 萬元成交，所附的每坪61,200
     元 ，總價54,428,220元的契約書並不實在，該買賣契書上
    簽名也非我的筆跡等語（見偵4 卷第312-313 頁、偵5 卷第
    248-249 頁），而陳國揚與本案並無利害關係，所證又與黃
    憲宗所證較相符，而應可採信，至於謝泰源既亦以該土地向
    土地銀行貸款，則與本案有利害關係，所為與黃憲宗不符之
    證述，則不能採信，而不能為被告等人有利之認定。
  本件貸款案件僅繳息至90年6 月10日止，轉催收金額2,270
    萬元，系爭擔保土地經臺灣金聯公司評估僅以563 萬5,575
    元之價格承受等情，此有土地銀行博愛分行94年6 月22日博
    放字第0940000235號函、台灣金聯公司94年10月4 日台金土
    二字第942526號函在卷可參（見原審卷六第46至49、116 至
    121 、327 至329 頁），足見土地銀行確受有債權無法全額
    受償之損害。
  15.附表一編號15「黃裕斌：中期擔保貸款2,400萬元」
  本件貸款人黃裕斌與洪順發之子洪瑞聰係高中同學，其並受
    僱於洪順發在洪順發住處照顧園藝盆栽。查本件個人貸款之
    授信金額為2,400 萬元，觀之該案辦理不動產擔保放款調查
    報告及授信審核書上填載「黃裕斌現任名鼎廣告公司專員，
    並從事房地產投資，個人87年度收入1,330 萬元，支出350
    萬元，餘絀980 萬元」等語（見帳冊13第46頁），依前揭規
    定，自應提出87年度綜合所得稅結算申報書以供核對，惟僅
    檢附86年度綜合所得稅結算申報書（見帳冊13第68頁），且
    其上所載黃裕斌86年度未辦理所得稅申報，與前述填載之收
    支情形差異甚大，亦無足以評估其合理性之資料。又據證人
    黃裕斌於調查局詢問時證稱：88年5 月13日貸款之授信申請
    書、個人資料表是由土地銀行博愛分行承辦人員在我面前寫
    出，然後叫我簽名及蓋章，至於借款用途及償還計劃，也是
    土地銀行博愛分行貸款承辦人員當著我的面前填寫好了，再
    要我簽名及蓋章，我記得土銀人員並沒有問過我的職業、收
    入及借款用途等狀況，事先為我填寫的內容也不實在，當時
    我並沒有在名鼎廣告公司任職，借款用途也不是為了經營投
    資廣告、房地產業，實際上我受雇於洪順發在渠住處擔任園
    藝工人，每個月收入約3 萬元，年收入只有40萬元，沒有其
    它房地產投資，根本沒有繳過綜所稅等語（見偵3 卷第357
    至358 頁），其於偵訊時亦為相同之證述（見偵5 卷第250
    頁），而依其與洪順發間之上開關係，其應無故為誣陷洪順
    發之虞，則其所為不利於洪順發之陳述，應可採信。足見上
    開填載事項被告林裕三並未與黃裕斌洽談徵信，即逕為不實
    之登載甚為明確。
  又本件供擔保之不動產高雄縣鳥松鄉○○○段1158地號土地
    ，依前揭函示說明，土地之估價採比照使用性質及條件相同
    之鄰近土地買賣實例查估時，得以實地勘查蒐集估價資料，
    將查估經過及時價推定理由作成書面報告為據，然觀之被告
    黃財源、林裕三於系爭土地之現場勘查書面報告上記載「經
    查詢鄰近類似土地行情，並參酌謝泰源與陳國陽之鳥松鄉○
    ○段1351號土地每坪成交價6 萬1200元，本案土地以每坪6
    萬元，折合每平方公尺1 萬8150元，扣除增值稅後查估，認
    屬合理」等語（見帳冊13第66頁），並檢附陳國陽與謝泰源
    鳥松鄉○○段1351號土地買賣契約書（見帳冊13第27至29頁
    ）。而被告林裕三於93年10月13日及同年月20日調詢時均已
    坦承確有高估系爭土地價值之情（見偵5 卷第221-225 頁、
    368-370 頁），且黃憲宗於88年5 月間將系爭土地以每坪約
    2.2 萬元出售予洪順發乙節，且其所述與鄰近土地出賣人陳
    國揚相符，而均可以採信，業如前述，另謝泰源所述，則不
    能採信，亦如前述，足見被告林裕三、黃財源於上開現場勘
    查報告所載類似土地行情每坪約6.12萬元，查估每坪6 萬元
    ，較實際成交價高出2.72倍之多（6/2.2 ），顯然未經實地
    勘查詢價，即逕為不實高估之記載。而該案之授信審查紀錄
    表、不動產擔保放款調查報告及授信審核書即根據前述不實
    之徵信內容填載（見帳冊13第45至46頁），認定系爭土地查
    估總價高達2,529 萬元，授信審查小組成員被告劉明仁、黃
    財源、李金山簽名同意照案通過，由經理被告陳茂雄准予核
    貸，此亦可證明洪順發、李金山、林裕三等於前開調詢、偵
    訊時所為不利於被告陳茂雄、劉明仁、林裕三、黃財源及李
    金山等人之供述，應可採信。
  本件貸款案件僅繳息至90年6 月10日止，轉催收金額2,400
    萬元，系爭擔保土地經臺灣金聯公司評估僅以596 萬5,300
    元之價格承受等情，此有土地銀行博愛分行94年6 月22日博
    放字第0940000235號函、臺灣金聯公司94年10月4 日台金土
    二字第942526號函在卷可參（見原審卷六第46至49、116 至
    121 、327 至329 頁），足見土地銀行確受有債權無法全額
    受償之損害。
  16.附表一編號16「洪志宏：一般中期擔保貸款1,520萬元」
  洪志宏係洪順發之子，本件個人貸款之授信金額為1,520 萬
    元，觀之該案辦理不動產擔保放款調查報告及授信審核書上
    填載「洪志宏個人87年度收入230 萬元，支出180 萬元，餘
    絀50萬元」等語（見帳冊14第32頁），依前揭規定，自應提
    出87年度綜合所得稅結算申報書以供核對，惟僅檢附86年度
    綜合所得稅結算申報書，且其上所載洪志宏86年度未辦理所
    得稅申報（見帳冊14第37頁），與前述填載之收支情形差異
    甚大，亦無任何可供推估收支合理性之資料，則本案徵信調
    查員即被告林裕三就洪志宏之信用情形亦可能並未如實進行
    徵信調查，即逕為上開不實之記載。
  又本件供擔保之不動產高雄縣鳥松鄉○○段1423地號土地，
    ，依前揭函示說明，土地之估價採比照使用性質及條件相同
    之鄰近土地買賣實例查估時，得以實地勘查蒐集估價資料，
    將查估經過及時價推定理由作成書面報告為據，然觀之被告
    黃財源、林裕三於系爭土地之現場勘查書面報告上記載「經
    查詢鄰近類似土地行情，並依據謝泰源與陳國陽之鳥松鄉○
    ○段1351號土地每坪成交價6 萬1,200元，本案土地以每坪6
    萬元，折合每平方公尺1 萬8,150 元，扣除增值稅後查估，
    認屬合理」等語（見帳冊14第31頁），並檢附陳國陽與謝泰
    源鳥松鄉○○段1351號土地買賣契約書（見帳冊14第52至54
    頁）。惟據證人吳順發於調查局詢問時證稱：88年5 月16日
    我將名下高雄縣烏松鄉○○○段1423號土地出售給洪順發，
    總金額為938 萬2,500 元，土地面積近約370 餘坪，以此換
    算，每坪價格約2 萬4,000 餘元，出售時該土地上並無建物
    或農作物等，係為1 塊素地，當時該土地附近之農地交易價
    格每坪約2 至3 萬元等語（見偵1 卷第28頁），其於偵訊時
    亦為相符之證述（見偵5 卷第286 頁），而其與本案並無利
    害關係，所證應可採信，可見系爭土地實際買賣價格每坪約
    2.4 萬元，另吳順發所證又與鄰近土地出賣人陳國揚較相符
    ，應均可以採信，業如前述，另鄰近土地買受人謝泰源所述
    ，則不能採信，亦如前述，足認被告林裕三、黃財源於上開
    現場勘查報告所載類似土地行情每坪約6.12萬元，查估每坪
    6 萬元，較實際成交價高出2.5 倍之多（6/2.4 ），顯然未
    經實地勘查詢價，即逕為不實高估之記載。而該案之授信審
    查紀錄表、不動產擔保放款調查報告及授信審核書即根據前
    述不實之徵信內容填載（見帳冊14第30、32頁），並認定系
    爭土地查估總價高達1,698 萬2,000 元，經授信審查小組成
    員被告劉明仁、黃財源、李金山簽名同意照案通過，由經理
    被告陳茂雄准予核貸，此亦可證明洪順發、李金山、林裕三
    等於前開調詢、偵訊時所為不利於被告陳茂雄、劉明仁、林
    裕三、黃財源及李金山等人之供述，應可採信。
  本件貸款案件僅繳息至90年6 月4 日止，轉催收金額1,520
    萬元，嗣經法院拍賣程序以451 萬2,000 元拍定，土地銀行
    僅獲清償債權421 萬4,723 元，尚不足1371萬7623元等情，
    此有系爭不動產之聲請公告應買狀、債權分配表在卷可參（
    見原審卷六第46至49、116 至121 頁，臺灣高雄地方法院92
    年度執字第1108號卷第111 至113 、163 至166 頁），足見
    土地銀行確受有債權無法全額受償之損害。
  17.附表一編號17「黃志清：中期農業擔保貸款2,270萬元」
  黃志清係洪順發之子洪瑞聰之高中學弟，經由洪瑞聰介紹而
    認識洪順發，查本件個人貸款之授信金額為2,270 萬元，觀
    之該案辦理不動產擔保放款調查報告及授信審核書上填載「
    黃志清從事農業及農產品批發零售業個人年度收入750 萬元
    ，支出250 萬元，餘絀500 萬元」等語（見帳冊17第28頁）
    ，依前揭規定，自應與其年度綜合所得稅結算申報書核對，
    惟對照黃志清86年度綜合所得稅結算申報書（見帳冊17第34
    頁），其上所載86年度所得總額為19萬7,260 元，顯然與前
    述填載之收支情形差異甚大，亦無足以評估其合理性之資料
    。又據證人黃志清於調詢時證稱：88年7 月間洪瑞聰通知我
    到其住處，並表示其父洪順發有事拜託我幫忙，洪順發告訴
    我他需要資金週轉，要我向銀行貸款2 千餘萬元。於88年7
    月20日洪順發通知我前來土地銀行博愛分行辦理擔保貸款2,
    300 萬元之手續，由姓名不詳之行員交給我已填好內容之授
    信申請書，洪順發指示我在該份授信申請書上簽名蓋章，個
    人資料表係洪順發及姓名不詳之行員，指導我填寫及簽名蓋
    章，當時我係永盛青果行負責人，並與洪瑞聰等3 人共同在
    漢神百貨公司經營章魚燒生意，每人平均每月收入約10萬元
    左右，個人年收入約120 萬元左右，而非個人資料表填寫75
    0 萬元，但是該收入金額非我所填寫，個人收入補充說明暨
    借款用途及償還計畫資料，係姓名不詳之行員交給我，由洪
    順發指示我簽名蓋章，但有關內容究係如何製作我不清楚，
    土銀博愛分行並未前來向我作個人信用調查等語（見偵4 卷
    第196 至197 頁），依其與洪順發及其子間之關係，所為不
    利於洪順發之證詞應可採信，足見上開填載事項被告林裕三
    並未與黃志清洽談徵信，即逕為不實之登載。
  又本件供擔保之不動產高雄縣鳥松鄉○○○段1233地號土地
    ，依前揭函示說明，土地之估價採比照使用性質及條件相同
    之鄰近土地買賣實例查估時，得以實地勘查蒐集估價資料，
    將查估經過及時價推定理由作成書面報告為據，然觀之被告
    黃財源、林裕三於系爭土地之現場勘查書面報告上記載「經
    查證鄰近類似土地鳳松段54地號成交價每坪19.3萬元，本案
    土地每坪時價約在7 萬至8 萬之間，本案土地以每坪7 萬元
    ，折合每平方公尺2 萬1,175 元，扣除增值稅後查估，認屬
    合理」等語（見帳冊17第27頁），並檢附洪順發所提供偽造
    之王劉怡伶與謝漢章高雄縣鳥松鄉○○段54地號土地買賣契
    約書（見帳冊17第56至57頁），其上所載總價為1 億7,111
    萬元（見帳冊7 第126 頁），及不實之王春東與周業裕高雄
    縣鳥松鄉○○段339 、244 地號土地買賣契約書（見帳冊17
    第59至62頁），其上所載總價為2 億5,020 萬元。惟洪順發
    向謝漢章購買高雄縣鳥松鄉○○段54、56之1 、56之3 號土
    地，成交價格每坪約7.8 萬元乙節，業經認定如前（詳見附
    表一編號7 部分之理由說明），該土地實際成交價每坪約7.
    8 萬元，被告林裕三、黃財源上開現場勘查報告所載鳳松段
    54地號土地成交價格每坪19.3萬元，較該土地實際賣價高出
    2.47倍之多（19.3/7.8）；又王春東等人出售予周業裕高雄
    縣鳥松鄉○○段339 、344 地號土地交易價格為1 億9,000
    萬元乙節，亦經認定如前（詳見附表一編號7 部分之理由說
    明），亦與上開契約所載總價為2 億5,020 萬元差異甚大。
    被告林裕三、黃財源顯然未經實地勘查詢價，隨意援用不實
    之買賣契約書為據，逕為不實高估之記載。而該案之授信審
    查紀錄表、不動產擔保放款調查報告及授信審核書即根據前
    述不實之徵信內容填載（見帳冊17第26至28頁），認定系爭
    土地查估總價高達1,698 萬2,000 元，授信審查小組成員被
    告劉明仁、黃財源、李金山簽名同意照案通過，由經理被告
    陳茂雄准予核貸，此亦可證明洪順發、李金山、林裕三等於
    前開調詢、偵訊時所為不利於被告陳茂雄、劉明仁、林裕三
    、黃財源及李金山等人之供述，應可採信。
  本件貸款案件僅繳息至90年6 月10日止，轉催收金額2,270
    萬元，系爭擔保土地嗣經法院拍賣程序以562 萬元拍定，土
    地銀行僅獲清償債權562 萬元，尚不足2,040 萬5,888 元等
    情，此有系爭不動產之拍賣不動產筆錄、債權分配表在卷可
    參（見原審卷六第46至49、116 至121 頁，臺灣高雄地方法
    院91年度執字第21200 號卷第124 、157 至158 頁），足見
    土地銀行確受有債權無法全額受償之損害。
  18.附表一編號18「陳建良：中期擔保貸款2,800萬元」
  貸款人陳建良係洪順發之子洪志宏的兒時玩伴，因而與洪順
    發相識。查本件個人貸款之授信金額為2,800 萬元，觀之該
    案辦理不動產擔保放款調查報告及授信審核書上填載「陳建
    良現任名鼎廣告公司業務經理，並從事房地產投資87年度收
    入320 萬元，支出30萬元，餘絀290 萬元」等語（見帳冊18
    第54頁），依前揭規定，自應提出87年度綜合所得稅結算申
    報書以供核對，惟僅檢附86年度綜合所得稅結算申報書（見
    帳冊18第79頁），且其上並無陳建良於86年度之報稅資料，
    顯然與前述填載之收支情形差異甚大而有可疑。又據證人陳
    建良於調詢時陳稱：88年8 、9 月間洪志宏向我表示渠父親
    洪順發因資金不足，希望借用我名義向銀行貸款。我答應後
    ，洪順發即電話通知我前往土地銀行博愛分行與其會合。於
    88年9 月4 日貸款之授信申請書、個人資料表係洪順發在不
    詳姓名的土地銀行博愛分行貸款徵信人員陪同下，指示我簽
    名蓋章的，其中經營事業、87年度個人收入等已經填好，然
    後要我簽名及蓋章，至於借款用途及償還計劃，也是洪順發
    在不詳姓名的徵信人員陪同下，一字一句指導我寫出主要貸
    款係因經營投資房地產，88年9 月間我剛自軍中退伍，正在
    待業中，並未投資房地產及從事廣告行業，也沒有收入，以
    上該資料所填內容並不實在，當時土地銀行博愛分行人員均
    未詢問我職業、收入及借款用途等問題等語（見偵4 卷第96
    頁），而依其與洪順發間之關係，所為不利於洪順發之陳述
    ，應可採信。可見上開填載事項被告林裕三並未與陳建良洽
    談徵信，即逕為不實之登載。
  又本件供擔保之不動產高雄縣鳥松鄉○○段1237地號土地，
    ，依前揭函示說明，土地依實際買賣價格查估者，應確實查
    證其付款紀錄後將其付款憑證提經該小組認定並列入紀錄，
    並應查考比較鄰近地區類似房地之實際成交價格或合理時價
    ，然觀之被告黃財源、林裕三於系爭土地之現場勘查書面報
    告上記載「經實地勘查，鄰近類似土地鳳松段18地號成交價
    每坪10萬5,888 元，本案土地成交價每坪時價約9 萬元，經
    比較實地及訪問附近農民，本案土地以每坪8.5 萬元，折合
    每平方公尺2 萬5,712 元，扣除增值稅後查估，認屬合理」
    等語（見帳冊18第59頁），並檢附價格不實之林光明與洪順
    發之系爭土地買賣契約書，其上所載總價為5,012 萬元（見
    帳冊18第35至37頁），及價格不實之黃信雄與洪順發之高雄
    縣鳥松鄉○○段第18地號土地買賣契約書，其上所載總價為
    5,330 萬元（見帳冊18第38至39頁），惟均未確實查證付款
    紀錄，供授信審查小組認定。又據證人林光明於調詢時陳稱
    ：88年9 月18日我將名下高雄縣鳥松鄉○○段1237號土地賣
    給予洪順發，當時我以市場價格開價，每坪3 萬元，總價約
    1,600 萬元，經洪順發與我討價還價後，以每坪2 萬5,000
    元成交，總價1,362 萬餘元，該筆土地係素地，並無農作物
    及地上建物等語（見偵5 卷第350 頁），其於偵訊時亦為相
    符之證詞（見偵5 卷第286 頁），其與本案並無利害關係，
    其所證當可採信，可見系爭土地實際買賣價格每坪約2.5 萬
    元，被告林裕三、黃財源於上開現場勘查報告所載系爭土地
    時價每坪約9 萬元，查估每坪8.5 萬元，較實際成交價高出
    3.4 倍之多（8.5/2.5 ）。又黃信雄與洪順發高雄縣鳥松鄉
    ○○段第18地號土地成交價格為2,023 萬元，每坪4 萬元乙
    節，業經認定如前（詳見附表一編號12之理由說明），亦與
    上開現場勘查報告及契約所載總價為5,330 萬元、每坪10萬
    5,888 元差異甚大。被告林裕三、黃財源顯然未經實地勘查
    詢價，隨意援用不實之買賣契約書為據，逕為不實高估之記
    載。而該案之授信審查紀錄表、不動產擔保放款調查報告及
    授信審核書即根據前述不實之徵信內容填載（見帳冊18第54
    、58頁），認定系爭土地查估總價高達3,119 萬5,000 元，
    授信審查小組成員被告劉明仁、黃財源、李金山簽名同意照
    案通過，由經理被告陳茂雄准予核貸，此亦可證明洪順發、
    李金山、林裕三等於前開調詢、偵訊時所為不利於被告陳茂
    雄、劉明仁、林裕三、黃財源及李金山等人之供述，應可採
    信。
  本件貸款案件僅繳息至90年6 月18日止，轉催收金額1,520
    萬元，系爭擔保土地嗣經法院拍賣程序以671 萬8,000 元拍
    定，土地銀行僅獲清償債權671 萬8,000元，尚不足2,593萬
    214 元等情，此有系爭不動產之拍賣不動產筆錄、債權分配
    表在卷可參（見原審卷六第46至49、116 至121 頁，臺灣高
    雄地方法院91年度執字第34808 號卷第125 、152 至153 頁
    ），足見土地銀行確受有債權無法全額受償之損害。
  19.附表一編號19「洪俊良：中期擔保貸款1,990萬元」
  貸款人洪俊良係洪順之子洪志宏高中同學，因與洪志宏交好
    進而認識洪順發。查本件個人貸款之授信金額為1,990 萬元
    ，觀之該案辦理不動產擔保放款調查報告及授信審核書上填
    載「洪俊良現任昱基廣告事業公司業務經理，並投資房地產
    ，87年度收入290 萬元，支出40萬元，餘絀250 萬元」等語
    （見帳冊19第55頁），依前揭規定，自應提出87年度綜合所
    得稅結算申報書以供核對，惟對照洪俊良87年度綜合所得稅
    各類所得資料查詢，其上所載87年度所得總額為17.4萬元（
    見帳冊19第67頁），顯然與前述填載之收支情形差異甚大而
    有可疑。又據證人洪俊良於調詢時陳稱：88年8 、9 月間洪
    志宏向我表示其父洪順發從事土地買賣生意，因資金不足，
    希望借用我名義向銀行辦理貸款，我答應而於數日後洪志宏
    帶我前往土地銀行博愛分行辦理。88年9 月15日貸款之授信
    申請書、個人資料表由土地銀行博愛分行人員一字一句指導
    我寫出，然後叫我簽名及蓋章，至於借款用途及償還計劃則
    是貸款承辦人員事先已填具好了，再要我簽名及蓋章，事實
    上，土地銀行人員從頭到尾都沒有問過我的職業、收入及借
    款用途等狀況，而且指示我填具的內容也不實在，當時我的
    職業是自營麵攤小吃業，每個月收入約4 萬元，再沒有其它
    租質及投資收入了等語（見偵2 卷第326 頁），其於偵訊時
    亦為相符之證述（見偵5 卷第288 頁），依其與洪順發間之
    關係，所為不利於洪順發之陳述應可採信，足見上開填載事
    項被告林裕三並未與洪俊良洽談徵信，即逕為不實之登載。
  又本件供擔保之不動產高雄縣鳥松鄉○○○段1114地號土地
    ，依前揭函示說明，土地之估價採比照使用性質及條件相同
    之鄰近土地買賣實例查估時，得以實地勘查蒐集估價資料，
    將查估經過及時價推定理由作成書面報告為據，然觀之被告
    黃財源、林裕三於系爭土地之現場勘查書面報告上記載「比
    較鄰近類似土地鳥松鄉○○段1351號土地每坪成交價6 萬1,
    200 元（出賣人謝泰源、買受人陳國揚，該買賣契約書在附
    表一編號15案件卷內有附，見帳冊13第27頁），公告現值每
    平方公尺7,300 元，本案土地公告現值每平方公尺7,500 元
    ，對面有住家，價格及土地條件均較優越，以每坪6.12萬元
    ，折合每平方公尺1 萬8,513 元，扣除增值稅後查估，認屬
    合理」等語（見帳冊19第57頁）。惟據證人方玉如於調詢時
    陳稱：88年9 月11日我將名下高雄縣鳥松鄉○○○段1114號
    土地出售給洪順發，總金額為1,209萬7,500元，土地面積近
    500 坪，以此換算，每坪價格約2 萬4,000 餘元，出售時該
    土地上並無建物或農作物等，係為一塊素地，當時該土地附
    近之農地交易價格每坪約2 至3 萬元等語（見偵1 卷第22頁
    ），其於偵訊時亦為相符之證述（見偵5 卷第286 頁），而
    其與本案並無利害關係，所以當可採信，可見系爭土地實際
    買賣價格每坪約2.4 萬元，又鄰近土地之陳國揚與謝泰源間
    就高雄縣鳥松鄉○○段1351地號土地成交價格為每坪36,500
    元，總價3,246 萬乙節，業經認定如前（詳見附表一編號14
    之理由說明），與被告林裕三、黃財源於上開現場勘查報告
    所載類似土地行情每坪約6.12萬元，進而查估本案土地每坪
    6.12萬元，較實際成交價高出2.55倍之多（6.12/2.4），顯
    然未經實地勘查詢價，即逕為不實高估之記載。而該案之授
    信審查紀錄表、不動產擔保放款調查報告及授信審核書即根
    據前述不實之徵信內容填載（見帳冊19第55至56頁），並認
    定系爭土地查估總價高達2,218 萬8,000 元，經授信審查小
    組成員被告劉明仁、黃財源、李金山簽名同意照案通過，由
    經理被告陳茂雄准予核貸，此亦可證明洪順發、李金山、林
    裕三等於前開調詢、偵訊時所為不利於被告陳茂雄、劉明仁
    、林裕三、黃財源及李金山等人之供述，應可採信。
  本件貸款案件僅繳息至90年6 月7 日止，轉催收金額1,990
    萬元，系爭擔保土地嗣經法院拍賣程序以578 萬元拍定，土
    地銀行僅獲清償債權578 萬元，尚不足1,774 萬7,011 元等
    情，此有系爭不動產之聲請公告應買狀、債權分配表在卷可
    參（見原審卷六第46至49、116 至121 頁，臺灣高雄地方法
    院91年度執字第1109號卷第109 至110 、143 至144 頁），
    足見土地銀行確受有債權無法全額受償之損害。
  20.附表一編號20「朱志堅：中期擔保貸款2,300萬元」
  貸款人朱志堅亦為洪順發之子洪志宏之高中同學，並於88年
    3 月間經洪志宏介紹而受僱於洪順發，在洪順發住處幫佣。
    查本件個人貸款之授信金額為2,300 萬元，觀之該案辦理不
    動產擔保放款調查報告及授信審核書上填載「朱志堅現任名
    鼎廣告事業公司業務，兼投資房地產，87年度收入500 萬元
    ，支出200 萬元，餘絀300 萬元」等語（見帳冊20第33頁）
    ，依前揭規定，自應提出87年度綜合所得稅結算申報書以供
    核對，惟參諸朱志堅87年度綜合所得稅各類所得資料查詢，
    其上並無朱志堅於87年度之報稅資料（見帳冊20第49頁），
    顯然與前述填載之收支情形差異甚大。又據證人朱志堅於調
    詢時陳稱：我知道洪順發從事土地買賣生意，88年11、12月
    間洪順發向我表示他從事土地買賣生意，因資金不足，希望
    借用我的名義向銀行辦理貸款，我答應後於數日後洪順發開
    車帶我到土地銀行博愛分行辦理，當時洪順發與其熟識的土
    地銀行博愛分行貸款承辦人員共同向我表示，叫我不用擔心
    ，比照先前信用貸款（指附表二編號6 案件）模式，我只是
    擔任貸款人頭而已，只要我在貸款借據等相關申請表格簽名
    即可。我遂依指示簽名，並將身分證、印章交給洪順發。因
    此申貸相關資料如何填寫及提出均由洪順發自行處理。而授
    信申請書、借據是由洪順發其熟識的土地銀行博愛分行2 款
    承辦人員填妥，指示我簽名蓋章。當時我係從事板模工人，
    並非名鼎廣告公司業務員，無固定收入，平均年收入僅約40
    萬元，而非250 萬元，無償還能力，且亦無經營投資房地產
    廣告仲介業，當時土銀博愛分行承辦人員找我對保及簽名時
    ，都沒問過我的職業及投資情形等語（見偵3 卷第75頁），
    其於偵訊時亦為相符之證述（見偵5 卷第335 頁），依其與
    洪順發之間關係，其所為不利於洪順發之陳述應可採信，足
    見上開填載事項被告林裕三並未與朱志堅洽談徵信，即逕為
    不實之登載。
  又本件供擔保之不動產高雄縣鳥松鄉○○段1232地號土地，
    依前揭函示說明，土地之估價採比照使用性質及條件相同之
    鄰近土地買賣實例查估時，得以實地勘查蒐集估價資料，將
    查估經過及時價推定理由作成書面報告為據，然觀之被告李
    金山（原審誤載為黃財源）、林裕三於系爭土地之現場勘查
    書面報告上記載「經查訪該地仲介業者稱時價每坪9 萬元，
    並參考鄰近類似土地，同段地號1237買賣價格及付款紀錄，
    本案土地每坪以8.5 萬元，折合每平方公尺2 萬5,712 元，
    扣除增值稅後查估，認屬合理」等語（見帳冊20第39頁），
    並檢附價格不實之林光明與洪順發高雄縣鳥松鄉○○段1237
    地號土地買賣契約書，其上所載總價為5,012 萬元（見帳冊
    20第35至37頁）。惟據證人楊益勝於調詢時陳稱：88年11月
    20日我將名下高雄縣鳥松鄉○○段1232號賣給洪順發，然後
    移轉登記予王劉怡伶，當時我以市場價格開價每坪2 萬5,00
    0 元，經洪順發與我討價還價後，最後以每坪2 萬3,000 元
    成交，總價是1,050 餘萬元左右，該筆土地係素地，並無農
    作物及地上建物等語（見偵1 卷第19頁），其於偵訊時亦為
    相符之證述（見偵5 卷第286 頁），其並提出其與洪順發間
    之買賣契約書一份附卷為憑（見偵5 卷第304-307 頁），而
    其與本案並無利害關係，且所證與所提出之買賣契約書相符
    ，而應可採信，可見系爭土地實際買賣價格每坪約2.3 萬元
    。被告李金山、林裕三於上開現場勘查報告所載類似土地行
    情每坪約9 萬元，查估每坪8.5 萬元，較實際成交價高出
    3.69倍之多（8.5/2.3 ）。又林光明與洪順發高雄縣鳥松鄉
    ○○段1237地號土地成交價格為1,600 萬元，每坪3 萬元乙
    節，業經認定如前（詳見附表一編號18之理由說明），亦與
    上開現場勘查書面報告及契約所載總價為5,012 萬元、每坪
    9 萬元差異甚大。被告李金山、林裕三顯然未經實地勘查詢
    價，僅援用上開不實之買賣契約書作為估價依據，逕為不實
    高估之記載。而該案之授信審查紀錄表、不動產擔保放款調
    查報告及授信審核書即根據前述不實之徵信內容填載（見帳
    冊20第32至33頁），並認定系爭土地查估總價高達2,568 萬
    8,000 元，經授信審查小組成員被告劉明仁、李金山簽名同
    意後照案通過，再由被告陳茂雄准予核貸，此亦可證明洪順
    發、李金山、林裕三等於前開調詢、偵訊時所為不利於被告
    陳茂雄、劉明仁、林裕三及李金山等人之供述，應可採信。
  本件貸款案件僅繳息至90年6 月30日止，轉催收金額2,300
    萬元，系爭擔保土地嗣經法院拍賣程序以658 萬元拍定，土
    地銀行僅獲清償債權658 萬元，尚不足2,038 萬3,477 元等
    情，此有系爭不動產之拍賣不動產筆錄、債權分配表在卷可
    參（見原審卷六第46至49、116 至121 頁，臺灣高雄地方法
    院92年度執字第3507號卷第123 至124 、153 至155 頁），
    足見土地銀行確受有債權無法全額受償之損害。
  附表一編號21「統豪有限公司（負責人黃裕斌）：中期擔保
    貸款4,920萬元」
  貸款公司負責人黃裕斌與洪順發之子洪瑞聰係高中同學，其
    並受僱於洪順發在洪順發住處照顧園藝盆栽。觀之黃裕斌之
    信用調查報告表上填載「現任借款公司負責人，經營農產品
    批發買賣，並投資房地產，年度收入1,330 萬元、支出350
    萬元、結餘980 萬元」等語（見帳冊21第1 頁），惟據證人
    黃裕斌於調詢時陳稱：89年1 月5 日貸款之授信申請書、個
    人資料表是由洪順發所帶領的土地銀行博愛分行承辦人員，
    當著我的面寫出，然後叫我簽名及蓋章，至於營業暨償還計
    劃書及董事會議記錄，也是承辦人員當著我的面前填寫好了
    ，再要我簽名及蓋章，我記得土銀人員並沒有問過我的職業
    、收入及借款用途等狀況，而且事先為我填寫的內容也不實
    在，當時我並沒有開設統豪有限公司，實際上我的職業是園
    藝工人，每個月收入約3 萬元，再沒有其它房地產投資，並
    不需要資金週轉等語（見偵3 卷第361 頁），其於偵訊時亦
    為相符之證述（見偵5 卷第290 頁），依其與洪順發間之關
    係，所為不利於洪順發之陳述應可採信，足見上開填載事項
    被告林裕三並未與黃裕斌洽談徵信，即逕為不實之登載。又
    所檢附統豪有限公司之資產負債表、損益計算表、盈餘分配
    表、財務分析表等填載內容（見帳冊21第4 至6 頁），查無
    任何會計師財務簽證報表或報稅資料可供佐證，亦顯然未就
    該公司徵信調查，而未就該公司之償還能力作任何分析研判
    ，上開填載內容均屬虛偽。
  又本件供擔保之不動產高雄縣鳥松鄉○○段1324地號土地，
    依前揭函示說明，土地之估價採比照使用性質及條件相同之
    鄰近土地買賣實例查估時，得以實地勘查蒐集估價資料，將
    查估經過及時價推定理由作成書面報告為據，然觀之被告李
    金山（原審誤載為黃財源）、林裕三於系爭土地之現場勘查
    書面報告上記載「當地仲介業者咸稱每坪行情約在11萬至13
    萬元，經徵信人員李金山、林裕三共同會勘，並分別蒐集相
    關行情資料，又經取得鄰近類似土地買賣實例，神農路旁崎
    子腳段1315號每坪約17.2萬元，中正路旁鳳松段54地號每坪
    約19.3萬，本案土地每坪以11萬元，折合每平方公尺33,275
    元，扣除增值稅後查估，認屬合理」等語（見帳冊21第110
    頁），並檢附洪順發所提供不實之王劉怡伶與謝漢章高雄縣
    鳥松鄉○○段54地號土地買賣契約書（見帳冊21第95至97頁
    ），其上所載總價為1 億7,111 萬元。惟據證人黃陳錦鑾於
    調詢時陳稱：88年12月30日我將名下高雄縣鳥松鄉○○段13
    24號土地賣給洪董，轉移登記給王劉怡伶，總金額為2,592
    萬7,000 元，土地面積約近700 坪，以此換算，每坪價格約
    3 萬6,000 餘元，出售時該土地上並無建物或農作物等，係
    為一塊素地，當時該土地附近農地交易價格每坪約3 至4 萬
    元等語（見偵1 卷第16頁），其於偵訊時亦為大致相符之證
    述（見偵5 卷第285-286 頁），而其與本案並無利害關係，
    所證當可採信，可見系爭土地實際買賣價格每坪約3.6 萬元
    ，被告李金山、林裕三在上開現場勘查報告所載類似土地行
    情每坪約11萬至13萬元，查估每坪11萬元，較實際成交價高
    出3.05倍之多（11/3.6）。又洪順發向謝漢章購買高雄縣鳥
    松鄉○○段54、56之1 、56之3 號土地，成交價格每坪約7.
    8 萬元乙節，業經認定如前（詳見附表一編號7 之理由說明
    ），亦與上開現場勘查報告所載鳳松段54地號土地每坪19.3
    萬元差距甚多，被告李金山、林裕三顯然未經實地勘查詢價
    ，任意援用不實之契約書為參考依據，逕為不實高估之記載
    。而該案之授信審查紀錄表、不動產擔保放款調查報告及授
    信審核書即根據前述不實之徵信內容填載（見帳冊21第109
    、111 頁），認定系爭土地查估總價高達5,470 萬5,000 元
    ，授信審查小組成員被告劉明仁、黃財源、李金山簽名同意
    照案通過，由經理被告陳茂雄准予核貸，此亦可證明洪順發
    、李金山、林裕三等於前開調詢、偵訊時所為不利於被告陳
    茂雄、劉明仁、林裕三、黃財源及李金山等人之供述，應可
    採信。
  本件貸款案件僅繳息至90年6 月11日止，轉催收金額4,920
    萬元，系爭擔保土地嗣經法院拍賣程序以1,328 萬8,880 元
    拍定，土地銀行僅獲清償債權1,328 萬8,880 元，尚不足4,
    412 萬18元等情，此有系爭不動產之拍賣不動產筆錄、債權
    分配表在卷可參（見原審卷六第46至49、116 至121 頁，臺
    灣高雄地方法院92年度執字第3506號卷第97、138 頁），足
    見土地銀行確受有債權無法全額受償之損害。
  附表二編號1 「允順廣告事業有限公司（負責人林碧珠）：
    短期信用貸款500 萬元」
  本案觀之允順公司負責人林碧珠個人信用調查報告表填載「
    現與其夫均投資養殖、種植事業及房地產，年收入2,300 萬
    元，支出1,020 萬元，餘絀1,280 萬元」等語（見帳冊24第
    51頁），惟據證人林碧珠於調詢時陳稱：88年1 月間我丈夫
    洪順發向我表示需要資金週轉，要借用我的名義申設允順公
    司，然後向銀行辦理信用貸款供他運用，我答應其請求。過
    數日，洪順發叫我攜帶身分證、印章，並帶領我前往土地銀
    行博愛分行。申請信用貸款相關資料如何填寫及提出，均由
    洪順發及其熟識土銀人員自行處理。88年1 月18日貸款之授
    信申請書、個人資料表、董事會議記錄是由土地銀行博愛分
    行承辦人員拿出空白表格讓我先行簽名蓋章，至於內容我不
    知道是由土銀人員何人填寫，另營業暨償債計劃書，也是承
    辦人員先要我簽名及蓋章，事後再代我填寫，我記得土地銀
    行人員仍沒有問過我的職業、允順廣告事業有限公司營運狀
    況、收入及借款用途等狀況，而且事後為我填寫的內容也不
    實在，當時我只是個家庭主婦，並未實際開設允順廣告事業
    有限公司，我每個月的收入，是由我丈夫洪順發給我約10萬
    元家用，年收入沒有2,300 萬元那麼多，更沒有其他投資經
    營事業等語（見偵4 卷第109 頁），而林碧珠係被告洪順發
    之妻，所為對洪順發不利之陳述，應可採信，足見本案徵信
    調查員即被告林裕三應知林碧珠申請貸款之信用資料均非實
    在，仍未經任何徵信調查，即逕行填載上開不實內容。而允
    順廣告事業有限公司之信用調查報告表之調查綜合意見欄僅
    記載「該公司於本年元月5 日剛成立，尚無營業額，財務報
    表無分析之必要」等語（見帳冊24第50頁），查無任何會計
    師財務簽證報表或報稅資料可供佐證，亦顯然未就該公司徵
    信調查，而未就該公司之償還能力作任何分析研判，上開填
    載內容均屬虛偽。又該案之授信審查紀錄表、授信請核書即
    根據前述徵信調查報告表之不實內容填載（見帳冊24第28至
    29頁），授信審查小組成員被告蔡榮仁、黃財源、李金山簽
    名同意照案通過，由經理被告陳茂雄准予核貸，此亦可證明
    洪順發、李金山、林裕三等於前開調詢或偵訊時所為不利於
    被告陳茂雄、蔡榮仁、林裕三、黃財源及李金山等人之供述
    ，應可採信。。
  本件貸款案件到期後，該行於89年5 月31日起展期續貸予允
    順廣告事業有限公司470 萬元，惟僅繳息至90年9 月31 日
    止，轉催收金額450 萬元等情，此有土地銀行博愛分行94年
    6 月22日博放字第0940000235號函在卷可參（見原審卷六第
    46至49、116 至121 頁），足見土地銀行確受有債權無法全
    額受償之損害。
  附表二編號2 「洪志宏：短期信用貸款200 萬元」
  觀之洪志宏個人信用調查報告表填載「現投資廣告業務，並
    從事房地產投資，年收入210 萬元，支出30萬元，餘絀180
    萬元」等語（見帳冊26第325 頁），惟遍查該貸款案件之授
    信書類憑證保管卷宗，並無任何足資匡計其實際收支情形之
    資料，則被告林裕三是否未就該部進行徵信調查，即逕行填
    載上開不實內容，確有可疑，參諸附表一編號16貸款人洪志
    宏擔保貸款部分之情形，應可認為被告林裕三係未進行徵信
    即為不實之登載。又該案之授信審查紀錄表、授信請核書即
    根據前述徵信調查報告表之不實內容填載（見帳冊26第322
    至323 頁），授信審查小組成員被告蔡榮仁、黃財源、李金
    山簽名同意照案通過，由經理被告陳茂雄准予核貸，此亦可
    證明洪順發、李金山、林裕三等於前開調詢或偵訊時所為不
    利於被告陳茂雄、蔡榮仁、林裕三、黃財源及李金山等人之
    供述，應可採信。
  本件貸款案件到期後，該行於87年4 月15日、88年4 月15日
    、89年6 月29日、90年11月21日起展期續貸予洪志宏200 萬
    、200 萬、190 萬、160 萬元，惟僅繳息至90年11月21日止
    ，轉催收金額160 萬元等情，此有土地銀行博愛分行94年6
    月22日博放字第0940000235號函在卷可參（見原審卷六第46
    至49、116 至121 頁），足見土地銀行確受有債權無法全額
    受償之損害。
  附表二編號3 「洪志輝：短期信用貸款500 萬元」
  觀之洪志輝個人信用調查報告表填載「現任允統廣告有限公
    司經理，年收入300 萬元，支出30萬元，餘絀270 萬元」等
    語（見帳冊25第155 頁），惟參諸其84年度綜合所得稅結算
    申報書（見帳冊25第169 頁），且其上所載84年度所得總額
    為30萬1,685 元，與前述填載之收支情形差異甚大，而遍查
    該貸款案件之授信書類憑證保管卷宗，亦無任何足以合理推
    估其實際收支情形之資料，顯然被告林裕三未就該部進行徵
    信調查，即逕行填載上開不實內容。又該案之授信審查紀錄
    表、授信請核書即根據前述徵信調查報告表之不實內容填載
    （見帳冊25第152 、154 頁），授信審查小組成員被告蔡榮
    仁、黃財源、李金山簽名同意照案通過，由經理被告陳茂雄
    准予核貸，此亦可證明洪順發、李金山、林裕三等於前開調
    詢或偵訊時所為不利於被告陳茂雄、蔡榮仁、林裕三、黃財
    源及李金山等人之供述，應可採信。
  本件貸款案件到期後，該行於87年4 月15日、88年4 月15日
    、89年6 月29日、90年11月21日起展期續貸予洪志輝200 萬
    、200 萬、190 萬、160 萬元，惟僅繳息至90年11月21日止
    ，轉催收金額160 萬元等情，此有土地銀行博愛分行94年6
    月22日博放字第0940000235號函在卷可參（見原審卷六第46
    至49、116 至121 頁），足見土地銀行確受有債權無法全額
    受償之損害。
  附表二編號4 「張志河：短期信用貸款200 萬元」
  觀之張志河個人信用調查報告表填載「現任振州營造工地主
    任，並投資房地產及農地園藝種植，年收入1,000 萬元，支
    出50萬元，餘絀950 萬元」等語（見帳冊28第132 頁），惟
    據證人張志河於調詢時陳稱：87年間我本人在振州營造股份
    有限公司服務，並未擔任工地主任，當時年收入僅27餘萬元
    ，年支出約24餘萬元，餘絀約3 萬元，本人未曾從事廣告業
    及房地產投資等語（偵2 卷第54頁），而張志河所證應可採
    信，業如前述，足見被告林裕三對於張志河之職業、收支情
    形未經任何徵信調查，即逕行填載上開不實事項。又該案之
    授信審查紀錄表、授信請核書即根據前述徵信調查報告表之
    不實內容填載（見帳冊28第129 至130 頁），授信審查小組
    成員被告蔡榮仁、黃財源、李金山簽名同意照案通過，由經
    理被告陳茂雄准予核貸，此亦可證明洪順發、李金山、林裕
    三等於前開調詢或偵訊時所為不利於被告陳茂雄、蔡榮仁、
    林裕三、黃財源及李金山等人之供述，應可採信。
  本件貸款案件到期後，該行於88年4 月15日、89年6 月29日
    、90年11月21日起展期續貸予張志河200 萬、190 萬、160
    萬元，惟僅繳息至90年11月21日止，轉催收金額160 萬元等
    情，此有土地銀行博愛分行94年6 月22日博放字第09400002
    35號函在卷可參（見原審卷六第46至49、116 至121 頁），
    足見土地銀行確受有債權無法全額受償之損害。
  附表二編號5 「張志清：短期信用貸款190 萬元」
  觀之張志清個人信用調查報告表填載「現任振州營造公司主
    任，從事營造業務，並投資房地產，年收入320 萬元，支出
    280 萬元，餘絀40萬元」等語（見帳冊29第61頁），惟據證
    人張志清於調查局詢問時證稱：87年8 月貸款之授信申請書
    、個人資料表是洪順發在不詳姓名的土地銀行博愛分行貸款
    徵信人員陪同下，一字一句指導我寫出經營事業、收入、支
    出，然後要我簽名及蓋章，至於借款用途及償還計劃，我僅
    親自簽名蓋章，內容則不是我所填寫的，究係何人所填寫的
    ，要問洪順發及土地銀行博愛分行人員才清楚，86年間我係
    在振州營造公司工作，每月固定薪資為2 、3 萬餘元，全年
    收入約3 、40萬元，不曾經營投資營造業等語（見偵3 卷第
    196 頁），其於偵訊時亦為相符之證述，且其所證應可採信
    ，均如前述，足見被告林裕三明知張志清申請貸款之信用資
    料均非實在，仍未經任何徵信調查，即逕行填載上開不實事
    項。又該案之授信審查紀錄表、授信請核書即根據前述徵信
    調查報告表之不實內容填載（見帳冊29第58、60至61頁），
    授信審查小組成員被告蔡榮仁、黃財源、李金山簽名同意照
    案通過，由經理被告陳茂雄准予核貸，此亦可證明洪順發、
    李金山、林裕三等於前開調詢或偵訊時所為不利於被告陳茂
    雄、蔡榮仁、林裕三、黃財源及李金山等人之供述，應可採
    信。
  本件貸款案件到期後，該行於88年11月9 日、90年4 月26日
    起展期續貸予張志清190 萬、167 萬元，惟僅繳息至90年6
    月26日止，轉催收金額167 萬元等情，此有土地銀行博愛分
    行94年6 月22日博放字第0940000235號函在卷可參（見原審
    卷六第46至49、116 至121 頁），足見土地銀行確受有債權
    無法全額受償之損害。
  附表二編號6 「朱志堅：短期信用貸款200 萬元」
  觀之朱志堅個人信用調查報告表填載「現任名鼎廣告公司業
    務員，兼投資房地產，年收入250 萬元，支出30萬元，餘絀
    220 萬元」等語（見帳冊30第154 頁），惟據證人朱志堅於
    調詢時陳稱：87年8 月29日貸款之授信申請書、個人資料表
    及借款用途及償還計劃，係由洪順發與其熟識的土地銀行博
    愛分行貸款承辦人員，先後將上該事先已由土地銀行人員填
    具好的貸款資料，交由我簽名、蓋章，當時我係從事板模工
    人，無固定收入，平均年收入僅約40萬元，並非名鼎廣告公
    司業務員，也沒有投資房地產，當時土銀博愛分行承辦人員
    找我對保及簽名時，都沒問過我的職業及投資情形等語（見
    偵3 卷第75頁），其於偵訊時亦為相符之證述，且其所證應
    可採信，均如前述，足見被告林裕三明知朱志堅申請貸款之
    信用資料均非實在，仍未經任何徵信調查，即逕行填載上開
    不實內容。又該案之授信審查紀錄表、授信請核書即根據前
    述徵信調查報告表之不實內容填載（見帳冊30第151 、153
    頁），授信審查小組成員被告蔡榮仁、黃財源、李金山簽名
    同意照案通過，由經理被告陳茂雄准予核貸，此亦可證明洪
    順發、李金山、林裕三等於前開調詢或偵訊時所為不利於被
    告陳茂雄、蔡榮仁、林裕三、黃財源及李金山等人之供述，
    應可採信。
  本件貸款案件到期後，該行於88年11月2 日、90年3 月30日
    起展期續貸予朱志堅200 萬、195 萬元，惟僅繳息至90年6
    月30日止，轉催收金額195 萬元等情，此有土地銀行博愛分
    行94年6 月22日博放字第0940000235號函在卷可參（見原審
    卷六第46至49、116 至121 頁），足見土地銀行確受有債權
    無法全額受償之損害。
  附表二編號7 「周民乾：短期信用貸款190 萬元」
  觀之周民乾個人信用調查報告表填載「現從事房地產投資，
    並任軍職，年收入270 萬元，支出50萬元，餘絀220 萬元」
    等語（見帳冊31第71頁），惟據證人周民乾於調詢時陳稱：
    87年12月間貸款之授信申請書、個人資料表是洪順發與在場
    不詳姓名的土銀博愛分行貸款徵信人員直接要我簽名及蓋章
    ，其經營事業、收入、支出等記載，則是我簽名及蓋章之後
    ，由不詳姓名的土銀博愛分行貸款徵信人員填寫的，另借款
    用途及償還計劃也是我本人簽名蓋章，但內容是洪順發與在
    場不詳姓名的土地銀行博愛分行貸款徵信人員，一字一句指
    導我寫出，我記得當時土地銀行博愛分行貸款徵信人員事先
    曾問過我的職業、收入等問題，我都據實以告，目前的職業
    是軍人，每個月收入約3 萬餘元，並沒有其他房地產投資等
    收入等語（見偵3 卷第266 頁），其於偵訊時亦為相符之證
    述，且其所證應可採信，業如前述，足見被告林裕三明知周
    民乾申請貸款之信用資料均非實在，仍未經任何徵信調查，
    即逕行填載於其個人信用調查報告表。又該案之授信審查紀
    錄表、授信請核書上即根據前述徵信調查報告表之不實內容
    填載（見帳冊31第68、70頁），授信審查小組成員被告蔡榮
    仁、黃財源、李金山簽名同意照案通過，由經理被告陳茂雄
    准予核貸，此亦可證明洪順發、李金山、林裕三等於前開調
    詢或偵訊時所為不利於被告陳茂雄、蔡榮仁、林裕三、黃財
    源及李金山等人之供述，應可採信。
  本件貸款案件到期後，該行於89年1 月26日、90年7 月4 日
    起展期續貸予周民乾180 萬、164 萬元，惟僅繳息至90年7
    月4 日止，轉催收金額164 萬元等情，此有土地銀行博愛分
    行94年6 月22日博放字第0940000235號函在卷可參（見原審
    卷六第46至49、116 至121 頁），足見土地銀行確受有債權
    無法全額受償之損害。
  附表二編號8 「余志豪：短期信用貸款190 萬元」
  貸款人余志豪係洪順發之子洪志宏的高中同學，87年12月退
    役後經洪志宏介紹而在洪順發家中幫忙照顧園藝盆栽等工作
    。觀之余志豪個人信用調查報告表填載「現從事房地產投資
    ，並任職宏家營造公司主任，年收入270 萬元，支出50萬元
    ，餘絀220 萬元」等語（見帳冊32第73頁），惟據證人余志
    豪於調詢時陳稱：87年12月29日貸款之授信申請書、個人資
    料表及借款用途及償還計劃，係由洪順發與在場不詳姓名的
    放款承辦人員，在土地銀行博愛分行將上該書表交給我，並
    由渠等指示我填寫，以方便向銀行借貸，我並在該等書表上
    簽名及蓋章，我在87年12月至90年10月在洪順發家中幫工，
    負責打掃環境、割草、修剪樹木等雜項工作，每月薪資約2
    、3 萬元，年收入約30餘萬元，並無從事房地產投資，亦未
    擔任宏家營造公司主任等語（見偵3 卷第29 6頁），依其與
    洪順發間之關係，所為不利於洪順發之陳述，應可採信，足
    見被告林裕三明知余志豪申請貸款之信用資料均非實在，仍
    未經任何徵信調查，即逕行填載於其個人信用調查報告表。
    又該案之授信審查紀錄表、授信請核書即根據前述徵信調查
    報告表之不實內容填載（見帳冊32第70、72頁），授信審查
    小組成員被告蔡榮仁、黃財源、李金山簽名同意照案通過，
    由經理被告陳茂雄准予核貸，此亦可證明洪順發、李金山、
    林裕三等於前開調詢或偵訊時所為不利於被告陳茂雄、蔡榮
    仁、林裕三、黃財源及李金山等人之供述，應可採信。
  本件貸款案件到期後，該行於89年1 月26日、90年6 月26日
    起展期續貸予余志豪180 萬、159 萬元，惟僅繳息至90年6
    月26日止，轉催收金額159 萬元等情，此有土地銀行博愛分
    行94年6 月22日博放字第0940000235號函在卷可參（見原審
    卷六第46至49、116 至121 頁），足見土地銀行確受有債權
    無法全額受償之損害。
  附表二編號9「陳有財：短期信用貸款190 萬元」
  觀之陳有財個人信用調查報告表填載「現投資高經濟作物種
    植，年收入450 萬元，支出240 萬元，餘絀210 萬元」等語
    （見帳冊33第124 頁），惟據證人陳有財於調查局詢問時證
    稱：88年6 月4 日貸款之授信申請書、個人資料表是由土地
    銀行博愛分行承辦人員在該分行當著我的面前，將表格內容
    填寫好，然後叫我簽名及蓋章，至於借款用途及償還計劃也
    是土地銀行博愛分行貸款承辦人員在我的面前填寫，再要我
    簽名及蓋章，上該內容都不實在，我記得土地銀行人員並沒
    有問過我的職業、收入及借款用途等狀況，我的職業是園藝
    工人，事實上每個月收入僅3 萬元，再沒有其它收入等語（
    見偵4 卷第54頁），而其所證又可以採信，已如上述，足見
    本案之徵信調查員即被告林裕三明知陳有財申請貸款之信用
    資料均非實在，仍未經任何徵信調查，即逕行填載於其個人
    信用調查報告表。又該案之授信審查紀錄表、授信請核書即
    根據前述徵信調查報告表之不實內容填載（見帳冊33第118
    至119 頁），授信審查小組成員被告黃財源、李金山、劉明
    仁簽名同意照案通過，由經理被告陳茂雄准予核貸，此亦可
    證明洪順發、李金山、林裕三等於前開調詢或偵訊時所為不
    利於被告陳茂雄、劉明仁、林裕三、黃財源及李金山等人之
    供述，應可採信。
  本件貸款案件到期後，該行於89年9 月27日日起展期續貸予
    陳有財180 萬元，惟僅繳息至90年6 月27日止，轉催收金額
    180 萬元等情，此有土地銀行博愛分行94年6 月22日博放字
    第0940000235號函在卷可參（見原審卷六第46至49、116 至
    121 頁），足見土地銀行確受有債權無法全額受償之損害。
  附表二編號10「黃裕斌：短期信用貸款190 萬元」
  觀之黃裕斌個人信用調查報告表填載「現係名鼎廣告公司專
    員，並從事房地產投資，年收入1,330 萬元，支出350 萬元
    ，餘絀980 萬元」等語（見帳冊34第102 頁），惟據證人黃
    裕斌於調詢時陳稱：88年6 月4 日貸款之授信申請書、個人
    資料表是由土地銀行博愛分行承辦人員在洪順發的住處，當
    著我的面前填寫好，然後叫我簽名及蓋章，至於借款用途及
    償還計劃則是土地銀行博愛分行貸款承辦人員先逐字叫我填
    寫借款金額，其餘則由土地銀行人員在經營投資欄寫上，再
    要我簽名及蓋章，事實上我記得土地銀行人員並沒有問過我
    的職業、收入及借款用途等狀況，而且指導及代我填寫的內
    容也不實在，因為當時我的職業是園藝工人，每個月收入約
    3 萬元，再沒有其它租賃及房地產投資收入了等語（見偵3
    卷第361 頁），其於偵訊時亦為相符之證述，且其所證應可
    採信，業如前述，足見被告林裕三明知黃裕斌申請貸款之信
    用資料均非實在，仍未經任何徵信調查，即逕行填載於其個
    人信用調查報告表。又該案之授信審查紀錄表、授信請核書
    即根據前述徵信調查報告表之不實內容填載（見帳冊34第96
    至97頁），授信審查小組成員被告黃財源、李金山、劉明仁
    簽名同意照案通過，由經理被告陳茂雄准予核貸，此亦可證
    明洪順發、李金山、林裕三等於前開調詢或偵訊時所為不利
    於被告陳茂雄、劉明仁、林裕三、黃財源及李金山等人之供
    述，應可採信。
  本件貸款案件到期後，該行於89年9 月27日起展期續貸予黃
    裕斌180 萬元，惟僅繳息至90年6 月27日止，轉催收金額18
    0 萬元等情，此有土地銀行博愛分行94年6 月22日博放字第
    0940000235號函在卷可參（見原審卷六第46至49、116 至12
    1 頁），足見土地銀行確受有債權無法全額受償之損害。
  附表二編號11「謝名智：短期信用貸款190 萬元」
  觀之謝名智個人信用調查報告表填載「現任允通廣告事業有
    限公司負責人，並投資房地產，年收入300 萬元，支出230
    萬元，餘絀90萬元」等語（見帳冊35第139 頁），惟據證人
    謝名智於調詢時證稱：88年9 月6 日貸款之授信申請書、個
    人資料表是由土地銀行博愛分行承辦人員將事先寫好，然後
    叫我簽名及蓋章，至於借款用途及償還計劃也是土地銀行博
    愛分行貸款承辦人員事先已填具好了，再要我簽名及蓋章，
    事實上我記得土地銀行人員並沒有問過我的職業、收入及借
    款用途等狀況，而且事先為我填具的內容也不實在，當時我
    的職業是園藝工人，每個月收入約3 萬元，再沒有其它租賃
    及房地產投資收入了等語（見偵三卷第401 頁），其所證應
    可採信，已如前述，足見被告林裕三明知謝名智申請貸款之
    信用資料均非實在，仍未經任何徵信調查，即逕行填載於其
    個人信用調查報告表。又該案之授信審查紀錄表、授信請核
    書即根據前述徵信調查報告表之不實內容填載（見帳冊35第
    132 、136 頁），授信審查小組成員被告李金山、劉明仁簽
    名同意後照案通過，再由被告陳茂雄准予核貸，此亦可證明
    洪順發、李金山、林裕三等於前開調詢或偵訊時所為不利於
    被告陳茂雄、劉明仁、林裕三及李金山等人之供述，應可採
    信。
  本件貸款案件到期後，該行於90年3 月30日起展期續貸予謝
    名智177 萬元，惟僅繳息至90年6 月30日止，轉催收金額17
    7 萬元等情，此有土地銀行博愛分行94年6 月22日博放字第
    0940000235號函在卷可參（見原審卷六第46至49、116 至12
    1 頁），足見土地銀行確受有債權無法全額受償之損害。
  (十一)由上可知，被告林裕三就其所承辦之附表一、二所示貸款案
    件均未依規定與借款名義人為洽談徵信，對於借款名義人之
    職業、收支情形等信用資料亦未經實質調查，明知洪順發所
    提供之借款人信用資料不實，仍填載於其職務所掌之個人信
    用調查報告，又被告黃財源、林裕三、李金山就其等各自承
    辦之附表一所示擔保貸款案件之擔保品查估業務，亦未依規
    定實地勘查詢價，即自行援用或根據洪順發所提供偽造之不
    動產買賣契約書，將明知不實高估之擔保品價格登載於其等
    職務上所掌之不動產現場勘查報告。再由林裕三將前述不實
    之徵信調查內容填載於職務所掌之授信審查紀錄表、授信請
    核書、辦理不動產擔保放款調查報告及授信審核書。
  (十二)而依土地銀行總行82年8 月4 日（82）總業四字第17524 號
    函之說明所載：(一)為加強營業單位經理權限內授信案件之控
    管、提高內部牽制效果，各營業單位設置營業單位授信審查
    小組；(二)小組成員：由營業單位主管指定熟諳徵信、授信業
    務之資深行員若干人組成，惟辦理徵信、授信業務之襄理、
    主辦人員應為當然成員，本小組召集人由營業單位主管指定
    副主管一人擔任，小組應有三分之二以上成員參加，並以出
    席人員一致同意為原則；(三)審查內容凡無擔保授信金額達
    50萬元以上者提交小組，依授信評估五項原則（即借款戶、
    資金用途、還款財源、債權保障及借款戶展望）辦理審查。
    提供不動產為擔保之擔保授信，不限授信金額，除下列兩
    項免提小組審查外，其餘一律提交小組辦理審查……（見原
    審卷一第156 至157 頁），另曾任土地銀行總行徵信科長之
    證人黃登茂亦證稱：銀行成立授信審核小組是內部控管的機
    制，防止經理擅權，所以經理不能參加授信審核小組等語（
    見原審97年7 月14日審判筆錄，原審卷十第316 頁），可知
    土地銀行責成各分行設置授信審查小組之目的，無非希求在
    各個授信案件，經由熟諳徵信授信業務之人員擔任授信審查
    小組成員，就徵信人員提出之借款人徵信報告及檢附之徵信
    資料進行實質審查，是否符合授信評估五項原則（即借款戶
    、資金用途、還款財源、債權保障及借款戶展望），以此監
    督徵信人員之查核確實，並制約分行經理之授信權限，確保
    核貸債權得以清償無虞。又依證人即土地銀行總行授信審查
    部長沈秀玉於本院審理時證稱：授信審查小組形式上應要開
    會，但實際作業需求可有彈性作業方法，因為總行並沒有明
    文規定一定要具備開會形式，也沒明文規定不可以其他方案
    替代，如果小組成員以書面方式審查而簽名負責或同意，原
    則上亦符合總行的規定等語（見本院100 年12月6 日審判筆
    錄，本院卷五第17頁），故授信審查小組成員雖可以不具開
    會形式而為審查及同意，但若謂授信審查小組成員僅須形式
    上就徵信調查報告記載借款人之職業、收支情形，或就單憑
    不動產勘查報告記載擔保品之查估經過，評估是否符合上開
    授信原則，而無須實質查核徵信人員是否已檢附應具備之徵
    信資料（例如借款人年度報稅資料、經會計師簽核之財務報
    表、鄰近土地估價資料、土地買賣付款憑證等），亦無須實
    質審查該等記載事項是否與所檢附之徵信資料相符，而可逕
    就與客觀事實不符之徵信報告進行審查，此無異授信審查小
    組成員僅係徵信調查人員之橡皮圖章，絕非設置授信審查小
    組之本意，亦即授信審查小組雖未必一定應於一定時、地，
    聚集在一起開會而為審查及同意，但仍應為實質之審查，應
    可認定。況個人貸款案件之授信金額達1,000 萬以上，即應
    與其「年度綜合所得稅結算申報書」核對；又作為財務分析
    依據之財務報表以「經會計師財務簽證」，或由借款申請人
    檢附加蓋稅捐機關印信之申報所得稅報表，或派員與其經稅
    捐機關驗印帳載資料核符者為準；且採比照使用性質及條件
    相同之鄰近土地買賣實例查估時，以徵取其「契約書」佐證
    為原則，惟如徵取買賣契約書確有困難時，得經主辦單位指
    派兩人分別實地勘查「蒐集估價資料」……一併提經該營業
    單位主管核定後據以辦理；另土地及建物依實際買賣價格查
    估者，應確實查證其付款紀錄後將其「付款憑證」提經授信
    審查小組認定並列入紀錄等規定，均為土地銀行總行函示明
    確業如前述，授信審查小組成員豈能無視於該等規定，並自
    外於其等所肩負授信審查權責，厥稱僅負形式審查之責。故
    而，授信審查小組成員就徵信人員是否已檢附應具備之徵信
    資料，及徵信報告記載事項是否與所檢附之徵信資料相符，
    均應進行實質查核後，再以授信五項原則實質審查認定，要
    屬當然。
  (十三)查附表一、二所示各該貸款案件分別經附表一、二所示授信
    審查小組成員簽名同意通過，此有附表一、二所示授信審查
    紀錄表可資佐證。而觀諸前述附表一所示擔保貸款案件，因
    授信金額均超過1,000 萬元，借款人之年度收支情形本應與
    其年度綜合所得稅結算申報書核對，惟本案若非未檢附借款
    人之年度綜合所得稅結算申報書，即所檢附之年度綜合所得
    稅結算申報書與填載之借款人收支情形相去甚遠，且無其他
    足供收支評估合理性之資料存在；且本案擔保品採比照使用
    性質及條件相同之鄰近土地買賣實例查估方式者，若非未檢
    附鄰近土地買賣契約或估價資料，即檢附高於交易價格之偽
    造買賣契約；又本案擔保品依實際買賣價格查估方式者，均
    檢附高於交易價格之偽造買賣契約，且未見相當於交易價格
    之付款憑證；另借款人為公司行號之貸款案件，所檢附之財
    務分析報表均未經會計師財務簽證或加蓋財稅機關印信，甚
    或僅以公司成立之初，尚無分析財務報表之必要，根本未檢
    附財務報表。此外，附表二所示之信用貸款案件，亦均無任
    何足資匡計其實際收支情形之資料。凡此為數眾多之貸款案
    件，處處足見徵信調查程序之瑕疵，衡以附表一、二所示貸
    款案件之授信審查小組成員，即蔡榮仁、李金山、黃財源、
    劉明仁等人均係深諳徵信、授信業務之主管、副理，如稍加
    注意應可發覺該等瑕疵，竟仍均無異議照案審查通過，足見
    洪順發、李金山、林裕三等於前開調詢或偵訊時所為不利於
    被告陳茂雄、蔡榮仁、劉明仁、林裕三、黃財源及李金山等
    人之供述，應可採信，亦即被告等人卻非疏失而已，應係明
    知有「分散借款、集中使用」之風險提高情形，又依其徵信
    及審查結果，明知或可得而知各借款人頭並無資力償還，或
    所提供之擔保品並無擔保所有申貸金額之擔保價值，猶予以
    容認而同意核貸，甚或故意高估擔保品之價值，而超額核貸
    ，而有違足額擔保義務之背信意圖及行為，應可認定。雖然
    洪順發於本院審理時證稱：我不記得我曾說過曾向劉明仁、
    黃財源、李金山、蔡榮仁、陳茂雄等人說是我用人頭來申請
    貸款之情云云（見本院100 年12月6 日審判筆錄，本院卷五
    第18頁），其於原審審理時亦證稱：我都是到櫃台辦理貸款
    的，其他的我就不知道了云云（見原審99年5 月18日審判筆
    錄，原審卷十四第155 頁），其此部分所證與上開本院所查
    之事證明顯不符，不能採信，而不能為被告有利之認定。
  (十四)又參諸前述被告洪順發以人頭名義申辦附表一、二所示各筆
    貸款前，均事先知會被告陳茂雄，被告陳茂雄明知被告洪順
    發係為分散借款作個人集中使用之目的，仍允諾辦理，並指
    示上開徵信、授信及審核人員儘速配合洪順發辦理貸款，上
    開徵信、授信人員均知悉被告洪順發係以人頭辦理貸款，又
    因被告洪順發催促甚急，致徵信人員無暇確實進行徵信調查
    ，上開授信審查小組成員亦未為實質審查，業經認定如前。
    準此，被告陳茂雄擔任博愛分行之經理，綜理該分行徵信、
    授信、核貸等業務；蔡榮仁擔任該行副理，協助經理綜理分
    行業務；劉明仁擔任該行授信業務襄理；李金山先後擔任授
    信業務襄理、徵信業務襄理；黃財源擔任徵信業務襄理，林
    裕三擔任徵信調查員，負責客戶信用調查、擔保品查估業務
    ，渠等均受土地銀行博愛分行之委任，對該行各自擔負徵信
    調查、授信審核之職責，竟於附表一、二所示貸款案件，為
    儘速配合被告洪順發順利核貸，被告林裕三、黃財源、李金
    山就渠等承辦徵信業務之貸款案件，於所職掌之個人信用調
    查報告、授信請核書、授信審查紀錄表、辦理不動產擔保放
    款調查報告及授信審核書、不動產現場勘查報告上登載明知
    為不實內容之事項，被告蔡榮仁、劉明仁、李金山、黃財源
    就渠等承辦之貸款案件，均明知上開業務文書填載內容不實
    ，怠忽渠等職司徵信、授信業務主管或副理之權責，在上開
    內容不實之徵信、授信業務文書逕予核章，並就渠等擔任授
    信審查小組成員之貸款案件，未經實質審查，逕以簽名決議
    通過，被告陳茂雄依其經理權責，指示前述被告等為不實徵
    信及審核，並於業務所掌文書登載不實內容及核章，再交由
    其批示核貸或轉呈總行核貸，均係為圖使洪順發獲得不法超
    貸利益，因而違背渠等對於土地銀行博愛分行之職務，致土
    地銀行最終受有如附表一、二所示債權無法受償之損害，自
    應就渠等所承辦附表一、二所示貸款案件，共同負擔業務登
    載不實及背信之責。從而，上開待證事實已臻明確，前開被
    告所辯及辯護意旨所指，不知被告洪順發係利用人頭貸款、
    未受經理陳茂雄之指示、擔保品均經實地勘查估價、因經濟
    不景氣方造成擔保品低價拍定或承受、授信審查小組僅就徵
    信報告進行書面審查云云，均不能採信。其等上開犯行，均
    可認定。
（二）關於被告洪順發涉犯行使偽造私文書部分：
  (一)王劉怡伶與謝漢章之不動產買賣契約：
  1.被告洪順發於87年8 月1 日以6,915 萬6,000 元之價格，向
    謝漢章購得高雄縣鳥松鄉○○段54、56之1 、56之3 地號農
    地，及其上高雄縣鳥松鄉○○路興農巷2 號農舍，並登記在
    具有自耕農身份之王劉怡伶名下，委由代書陳美蓉填寫上揭
    不動產買賣契約書暨辦理移轉登記，該買賣契約書如實記載
    「出賣人謝漢章、承買人洪順發、簽約日期87年8 月1 日、
    買賣價金6,915 萬6,000 元」等語，俟於上開契約簽立後1
    個月之某日，再請託陳美蓉，另行填寫1 份記載「出賣人謝
    漢章、承買人王劉怡伶、簽約日期87年7 月31日、買賣金額
    1 億7,111 萬元」等語之不實內容不動產買賣契約書，於向
    土地銀行博愛分行申請附表一編號7 所示貸款案時，以上開
    不動產為擔保，提供該記載不實內容之買賣契約書予徵信人
    員林裕三作為估價參考之事實，業據證人即謝漢章之女謝碧
    玲於調詢時證稱：我父親謝漢章於87年7 月31日將名下高雄
    縣鳥松鄉○○段54、56之1 、56之3 號出售，由洪順發利用
    王劉怡伶名義出面購買，登記在王劉怡伶名下，當時以市場
    價格開價，每坪9 萬元，面積約878 坪，總價約7,900 萬元
    ，經洪順發討價還價，以每坪7 萬8,000 元左右成交，總價
    約6,900 萬元等語（見偵4 卷第247 頁），其於偵訊時亦為
    相符之證述（見偵5 卷第247 頁），而謝碧玲與該貸款案件
    並無利害關係，而無故為誣陷他人之必要，所證非不能採信
    ，又證人即共同被告陳美蓉於原審審理時亦證稱：洪順發向
    謝漢章購買高雄縣鳥松鄉○○段54、56之1 、56之3 地號土
    地及農舍，是由我負責辦理簽約過戶，價金大概是6,900 多
    萬，契約書是在簽約當場填寫，簽約後大概將近1 個月左右
    ，辦理過戶期間我到洪順發之住所，洪順發就要我幫他寫1
    份新的買賣契約書，我書寫該1 億7,000 多萬元之買賣契約
    書時，洪順發準備付款時間、金額、付款支票號碼等資料給
    我，其他按照原來契約書內容重新照抄等語（見原審卷四第
    38、40、44頁），其所證亦與謝碧玲相符，並分別有謝碧玲
    提出之真實土地買賣契約、附表一編號7 所示貸款案之授信
    書類保管憑證卷檢附不實土地買賣契約為憑（見偵5 卷第25
    3 至255 頁，帳冊7 第126 至128 頁），故謝碧玲此部分所
    證之事實，應可以採信而足堪認定。
  2.又上揭第二份內容不實之買賣契約書承買人簽名欄上王劉怡
    伶之簽名、印文，係經王劉怡伶事先概括授權洪順發以其名
    義購買農地及辦理移轉登記，而由洪順發以王劉怡伶之名義
    簽名及蓋印乙節，業據王劉怡伶於原審審理時證稱：洪順發
    要買農地，不能登記其名下，他跟王教授說，王教授跟洪順
    發說我有自耕農身分，可以登記在我名下，我只是出名並將
    身分證交給他讓他去買地，洪順發有跟我要戶籍謄本及過戶
    手續的證件等語（見原審卷十第33頁），且被告洪順發亦於
    原審審理時自陳：陳美蓉把製作完成的1 億7,000 多萬元買
    賣契約書交給我時，王劉怡伶部分簽名、蓋章處是空白，因
    為王劉怡伶有授權我簽名、蓋章，所以王劉怡伶的簽名、蓋
    章是我所為等語（見原審卷四第49頁），此部分王劉怡伶所
    證與被告洪順發供述相符，應可採信而堪認定。
  3.而上揭第二份內容不實之買賣契約書出賣人簽名欄上謝漢章
    之簽名、印文，並非謝漢章本人所為，業據證人即謝漢章之
    女謝碧玲於調詢時陳稱：（提示貸款案卷所附謝漢章與王劉
    怡伶之高雄縣鳥松鄉○○段54號、鳳松段56之1 號、鳳松段
    56之3 號土地不動產買賣契約契約書），該不動產買賣契約
    書之交易總金額為1 億7,111 萬元，與實際交易金額不符，
    且合約書上簽名亦非我父親謝漢章之親手筆跡等語（見偵4
    卷第247 頁），其於偵訊時亦為相符之證述（見偵5 卷第24
    7 頁），而其所證應可採信，業如上述。是以，該契約書上
    謝漢章之簽名及蓋印究係何人所為，是否經謝漢章本人授權
    ，為本院應予究明。
  查上揭第二份土地買賣契約書出賣人簽名欄上謝漢章之簽名
    、印文，係洪順發所簽名及蓋印乙節，此據被告洪順發於偵
    查中自陳在卷（見偵5 卷第350 頁），核與證人即共同被告
    陳美蓉於原審審理時證稱：我填寫完1 億7,000 多萬元之買
    賣契約書，把謝漢章、王劉怡伶的簽名處空白後交給洪順發
    等語相符（見原審卷四第42至43頁），故此部分之事實應可
    採信，足見該契約書上謝漢章之簽名、印文確為被告洪順發
    所為無訛。被告洪順發雖事後翻異前詞改稱：陳美蓉將製作
    完成之1 億7,111 萬元買賣契約書交給我時，上面已有謝漢
    章的簽名及印文，我不知道是何人所為云云（見原審卷四第
    34頁），惟衡以被告陳美蓉於系爭貸款案件擔任代書，代為
    執筆系爭買賣契約書及辦理不動產移轉手續後，已完成其受
    託代書工作，乃因被告洪順發事後請託，方另書寫一份不實
    金額之買賣契約書，此既非被告陳美蓉原本受託代書之範圍
    ，亦無證據證明被告陳美蓉因此額外獲得報酬，況被告洪順
    發持該不實內容之契約書向土地銀行博愛分行辦理貸款供作
    估價依據，僅涉及被告洪順發本身是否可核貸較高金額，與
    被告陳美蓉殊無利害關係可言，被告陳美蓉何須甘冒風險代
    被告洪順發在契約上偽簽謝漢章之簽名及蓋印。又斟之被告
    洪順發於原審審理時所陳：被告陳美蓉把製作完成的1 億7,
    000 多萬元買賣契約書交給我時，王劉怡伶部分簽名、蓋章
    處是空白等語（見原審卷四第49頁），若被告陳美蓉果欲代
    洪順發書寫契約當事人之姓名及蓋印，為何獨留王劉怡伶之
    簽章欄空白，僅代為書寫謝漢章之簽名及蓋印，此顯然與常
    情未合。再參諸被告洪順發最初於偵訊時即陳稱：上揭第二
    份買賣契約書上謝漢章、王劉怡伶之簽名及蓋印均係其所為
    等語（見偵5 卷第350 頁），卻於事後翻異前詞，改稱謝漢
    章之簽名及蓋印非其所為云云，顯屬臨訟卸責之詞，不足採
    信。
  又被告洪順發雖辯稱：我以1 億2,000 多萬向謝漢章購買土
    地，另外幫謝漢章處理賭債5,000 多萬，我有跟謝漢章說要
    寫1 份價金較高之買賣契約書向銀行辦理貸款云云（見原審
    卷四第33頁），原審辯護意旨則以：謝漢章在外積欠賭債，
    不想讓家人知道，所以買賣契約書價金寫少了，被告洪順發
    有跟謝漢章說將來要再寫1 份給銀行貸款之用，當時謝漢章
    同意云云。惟據證人謝碧玲於調詢時陳稱：我哥哥謝金樑因
    85年遭友人惡性倒閉，導致財務發生困難，我父親謝漢章於
    同年間將前述3 筆土地向高雄縣鳥松農會抵押貸款4,100 餘
    萬元，其後我父親謝漢章因週轉不靈才決定將該3 筆土地出
    售，以償還前述4,100 餘萬元貸款等語（見偵4 卷第246 頁
    ），此與其於偵訊時所證相符，且可採信，業如上述，足見
    謝漢章出售系爭土地之原因，係為償還向農會之抵押貸款，
    並無所謂積欠賭債之情事。復據證人即共同被告陳美蓉於原
    審審理時證稱：6,900 多萬元之買賣契約書是在簽約當場填
    寫的，簽約當時有謝漢章夫妻2 人、洪順發與我、還有1 、
    2 個人我不認識的仲介人，契約書是在簽約當場填寫，簽約
    時洪順發有交付第1 期簽約款之支票等語（見原審卷四第38
    至40頁），而陳美蓉所證應可採信，亦如上述，可知簽立系
    爭土地買賣契約書當時，除謝漢章、洪順發外，尚有謝漢章
    之妻、代書陳美蓉及仲介人等在場見證，洪順發並當場交付
    頭期款之支票，其簽約程式之慎重可見一斑，以避免日後雙
    方對契約效力之爭議，設若謝漢章出售系爭土地之代價，果
    真為1 億7,111 萬元，豈可能隨意授權洪順發單方製作買賣
    契約書，而未經本人親閱無誤後簽章，又謝漢章之家人豈會
    對於謝漢章曾多取得1 億多元之事毫不知情，在在顯出不合
    常理之處，足見系爭土地之買賣價金確為6,915 萬6,000 元
    ，被告洪順發殊無多支出額外買賣價款之可能，謝漢章亦毫
    無理由授權被告洪順發另行製作金額較高之買賣契約書。再
    觀之上揭第二份買賣契約書上謝漢章之印文與第一份買賣契
    約書上謝漢章之印文明顯不同，有該二份契約書影本附卷可
    憑（見偵2 卷第18-20 頁、偵5 卷第253-255 頁），堪認上
    揭第二份買賣契約書簽名欄上謝漢章之簽名係被告洪順發所
    偽簽，印文則係被告洪順發委請不知情之刻印業者偽刻謝漢
    章之印章後蓋用，應可認定。
  嗣被告洪順發於87年8 月19日以王劉怡伶名義向土地銀行博
    愛分行申請附表一編號7 所示擔保貸款1 億2,000 萬元時，
    以上開不動產為擔保，提供上揭第二份偽造完成之買賣契約
    書予徵信人員林裕三作為估價參考而行使之，足生損害於謝
    漢章，洪順發並於87年9 月3 日獲貸1 億1,970 萬元，俟該
    貸款案件僅繳息至90年6 月3 日止，轉催收金額1 億1,970
    萬元，上開擔保土地經臺灣金聯公司評估僅以3,687 萬3,93
    8 元之價格承受等情，業如前述，致生損害於土地銀行。
  (二)王劉怡伶與趙寬猛之不動產買賣契約：
  1.洪順發於88年9 月4 日以5,117 萬8,000 元之價格，向趙寬
    猛購得高雄縣鳥松鄉○○○段1315、1315之2 地號農地，及
    其上高雄縣鳥松鄉○○路54之3 號農舍，委由代書陳美蓉填
    寫上揭不動產買賣契約書暨辦理移轉登記，該買賣契約書如
    實記載「出賣人趙寬猛、承買人洪順發、簽約日期88年9 月
    4 日、買賣價金5,117 萬8,000 元」等語，俟陳美蓉辦妥登
    記將土地所有權狀交付洪順發時，洪順發再請託陳美蓉，另
    行製作1 份記載「出賣人趙寬猛、承買人洪順發、簽約日期
    88年9 月4 日、買賣金額1 億8,600 萬元」等語之不實內容
    之不動產買賣契約書，於88年10月14日向彰化銀行南高雄分
    行申請擔保貸款1 億1,970 萬元時，以上開不動產為擔保，
    提供該偽造完成之買賣契約書予徵信人員朱家立作為估價參
    考之事實，業據證人趙寬猛於原審審理時證稱：我有賣高雄
    縣鳥松鄉○○○段1315地號土地1 筆給洪順發，後來分割成
    2 筆，我賣給洪順發5,000 多萬元，5,117 萬8,000 元之買
    賣契約書的簽名是我簽的等語（見原審卷八第156 、158 、
    161 頁），復據證人即共同被告陳美蓉於偵訊時證稱：我在
    88年8 、9 月間處理高雄縣鳥松鄉○○段1315、1315之2 地
    號買賣移轉登記業務，簽約日期88年9 月4 日，第一次買賣
    金額5,000 多萬是由當事人談好我照填，在九如路皇統飯店
    裡談，我親眼看見談妥價金，當時有我、當事人兩人及仲介
    陳美月在場，第二份買賣契約是我填的，上面價金1 億8,00
    0 多萬元是洪順發給的資料我照填，時間是在第一次契約之
    後，詳細時間忘了，地點在洪順發中正路家中，趙寬猛不在
    場等語（見偵8 卷第11至12頁），而趙寬猛與陳美蓉2 人此
    部分所證相符，趙寬猛與本件貸款案並無利害關係，所證非
    不能採信，並分別有趙寬猛提出之真實土地買賣契約、彰化
    銀行南高雄分行93年9 月22日彰南高字第1985號函檢附貸款
    案之不實土地買賣契約為憑（見警1 卷第5 至8 頁、44至45
    頁），再參諸系爭土地於提高買賣價金後，曾向彰化銀行南
    高分雄分行申請貸款，又作為附表一編號21被告洪順發以人
    頭向土地銀行貸款時，作為鄰近類似土地買賣實例而為徵信
    查估擔保貸款土地價值之參考所用，可見被告洪順發所供述
    應較不能採信，而趙寬猛及陳美蓉相符之陳述，較可以採信
    ，故此部分之事實應可採信而足堪認定。
  2.而上揭第2 份內容不實之買賣契約書出賣人簽名欄上趙寬猛
    之簽名、印文，並非趙寬猛本人所為，亦未經趙寬猛之授權
    乙節，業據證人趙寬猛於原審審理時證稱：（提示貸款案卷
    所附趙寬猛與洪順發之高雄縣鳥松鄉○○段1315、1315之2
    地號土地及建物1 憶8,600 萬元不動產買賣契約書），我不
    曾看過此份買賣契約書，該份買賣契約書不是我簽名，這顆
    印章我不曾看過，我沒有同意簽名、蓋章等語（見原審卷八
    第160 至161 頁），而其所證應可採信，業如上述。被告洪
    順發雖辯稱：該2 份契約書趙寬猛之住址不同，第2 份之住
    址是趙寬猛在簽約前曾經設籍，被告洪順發與陳美蓉均不知
    道，顯然可能是趙寬猛自行書寫云云，惟舊式未電腦化前之
    土地登記簿謄本內均記載有權利人地址，被告洪順發既向趙
    寬猛購買系爭土地，即不難自此資料查知趙寬猛之前之戶籍
    地址，又衡酌趙寬猛僅係系爭土地買賣契約之出賣人，其與
    被告洪順發簽訂之第一份買賣契約既已成立生效，且對此買
    賣雙方均無異議，毫無理由再於第二份價格不實之買賣契約
    上簽名蓋印，且衡以趙寬猛與洪順發並無前隙，亦無甘冒觸
    犯偽證之罪責，故意構詞誣陷被告之必要，其證詞自堪採信
    ，前揭辯護意旨徒執被告洪順發、陳美蓉均不知第二份契約
    上所載趙寬猛之住址，推論係趙寬猛自行簽名蓋印，尚不能
    採。
  3.惟該契約書上趙寬猛之簽名及蓋印究係何人所為，為本院應
    予究明。被告洪順發於原審審理時雖辯稱：我請陳美蓉向趙
    寬猛說要製作總價1 億8,600 萬元之買賣契約書，陳美蓉說
    會去找趙寬猛簽名及蓋章，陳美蓉將契約書交給我時，已經
    蓋好了印章及簽名云云。然參諸被告洪順發最初於調詢時陳
    稱：我請陳美蓉另行製作不實之1 億8,600 萬元土地買賣契
    約書，我確實有經過趙寬猛之同意，當時陪同我前往地主趙
    寬猛住處，拿1 億8,600 萬元之不實買賣契約書給其簽名蓋
    章之同行友人，尚有「阿義」及1 名姓名不詳之人等語（見
    警1 卷第2 至3 頁），先稱其與2 名友人同行前往趙寬猛之
    住處，持該不實之買賣契約書讓趙寬猛簽名蓋章，竟於原審
    時改稱：陳美蓉交付該不實買賣契約書時，其上已有趙寬猛
    之簽名蓋章云云，則其前後辯詞反覆，是否可採，已有可疑
    。又據證人即共同被告陳美蓉於原審審理時稱：我是辦妥所
    有權移轉登記過戶後，將所有權狀交給洪順發時，洪順發向
    我要求製作另1 份1 億8,600 萬元之買賣契約書，我在製作
    1 億8,600 萬元之買賣契約書時，出賣人及買受人欄均為空
    白，並無任何人簽名、蓋章之情況，我並沒有偽造簽名、蓋
    章等語（見原審卷五第132 頁），而衡以被告陳美蓉於系爭
    貸款案件擔任代書，代為執筆系爭買賣契約書及辦理不動產
    移轉手續後，已完成其受託代書工作，乃因被告洪順發事後
    請託，方另書寫一份不實金額之買賣契約書，此既非被告陳
    美蓉原本受託代書之範圍，亦無證據證明被告陳美蓉因此額
    外獲得報酬，況被告洪順發持該不實內容之契約書向彰化銀
    行南高雄分行辦理貸款供作估價依據，僅涉及被告洪順發本
    身是否可核貸較高金額，與被告陳美蓉殊無利害關係可言，
    被告陳美蓉何須甘冒風險代被告洪順發在契約上偽簽趙寬猛
    之簽名及蓋印，據此足認上揭第二份買賣契約書出賣人簽章
    欄上趙寬猛之簽名及蓋印應非被告陳美蓉所為，而係被告洪
    順發為圖貸得較高貸款額度，委由不知情之陳美蓉書寫金額
    高估之第二份買賣契約書，俟自行於其上偽造謝漢章之簽名
    ，並委請不知情之刻印業者偽刻謝漢章之印章後蓋用，應可
    認定。雖然趙寬猛曾證稱：我交給陳美蓉代辦權狀申請鑑界
    使用的方形印章，被使用在被告洪順發向銀行辦理貸款用之
    買賣契約書上等語（見93年10月7 日調詢筆錄、94年1 月13
    日偵訊筆錄，警1 卷第21-23 頁、偵8 卷第30-31 頁），但
    其於原審審理時已證稱：偽造的契約書上我的方形印文與我
    交給陳美蓉的方形印章不同等語（見原審95年11月7 日審判
    筆錄，原審卷八第161-162 頁），據此亦足認陳美蓉上開所
    證應可採信，被告洪順發供述，則不能採信。
  4.另證人陳有財於原審審理時雖證稱：我是被告洪順發僱用的
    司機，我曾經幫被告送土地買賣契約書到銀行，被告叫我到
    陳美蓉代書處拿土地買賣契約書，然後拿到土地銀行博愛分
    行，另外一次是去高雄市○○路的彰化銀行。我拿到契約書
    後，就直接送到銀行交給承辦人員云云（見原審95年11月7
    日審判筆錄，原審卷八第163-166 頁），證人朱家立於原審
    審理時證稱：我在彰化銀行南高雄分行擔任徵信工作，被告
    洪順發以系爭土地申請貸款，被告有交付我買賣契約書，但
    不是被告直接拿給我的，應該是透過別人交付給我等語（見
    原審95年11月7 日審判筆錄，原審卷八第147-155 頁），然
    陳有財曾擔任被告洪順發之人頭為本案附表一編號5 及附表
    二編號9 之貸款人，朱家立則係銀行承辦系爭土地貸款之承
    辦員，均與本案有利害關係，其所為附和被告洪順發之證述
    ，尚不能遽信而採為被告有利之認定。
  5.嗣被告洪順發於88年10月14日向彰化銀行南高雄分行申請擔
    保貸款9,500 萬元時，以上開不動產為擔保，提供上揭第二
    份偽造完成之買賣契約書予徵信人員朱家立作為擔保品估價
    參考而行使之，足生損害於趙寬猛，洪順發並於88年10月28
    日獲貸9,500 萬元，俟該行先後於89年10月27日、90年10月
    31日起展期續貸予洪順發9,500 萬元、9,499 萬元，惟僅繳
    息至90年10月31日止，轉催收金額9,499 萬元，嗣經法院拍
    賣程序以3,375 萬元拍定，彰化銀行僅獲清償債權3,358 萬
    8,195 元，尚不足8,542 萬9,075 元等情，此有彰化商業銀
    行債權管理處98年11月30日彰債管字第0980591 號函在卷可
    參（見原審卷十二第125 至136 頁），致生損害於彰化銀行
    。
（三）從而，被告陳茂雄、蔡榮仁、劉明仁、李金山、黃財源、
      林裕三共同業務登載不實文書及背信犯行，被告洪順發行
      使偽造私文書之犯行，均堪認定，應依法論科。
三、新舊法之比較：
    按行為後法律有變更者，適用行為時之法律。但行為後之法
    律有利於行為人者，適用最有利於行為人之法律，刑法第2
    條第1 項定有明文。又有關新舊法之比較，應就罪刑有關之
    共犯、未遂犯、想像競合犯、牽連犯、連續犯、結合犯以及
    累犯加重、自首減輕暨其他法定加減原因與加減例等一切情
    形，綜其全部罪刑之結果而為比較（最高法院95年第8 次刑
    事庭會議決議參照）。查本件被告等行為後，有關論罪科刑
    所適用之刑法業於94年2 月2 日修正公布，95年7 月1 日起
    施行，茲就前述犯行有關新舊法比較部分，臚列如下：
  (一)共犯部分：刑法第28條將「實施」修正為「實行」，新舊法
    之共同正犯範圍因此而有變動，自屬犯罪後法律有變更（最
    高法院96年度台上字第934 號判決意旨參照），本件被告等
    之犯行，無論依修正前後之規定，均成立共同正犯，修正後
    之規定並非較有利於行為人。
  (二)罰金刑部分：修正前刑法第33條第5 款規定：「罰金：1 元
    以上」，而依現行法規所定貨幣單位折算新臺幣條例第2 條
    之規定，折算為新臺幣後，為3 元以上；修正後刑法第33條
    第5 款規定：「罰金，新臺幣1 千元以上，以百元計算之。
    」，是修正前之罰金最低度為新臺幣3 元，修正後之最低度
    則為新臺幣1 千元，比較新舊法之結果，修正後之規定並非
    較有利於行為人。
  (三)連續犯部分：修正後刑法第56條關於連續犯之規定業已刪除
    ，具有連續犯關係之數罪，依修正前刑法之規定，應論以一
    罪，依修正後刑法之規定，則應依數罪併罰之規定分論併罰
    ，比較新舊法之結果，修正前刑法第56條之規定較有利於行
    為人。
  (四)公務員定義部分：修正前之刑法第10條第2 項規定：「稱公
    務員者，謂依法令從事於公務之人員」；95年7 月1 日公佈
    施行之刑法第10條第2 項規定：「稱公務員者，謂下列人員
    ：(一)依法令服務於國家、地方自治團體所屬機關而具有法定
    職務權限，以及其他依法令從事於公共事務，而具有法定職
    務權限者。(二)受國家、地方自治團體所屬機關依法委託，從
    事與委託機關權限有關之公共事務者。」，是刑法公務員之
    定義在新法施行後，僅限縮於「與公共事務及公權力之行使
    相關之人員」，其犯罪構成要件已有變更。貪汙治罪條例第
    2 條前段修正前規定：「依據法令從事公務之人員，犯本條
    例之罪者，依本條例處斷」，95年7 月1 日公佈施行之貪汙
    治罪條例第2 條前段規定：「公務員犯本條例之罪者，依本
    條例處斷」，即採與刑法相同之公務員定義。被告等人於本
    件行為時任職於臺灣土地銀行，因係公營銀行，依修正前刑
    法及貪污治罪條例之規定，自屬刑法上之公務員，而有貪污
    治罪條例之適用，惟前揭規定業經修正公佈，且臺灣土地銀
    行已於92年7 月1 日起改制為臺灣土地銀行股份有限公司，
    而為百分之百政府持股之公司，係屬以營利為目的之私法人
    ，其行為係屬私經濟之商業行為，與公共事務或公權力之行
    使無涉，故就此等從事私經濟活動之土地銀行行員，即排除
    於修正後刑法及貪污治罪條例所稱公務員之範圍，經比較新
    舊法之結果，修正後之規定較有利於行為人。
  (五)被告陳茂雄、蔡榮仁、劉明仁、李金山、黃財源、林裕三部
    分，綜合就共犯、罰金、連續犯、公務員，比較新舊法之結
    果，若整體適用舊法，渠等為刑法上之公務員，所犯係貪污
    治罪條例第6 條第4 款、第5 款之公務員圖利罪，最輕本刑
    為7 年以上有期徒刑，惟可論以連續犯；若整體適用新法，
    渠等則非刑法上之公務員，僅適用刑法第342 條背信罪之規
    定，最重5 年以下有期徒刑，且依渠等上開行為態樣，因符
    合接續犯之要件，而應論以一罪（詳後述），是以，修正後
    之刑法規定較有利於被告陳茂雄、蔡榮仁、劉明仁、李金山
    、黃財源、林裕三，自應均適用修正後之刑法規定予以論罪
    科刑。
  (六)被告洪順發部分，綜合就罰金、連續犯，比較新舊法之結果
    ，若整體適用舊法，因可論以連續犯，故修正前之刑法規定
    較有利於被告洪順發，自應適用修正前之刑法規定予以論罪
    科刑。
四、論罪部分：
  (一)被告陳茂雄、蔡榮仁、劉明仁、李金山、黃財源、林裕三分
    別擔任土地銀行博愛分行之經理、副理、授信業務襄理、徵
    信業務襄理、徵信調查員等職務，負責綜理徵信、授信業務
    或各自掌理徵信、授信業務，或擔任授信審查小組成員，係
    為土地銀行博愛分行處理事務之人，意圖為第三人洪順發之
    不法利益，就其等分別所承辦附表一、二所示貸款案件，對
    借款人為不實徵信及高估擔保品之價值，而違背其任務，致
    土地銀行受有債權無法全額受償之損害，核其等所為，均係
    犯刑法第342 條第1 項之背信罪。至上開被告於附表一編號
    7 所示貸款案之背信犯行，雖未經檢察官起訴，然因該部份
    與其餘貸款案件之背信犯行，有如後述之實質上一罪關係，
    為起訴效力所及，本院自得併予審理。被告林裕三、黃財源
    、李金山就附表一、二部分所示貸款案件之業務文書，明知
    借款人之信用資料及擔保物之查估價格不實，仍登載於其業
    務所掌之該等文書，又被告陳茂雄、蔡榮仁、劉明仁、李金
    山、黃財源明知上開業務文書登載不實，仍於其等擔任徵信
    、授信業務主管職務所掌範圍，予以簽名或核章通過，核其
    等所為，均係犯刑法第215 條之業務登載不實文書罪。至檢
    察官雖認上開被告等所為，係犯刑法第第213 條之公務員登
    載不實文書罪，惟按刑法第10條第3 項所稱之公文書，係指
    公務員公務員職務上製作之文書，而依修正後刑法第10條第
    2 項之定義，土地銀行之行員既非刑法上之公務員，就其職
    務上所制作之文書，即非屬刑法第213 條之公文書，而為刑
    法第215 條之業務文書，檢察官前揭所認，自有未洽，惟二
    者之基礎犯罪事實仍屬同一，本院自得分別變更起訴法條逕
    予審判。被告陳茂雄、蔡榮仁、劉明仁、李金山、黃財源、
    林裕三就其等於附表一、二所示貸款案件之承辦人欄所載業
    務登載不實文書及背信犯行，均有犯意聯絡及行為分擔，應
    論以共同正犯。又上開被告各自就附表一、二所示貸款案件
    之承辦人欄所載業務登載不實文書及背信犯行，於客觀上固
    分別有多次背信及業務登載不實之行為，惟於主觀上無非為
    圖洪順發之不法利益，在同一業務執行關係下，反覆接續為
    業務不實登載，以遂行其背信放款目的，係在密接之時地而
    為，侵害同一法益，各行為之獨立性極為薄弱，依一般社會
    健全觀念，在時間差距上，難以強行分開，在刑法評價上，
    以視為數個舉動之接續施行，合為包括之一行為予以評價較
    為合理，應各論以接續犯，僅成立一罪。上開被告等以前述
    一行為，同時觸犯業務登載不實文書罪及背信罪，為想像競
    合犯，應依刑法第55條規定，從一重之背信罪處斷。
  (二)被告洪順發先後委由不知情之陳美蓉代為填寫上揭不實之王
    劉怡伶與謝漢章、王劉怡伶與趙寬猛之不動產買賣契約內容
    ，並自行偽造謝漢章、趙寬猛之簽名及委由不知情之刻印業
    者偽造2 人之印章後蓋用，嗣提供予土地銀行博愛分行、彰
    化銀行南高雄分行徵信人員作為擔保物估價參考而行使之，
    足生損害於謝漢章、趙寬猛、土地銀行博愛分行及彰化銀行
    南高雄分行，核其所為，係犯刑法第216 條、第210 條之行
    使偽造私文書罪。被告洪順發利用不知情之陳美蓉代為填寫
    上揭不動產買賣契約書之內容，及不知情之刻印業者偽造印
    章，為間接正犯。被告洪順發偽造謝漢章、趙寬猛之印章、
    印文及簽名之行為，為其偽造前揭私文書之階段行為，不另
    論罪。被告偽造前揭私文書並持以行使之行為，其先前偽造
    之低度行為，為行使之高度行為所吸收，不另論罪。被告先
    後於87年、88年間，先後2次 偽造買賣契約書後，持向土地
    銀行博愛分行、彰化銀行南高雄分行徵信人員行使，其時間
    緊接，犯罪方法相同，所犯係相同構成要件之罪，顯係基於
    概括犯意反覆為之，應依修正前刑法第56條連續犯規定論以
    一罪，並加重其刑。又檢察官移送併辦（95年度偵字第3955
    號、99年度偵字第29424 號）即被告洪順發行使偽造王劉怡
    伶與趙寬猛之不動產買賣契約書部分，因與被告洪順發經論
    罪科刑之行使偽造王劉怡伶與謝漢章之不動產買賣契約書部
    分有前述連續犯之裁判上一罪關係，應為起訴效力所及，本
    院自得併予審理。至原起訴書雖載被告洪順發就附表一編號
    7 外之其他貸款案件，與被告陳茂雄、蔡榮仁、王松林、劉
    明仁、李金山、黃財源、林裕三、吳鑫陽共犯公務員登載不
    實、行使偽造私文書、背信之犯行，惟業經原審檢察官具狀
    表示（見原審卷七第191 頁），被告洪順發之起訴範圍僅附
    表一編號7 之貸款案件部分（該部份係涉犯利用職務機會詐
    取財物、行使公務員登載不實文書、行使偽造私文書之犯行
    ），據此，除附表一編號7 外之其他貸款案件所涉犯罪事實
    ，尚非檢察官對被告洪順發之起訴範圍，本院自無庸加以審
    理，併此敘明。
五、原審因認被告陳茂雄、蔡榮仁、劉明仁、李金山、黃財源、
    林裕三及洪順發等人之上開犯罪事證明確，而分別依刑法第
    2 條第1 項、第28條、第216 條、第215 條、第210 條、第
    342 條、第55條、修正前第56條，刑法施行法第1 條之1 規
    定論科，並爰審酌被告陳茂雄、蔡榮仁、劉明仁、李金山、
    黃財源、林裕三分別擔任土地銀行博愛分行之經理、副理、
    徵信授信襄理、徵信調查員等職務，肩負徵信、授信業務之
    重責，竟違背其等之任務，為圖被告洪順發獲得超額貸款，
    由被告陳茂雄指示林裕三、黃財源、李金山為不實徵信，及
    蔡榮仁、劉明仁、李金山未經實質授信審核即簽名同意，再
    由陳茂雄批示准貸或呈請總行核貸，造成土地銀行鉅額損失
    ，罔顧該行存款戶之權益，恣意濫用其等業務上權限，對於
    正常金融貸放秩序危害甚大，若不予相當制裁，實難達警惕
    之效，並分別考量被告陳茂雄身為分行經理，綜理分行業務
    ，僅因與被告洪順發熟識，亟欲拓展分行業務，即依其職務
    權限，指示該行徵信授信人員為不實徵信及審核，居於本件
    犯行之關鍵地位，自應予嚴懲，而被告蔡榮仁、劉明仁、李
    金山、黃財源、林裕三，因係被告陳茂雄之業務下屬，方聽
    從其指示而為，並個別斟酌上開被告在該行之職位權責、各
    自承辦附表一、二所示貸款案件次數多寡（陳茂雄32件、蔡
    榮仁21件、劉明仁13件、李金山32件、黃財源30件、林裕三
    32件）、損失金額等，另被告洪順發為圖一已私利，竟持偽
    造之不動產買賣契約書向土地銀行博愛分行、彰化銀行南高
    雄分行之徵信人員行使，輕易貸得1 億1,970 萬元、9,500
    萬元，顯然漠視法律秩序，惡性甚重，且最終尚有8,000 餘
    萬、6,000 餘萬元未清償，造成銀行鉅額損失，其所生危害
    顯然係一般行使偽造私文書犯行無從比擬，若輕縱之，豈非
    助長貸款人偽造不實文書向銀行貸款之風氣，自應予從重量
    刑，末審酌被告等人犯罪後之態度等一切情狀，分別量處被
    告陳茂雄有期徒刑4 年6 月、被告蔡榮仁有期徒刑2 年2 月
    ，被告李金山有期徒刑2 年、被告黃財源有期徒刑2 年、被
    告林裕三有期徒刑2 年、被告劉明仁有期徒刑1 年10月、被
    告洪順發有期徒刑5 年，另被告洪順發之犯罪時間在96年4
    月24日以前，且符合中華民國九十六年罪犯減刑條例第2 條
    第1 項第3 款之規定，爰依法予以減刑二分之一為有期徒2
    年6 月。至被告陳茂雄、蔡榮仁、劉明仁、李金山、林裕三
    、黃財源之犯罪時間雖亦在96年4 月24日以前，然因所犯均
    為刑法第342 條第1 項之背信罪，且經宣告逾有期徒刑1 年
    6 月，而有該條例第3 條第1 項第14款所定之情形，故不予
    減刑，附此敘明。又說明附表三所示偽造「謝漢章」、「趙
    寬猛」之印章、印文及簽名，應依刑法第219 條之規定，不
    問屬於犯人與否，均宣告沒收之。而附表三所示之偽造不動
    產買賣契約書，因已分別交付土地銀行博愛分行、彰化銀行
    南高雄分行之徵信人員，而附於授信貸款案卷內，非屬被告
    洪順發所有，故不予宣告沒收。其此部分之認事用法，均無
    違誤，量刑亦稱妥適，被告等人否認犯行，以上開情詞提起
    上訴，指摘原審判決不當，均無理由，均應予以駁回。
六、另按被告劉明仁於行為後，刑法關於緩刑之規定，業於94年
    2 月2 日修正公布，並於95年7 月1 日施行，惟犯罪在新法
    施行前，新法施行後裁判，緩刑之宣告，仍應適用新法第74
    條之規定（有最高法院95年度第8 次刑事庭會議紀錄參照）
    。查被告劉明仁前未曾受有期徒刑以上刑之宣告，有臺灣高
    等法院被告全國前案紀錄表在卷可稽，其素行尚佳，其自88
    年10月2 日始接任授信業務襄理而參與本案犯行，於被告陳
    茂雄等人以同一手法犯案後始接任授信業務，犯罪時間最短
    ，次數較少，惡行較輕，且應係聽命於經理即被告陳茂雄之
    指示因一時失慮而從事犯行，雖於本案審理中未能坦承犯行
    ，但本院認其經此偵查、審判程序，及論罪科刑之教訓，應
    知所警惕，而無再犯之虞，認其所宣告之餘刑，以暫不執行
    為適當，爰併予宣告緩刑5 年，以啟自新。
七、不另為無罪諭知部分：
  (一)公訴意旨雖以：被告洪順發、陳茂雄、蔡榮仁、李金山、黃
    財源、林裕三就附表一編號7 之擔保貸款案件，共同涉犯貪
    污治罪條例第5 條第1 項第2 款之利用職務機會詐取財物罪
    及刑法第216 條、第213 條之行使公務員登載不實文書罪嫌
    云云。
  (二)經查：
  1.按按刑法第339 條第1 項詐欺罪之成立，以意圖為自己或第
    三人不法所有，以詐術使人將本人之或第三人之物交付為要
    件。所謂以詐術使人交付，必須被詐欺人因其詐術而陷於錯
    誤，若其所用之方法，不能認為詐術，亦不致使人陷於錯誤
    ，即不構成該罪（最高法院46年台上字第260 號判例意旨參
    照），而貪污治罪條例之利用職務詐取財物罪，本質上亦屬
    詐欺罪而同此適用。
  2.查銀行於辦理擔保貸款及信用貸款時，均設有徵信人員調查
    擔保物價格及貸款人信用之機制，土地銀行總行核准附表一
    編號7 之貸款案件前，依該行規定均須經內部徵信人員對於
    不動產進行實地查估，就其位置、交通、地勢、地質、地形
    、利用狀況及附近環境、用途廣狹、需要多寡與收益情形評
    估後，製作不動產現場勘查報告，並經授信審查小組實質審
    核通過，始核准貸款，絕非單憑申貸人提出之不動產買賣契
    約書即為辦理依據，況衡諸常情，貸款人向銀行聲請貸款，
    當然期望能貸得申請金額，惟能否如數貸得，仍取決於銀行
    之徵信調查及授信審核，否則徵信調查及審核機制即形同虛
    設。是以，雖被告洪順發於附表一編號7 之擔保貸款案件，
    持偽造之王劉怡伶與謝漢章不動產買賣契約書予徵信人員林
    裕三供作估價參考，然因負責徵信人員林裕三自行怠忽職務
    ，未盡其實地勘查現場之責，逕為不實高估之記載，縱被告
    洪順發最終貸得1 億1,970 萬元，亦難謂土地銀行係因陷於
    錯誤而核貸，自與詐欺罪之構成要件不合。又附表一編號7
    之擔保貸款案件承辦人員陳茂雄、蔡榮仁、李金山、黃財源
    、林裕三，因均屬土地銀行辦理貸款業務之內部職員，對於
    土地銀行本負有徵信調查及授信審查之任務，自無所謂以土
    地銀行為對象，向其施以詐術之情事，至多有如前述違背任
    務之背信行為。況依修正後刑法之規定，被告陳茂雄、蔡榮
    仁、李金山、黃財源、林裕三均非刑法上之公務員，已無貪
    污治罪條例之適用，業如前述，被告洪順發亦無與之共犯利
    用職務詐取財物罪之可能。
  3.又土地銀行總行因在地營業之需求，在各地區均設有營業所
    即分行以資辦理貸放業務，各分行經理對於一定申貸額度下
    有批示核貸之權，亦係基於土地銀行總行之授權而來，是以
    ，土地銀行博愛分行與土地銀行總行本屬同一營業體，縱超
    過分行經理授權額度下之申貸案件，經分行徵信人員徵信調
    查後製作之業務文書，須呈由總行批示核貸，亦僅屬土地銀
    行內部業務之層轉行為而已。是以，被告林裕三製作不實之
    徵信調查報告、不動產現場勘查書面報告等業務文書後，經
    業務主管、副理、經理覆核後，再呈由總行批示核貸，因僅
    屬土地銀行內部之層轉行為，與一般所謂行使必行為人持用
    該不實之文書而對於內容有所主張，方與行使罪名相當之情
    形有別，故尚不構成刑法第216 條之行使行為。
  4.從而，被告洪順發、陳茂雄、蔡榮仁、李金山、黃財源、林
    裕三前揭犯行均屬不能證明，又因檢察官認被告洪順發就利
    用職務詐取財物部分，與前述經論罪科刑之行使偽造私文書
    部分具有牽連犯之裁判上一罪關係，另檢察官認被告陳茂雄
    、蔡榮仁、李金山、黃財源、林裕三就利用職務詐取財物部
    分，與前述經論罪科刑之業務登載不實文書部分（原起訴為
    公務員登載不實文書），具有牽連犯之裁判上一罪關係，就
    行使公務員登載不實文書部分，與前述經論罪科刑之業務登
    載不實文書部分（原起訴為公務員登載不實文書），具有實
    質一罪之關係，均爰不另為無罪判決之諭知。
  (三)公訴意旨雖以：被告李金山於附表一編號9 、11、12、13所
    示昱基貿易有限公司、允順廣告事業有限公司、昱基廣告事
    業有限公司、允通廣告事業股份有限公司之申貸案件，及被
    告劉明仁於附表一編號21所示統豪股份有限公司之申貸案件
    ，均偽造董事股東會議紀錄、營運償還計畫書，因認被告李
    金山、劉明仁涉犯刑法第216 條、第213 條之行使公務員登
    載不實文書罪嫌云云。惟查，觀諸附表一編號9 、11所示昱
    基貿易有限公司、允順廣告事業有限公司之授信書類保管卷
    宗，均未見董事股東會議紀錄及營運償還計畫書。又附表一
    編號12所示之昱基廣告事業有限公司（張志清、黃裕斌、洪
    志輝、張志河）董事股東會議紀錄（見帳冊10第176 頁），
    附表一編號13所示允通廣告事業有限公司（謝名智、張志清
    、洪志宏、洪志輝、張志河）董事股東會議紀錄、營運償還
    計畫書（見偵3 卷第405 至406 頁），附表一編號21所示統
    豪股份有限公司（黃裕斌、張志清、張志河、許明富、謝名
    智）董事股東會議紀錄、營運償還計畫書（見帳冊21第65至
    66 頁 ），均非被告李金山、劉明仁業務上所掌文書，且前
    揭文書上名義人之簽名及印文是否本人親自所為，有無業經
    授權之情事，均未經檢察官舉出證據，從而，被告李金山、
    劉明仁前揭犯行尚屬不能證明。又因檢察官認被告李金山、
    劉明仁，就該行使公務員登載不實文書部分，與前述經論罪
    科刑之背信部分，具有牽連犯之裁判上一罪關係，均爰不另
    為無罪判決之諭知。
  (四)公訴意旨雖以：被告陳茂雄、蔡榮仁、李金山、黃財源、林
    裕三，就洪順發於87年12月14日以昱基廣告事業有限公司名
    義申請公司信用貸款500 萬元乙案，由林裕三製作不實之個
    人及公司信用報告，經黃財源、蔡榮仁簽章通過，並經授信
    審查小組成員李金山、黃財源、蔡榮仁照案通過，陳茂雄准
    予核貸，因認被告陳茂雄、蔡榮仁、李金山、黃財源、林裕
    三共同涉犯刑法第216 條、第213 條之公務員登載不實文書
    及刑法第342 條第1 項之背信罪嫌云云。惟依修正後刑法之
    規定，被告陳茂雄、蔡榮仁、李金山、黃財源、林裕三，已
    非刑法上之公務員，詳如前述；又按刑法第215 條之業務登
    載不實文書罪，須以致生損害於公眾或他人為要件，第342
    條之背信罪則須致生損害於本人之財產或其他利益為要件，
    查上揭貸款案件，經該行於89年3 月15日續貸予昱基廣告有
    限公司470 萬元，業於90年8 月13日清償完畢乙節，此有該
    貸款案授信書類保管卷所附放款客戶歷史交易明細查詢可佐
    （見帳冊23第1 頁），足見土地銀行博愛分行並未受有損害
    ，自與上開罪名之構成要件不符，從而，被告陳茂雄、蔡榮
    仁、李金山、黃財源、林裕三前揭犯行尚屬不能證明。又因
    檢察官認被告陳茂雄、蔡榮仁、李金山、黃財源、林裕三，
    就該行使公務員登載不實文書及背信部分，與前述經論罪科
    刑之業務登載不實文書（原起訴為公務員登載不實文書）及
    背信犯行，具有牽連犯之裁判上一罪關係，爰不另為無罪判
    決之諭知。
八、移送併辦部分（95年度偵字第3955號、99年度偵字第29425
    號）：
  (一)移送併案意旨略以：被告洪順發以係鴻平有限公司之名義於
    89年10月6 日向合作金庫申請貸款，並提供高雄縣鳥松鄉○
    ○段1321地號土地為擔保，與合作金庫徵信人員何寬堂，意
    圖為洪順發之不法利益，推由洪順發偽造（許明富、黃裕斌
    、謝名智、張志清、張志河）股東會議記錄、營運及償還計
    畫書而業務登載不實，何寬堂明知上情，即據洪順發提供之
    不實之資料，登載「營收1 億、有專業人士經營」等語之不
    實內容於徵信報告表，並在該銀行之制式表格內代填「許明
    富」姓名，並鑑估後將價格載為每坪為6.9 萬元。89年10月
    6 日登載時價5,676 萬元，正辦理過戶中於不動產調查報告
    表中；且由其徵信過程已確知該公司登記之股東有人頭股東
    之虞，亦沒有就股東資力進行調查，放款之安全性已生疑慮
    ，惟仍採信洪順發提出之營運及償還計畫書，未經詳細查證
    分析徵信借戶營運狀況、前景及還款來源，竟在徵信報告記
    載該公司股東資歷頗佳，且通路均已確立，預估年營業額可
    達1 億4,000 萬元等內容，致合庫光華分行授信審議小組決
    議通過放款短期擔4,000 萬元，並依據上開資料，轉陳台北
    總行核定後，於89年10月16日撥款，惟放款一年到期無法償
    還，旋即倒閉，嗣該行於93年7 月23日常務董事會核准轉銷
    鴻平公司呆帳為2,084 萬9,914 元，其違背任務之行為已生
    損害合作金庫銀行之利益，因認被告洪順發涉犯刑法第339
    條第1 項之詐欺取財罪嫌及同法第215 條業務登載不實文書
    罪嫌，及與何寬堂共犯刑法342 條第1 項之背信罪嫌云云。
  (二)然查，前開貸款案件之鴻平有限公司股東會議紀錄上許明富
    、黃裕斌、謝名智、張志清、張志河之簽名及印文（見警2
    卷第10頁），及營運及償還計畫書上許明富之簽名及印文（
    見警2 卷第11頁），均據證人許明富、謝名智、黃裕斌、張
    志清、張志河於原審審理時證稱：為其等親自簽名記或蓋印
    等語（見原審卷八第191 至192 、198 、202 、205 、208
    頁），且其等既均同意作為被告洪順發之貸款人頭，則其同
    意配合而簽名及蓋印，亦與常理相符，故其等所證非不能採
    信，足見上開文書之製作業經文書名義人同意，並非偽造，
    又股東會議紀錄既經股東同意而製作，即非不實文書，而「
    營運及償還計劃書」則係股東主觀之意思表示，應亦無不實
    與否之問題（最高法院86年度台上字第6877號判決意旨參照
    ）。又銀行於辦理擔保貸款及信用貸款時，均設有徵信人員
    調查擔保物價格及貸款人信用之機制，並經授信審查小組實
    質審核通過，始核准貸款，絕非單憑申貸人提出之股東會議
    紀錄、營運償還計畫書即為辦理依據，況衡諸常情，貸款人
    向銀行聲請貸款，當然期望能貸得申請金額，惟能否如數貸
    得，仍取決於銀行之徵信調查及授信審核，否則徵信調查及
    審核機制即形同虛設。是以，縱被告洪順發持上開股東會議
    紀錄、營運償還計畫書予徵信人員何寬堂供作徵信參考，然
    因徵信人員何寬堂本就上開文書負有徵信調查之責，該行最
    終全額核貸，僅何寬堂是否違背任務之問題，要難謂合作金
    庫銀行有何因陷於錯誤而核貸之情事，自與詐欺罪之構成要
    件不合。另徵信人員何寬堂雖係受彰化銀行南高雄分行委任
    處理事務之人，然被告洪順發則係向該行申請貸款之人，並
    不具受該行委任處理事務之身分，其行為與何寬堂或有合致
    ，然雙方各有其目的，乃處於借款與放款之對向關係，檢察
    官復未能舉出被告洪順發與何寬堂對於背信犯行有何犯意聯
    絡或行為分擔，自無從論以被告洪順發背信罪之共同正犯（
    最高法院99年度台上字第1294號判決意旨參照）。從而，檢
    察官移送併辦所指被告洪順發上揭犯行均屬不能證明，核與
    被告洪順發本案被訴部分無實質或裁判上一罪關係，該併辦
    部分自應退回檢察官另為適法之處理。
貳、無罪部分：
一、公訴意旨略以：緣被告王松林則自88年4 月間起接任蔡榮仁
    擔任該土銀博愛分行副理職務，迄至90年5 月間止（現調任
    小港分行副理），負責襄助經理綜理該分行包括授信、徵信
    、放款、行政等業務，並擔任該分行授信審核小組當然召集
    人；被告吳鑫陽於86年元月間擔任該分行辦事員迄今，負責
    授信經辦業務，並於86年9 月間奉令協助徵信部門進行擔保
    品鑑價查估工作，皆係依據法令從事於公務之人員，亦均受
    土地銀行博愛分行委託處理放款授信業務之人員。而該行經
    理陳茂雄明知該行授信貸款之前述規定，且明知於86年8 月
    間起至89年元月期間，該分行受理以洪順發為擔保人之洪朝
    景（洪朝景死亡後，再以洪莊三娘名義續貸）等21件土地擔
    保貸款案及洪瑞宏等11件信用貸款案件時，該等貸款申請人
    ，均是洪順發為達「分散借款、集中使用」目的所借用之人
    頭，竟基於概括之犯意，意圖為洪順發不法之利益，勾結洪
    順發並指示同具犯意聯絡之被告王松林、吳鑫陽等人，在對
    該等或甫自軍中退伍尚無工作、或家庭主婦毫無償還能力之
    貸款人頭之信用調查時，填製不實徵信報告，且在鑑估擔保
    品土地時，未依該行授信規定實地訪查，僅依洪順發所提供
    偽造之高出時價或實際買賣價格數倍之土地買賣契約書，或
    以掩護手法主動引用該分行他貸款案卷所附偽造且明顯高於
    市價之土地買賣契約書交易價格，做為估價主要依據，並在
    渠職務上製作之徵信調查報告、授信審核書及審查紀錄表等
    公文書上為不實之登載，致洪順發得以順利貸得高於實際取
    得價格數倍之貸款，其中於87年8 、9 月間，陳茂雄與洪順
    發基於利用其職務機會詐欺之不法所有意圖之犯意聯絡，由
    陳茂雄對洪順發以王劉怡伶為人頭申貸1 億1,970 萬元之擔
    保貸款案件，指示林裕三、李金山、黃財源及蔡榮仁等人，
    製作不實徵信調查報告及審核，使土地銀行總行審核時陷於
    錯誤而核放該筆貸款，累計以洪順發本人或其使用之人頭所
    貸得之金額達7 億5 千餘萬元，且自89年8 月份起拒不繳息
    ，悉數列為該分行呆帳損失，擔保貸款部分經拍賣成交價格
    、流標價格或ＡＭＣ（台灣金聯資產管理公司）承受價格統
    計土銀損失金額約5 億1,800 餘萬元，信用貸款部分損失約
    2,200 餘萬元，因認被告王松林、吳鑫陽2 人亦與陳茂雄等
    人共犯貪污治罪條例第5 條第1 項第2 款之利用職務機會詐
    取財物罪及刑法第216 、213 條之行使公務員登載不實文書
    罪嫌云云。
二、公訴意旨又以：被告陳美蓉明知洪順發於87年8 月1 日以6,
    915 萬6 千元之價格，向謝漢章購得高雄縣鳥松鄉○○段54
    、56之1 、56之3 地號農地，及其上高雄縣鳥松鄉○○路興
    農巷2 號農舍，並登記在具有自耕農身份之王劉怡伶名下，
    竟受洪順發之託，另行製作1 份記載「出賣人謝漢章、承買
    人王劉怡伶、簽約日期87年7 月31日、買賣金額1 億7,111
    萬元」等不實內容之不動產買賣契約書，並偽造王劉怡伶及
    謝漢章之署押，足生損害於王劉怡伶及謝漢章，因認被告陳
    美蓉涉犯刑法第210 條之偽造私文書罪嫌。
三、按犯罪事實應依證據認定之，無證據不得認定犯罪事實；不
    能證明被告犯罪者，應諭知無罪之判決，刑事訴訟法第154
    條第2 項、第301 條第1 項分別定有明文。次按事實之認定
    ，應憑證據，如未能發現相當證據，或證據不足以證明，自
    不能以推測或擬制之方法，以為裁判基礎。且刑事訴訟上證
    明之資料，無論其為直接證據或間接證據，均須達於通常一
    般人均不致於有所懷疑，而得確信其為真實之程度，始得據
    為有罪之認定，若其關於被告是否犯罪之證明未能達此程度
    ，而有合理性懷疑之存在，致使無從形成有罪之確信，根據
    「罪證有疑，利於被告」之證據法則，即不得遽為不利於被
    告之認定。又按檢察官就被告犯罪事實，應負舉證責任，並
    指出證明之方法，刑事訴訟法第161 條第1 項定有明文。因
    此，檢察官對於起訴之犯罪事實，應負提出證據及說服之實
    質舉證責任。倘其所提出之證據，不足為被告有罪之積極證
    明，或其指出證明之方法，無從說服法院以形成被告有罪之
    心證，基於無罪推定之原則，自應為被告無罪判決之諭知（
    最高法院40年度台上字第86號、76年度台上字第4986號、92
    年度台上字第128 號判例要旨參照）。
四、公訴意旨認被告王松林、吳鑫陽涉犯上開罪嫌，係以共同被
    告等之供述，及如附表一、二所示貸款案件之案卷等為其主
    要論據；公訴意旨認被告陳美蓉涉犯上開罪嫌，則係以證人
    王劉怡伶、謝漢章、共同被告洪順發於調詢及偵訊之證述、
    真實及不實之不動產買賣契約書各1 份為其主要論據。訊據
    被告王松林、吳鑫陽、陳美蓉等人均堅決否認有何上開犯行
    ：
  (一)被告王松林辯稱：我不知情徵信人員未實地查訪，引用不實
    資料作查估，也不知貸款人是洪順發之人頭，我是依據徵信
    部門作成徵信報告後，進行書面授信審核等語；其辯護人為
    其辯護稱：(1)被告王松林係副理，對徵信人員有無實地查訪
    或引用不實資料作查估之情並不知悉，對貸款人為共同被告
    洪順發之人頭之事亦不知情。被告王松林僅作書面審查，並
    無背信犯行；(2)附表一編號18、19貸款案，被告王松林係依
    徵信人員所整理之資料，做書面審核，並無違反總行規定，
    對於徵信人員出具之徵信報告必須立於超然立場，不得置喙
    。且核貸後經總行稽核覆審，亦認無缺失，亦經總行授審部
    人員吳宗南、余金聲於原審所證明並無違反總行規定。且該
    等案件均非依實際買賣價格查估，所以並無付款憑證可供查
    核及認證，而由徵信主管及經辦2 人分別實地勘查蒐集估價
    資料，並將查估經過及實價推定理由作成書面報告一併提經
    單位主管即經理核定辦理。被告王松林僅依照徵信人員所蒐
    集之擔保品之估價經過及引證查估理由作成做價報告，轉呈
    經理核定，被告王松林審查過程並無任何疏失；(3)附表二編
    號9 貸款案，係於86年5 月6 日第一次申貸短期信用放款20
    0 萬元，87年5 月6 日到期，第二次經87年5 月26日繼續展
    期200 萬元，88年5 月26日到期，第三次經88年6 月4 日提
    出申請展期190 萬元，88年6 月23日繼續展期190 萬元，收
    回本金10萬元。89年6 月23日到期，第四次經89年7 月11日
    繼續核准展期180 萬元，收回本金10萬元。本案減少本金損
    失20萬元，利息收入276,289 元，被告王松林係於第三次88
    年6 月4 日展期時始參與授信程序，並非於86年第一次申貸
    時即參與，又借款人申展期時，借款人、保證人所提出書面
    條件與第一、二次完全相同，且再收回本金10萬元，繳息又
    正常，對土銀無損失之情況下，准予繼續展期，並無違反總
    行規定，原審時總行調查研究室科長黃登茂亦作證證明被告
    王松林並未違背總行規定，被告林松林並無任何違法背信行
    為；(4)附表二編號10貸款案，係於86年5 月23日第一次申貸
    短期短期信用放款200 萬元，87年5 月23日到期，第二次經
    87 年6月22日繼續展期200 萬元，88年6 月22日到期，第三
    次經88年6 月4 日提出申請展期190 萬元，88年6 月23日繼
    續展期190 萬元，收回本金10萬元。89年6 月23日到期，第
    四次經89年7 月11日繼續核准展期180 萬元，收回本金10萬
    元。本案減少本金損失20萬元，利息收入271,786 元，被告
    王松林係於第三次88年6 月4 日展期時始參與授信程序，並
    非於86年第一次申貸時即參與，又借款人申展期時，借款人
    、保證人所提出書面條件與第一、二次完全相同，且再收回
    本金10萬元，繳息又正常，對土地銀行無損失之情況下，准
    予繼續展期，並無違反總行規定，原審時總行調查研究室科
    長黃登茂亦作證證明被告王松林並未違背總行規定，被告林
    松林並無任何違法背信行為；(5)附表二編號11貸款案，被告
    王松林並未參與，故過程中是否有不法情事，被告王松林並
    不知情，而無與他人共同背信犯行；(6)土銀授信審查小組開
    會之方式，並無規定，且書面審核，法律並無禁止，故被告
    王松林於授信審查小組以書面審授信案件，並未違背法律與
    土銀之規定，而無背信犯行；(7)附表一編號20貸款案，該案
    從申請至核貸完畢，被告王松林當時因休假，故全案由收件
    到徵信調查開始，審議小組審議及授信審核，被告王松林自
    始至終皆未參與，並非該核貸案之承辦人員，由該案相關之
    徵信調查報告、審議小組紀錄、授信審核書、授信申請書等
    書面資料上，均無被告王松林之核章等情，即足證明；(8)附
    表一編號18、19之貸款案，貸款承辦人提出借款人綜合所得
    稅結算申報書雖顯示借款人當年無收入，此係因為當年度還
    沒有結算申報書，但該等案件已檢附收入補充說明書，並經
    徵信人員評估，該收入足以償還本案貸款，故該等案件不以
    結算申報書做為貸款准駁之唯一依據等語（見99年9 月21日
    上訴理由狀、99年12月2 日刑事準備狀、100 年2 月10日準
    備狀（二）、100 年9 月22日準備四狀，本院卷一第56-59
    頁、本院卷二第106-113 頁、本院卷三第20-30 頁、本院卷
    四第52頁）。
  (二)被告吳鑫陽辯稱：附表一編號4 、5 之貸款案件，林裕三有
    帶我去現場查勘土地實際狀況，參考土地銀行苓雅分行查估
    價格，製作會勘報告等語。原審辯護意旨則以：被告吳鑫陽
    當時係實習員，經理派渠協助林裕三，林裕三亦證稱有去現
    場查證訪價，徵信報告並無不實，該等案件係由苓雅分行轉
    貸到博愛分行，銀行也賺到利息，渠並無違背任務或造成銀
    行損害等語。本院審理時辯護人為其辯護稱：(1)被告吳鑫陽
    非法定徵信編制人員，且至86年7 月間止，才進入土銀博愛
    分行7 個月餘，仍在見習階段，於協助辦理之2 件貸款案中
    ，被告吳鑫陽既非徵信經辦人員，且未撰寫任何報告，被告
    吳鑫陽對於貸款申請是否核准貸予與並不能起任何作用，而
    並無背信犯行；(2)共同被告洪順發於偵查中供述其以人頭向
    土地銀行博愛分行辦理擔保手續時，係向林裕三、黃財源、
    李金山、劉明仁等人說擔保的土地係其所有而登記在人頭戶
    名下，其並未供述有向被告吳鑫陽說，故不能以洪順發此部
    分之供述而為被告吳鑫陽不利之認定；(3)本案於86年至89年
    間之32筆貸款案件中，被告吳鑫陽係於86年9 月間辦理土地
    估價，距洪順發最初貸款時間86年7 月間僅2 個月，則當時
    被告吳鑫陽並不能察覺洪順發係借用人頭分散貸款集中使用
    ，且當時被告吳鑫陽僅是工作7 個月餘之見習生，更難察覺
    此情，而不能認為被告吳鑫陽有共同犯意；(4)附表一編號4
    、5 之案件，經土地銀行總行覆審員覆審，亦均認為未違反
    當時土銀內部徵信規範，而不能認為被告吳鑫陽所為之徵信
    作業方式及報告內容有違反規定而有背信犯行；(5)被告吳鑫
    陽係於86年1 月27日到土地銀行工作，擔任實習助理員一職
    至同年10月止，依規定須實習試用6 個月，嗣考核通過方能
    成為正式職員，被告吳鑫陽於86年9 月間協助辦理附表一編
    號4 、5 二案土地估價時，被告吳鑫陽進入土銀工作僅7 個
    月餘，仍屬見習期間，在師傅帶徒弟的傳承模式下，被告吳
    鑫陽對銀行估價實務作業的認識，多來自於師傅前輩的教導
    ，所知有限，該二案擔保品均為房屋及土地，被告吳鑫陽僅
    辦理「土地」估價，未對「房屋」估價表示意見，且當時並
    無房地價格資訊可供參酌，被告吳鑫陽對於屏東縣里港鄉之
    土地價格亳無概念，參與會勘後，實在不知道土地價格為何
    ，主要係依賴師傅前輩的評估，該二案均係由土銀苓雅分行
    轉貸之案件，被告吳鑫陽當時認為比照苓雅分行估價，相關
    規定及實務作業方式一脈相承，則依賴師傅前輩之評估，難
    認被告吳鑫陽有共同背信之犯行；(6)洪順發是否借用人頭分
    散貸款集中使用，此乃銀行辦理授信時對借款人資格應進行
    徵信調查及審查之事項，被告僅就附表一編號4 、5 二案之
    土地價格表示意見，並未對借款人資格進行調查及審查等語
    （見99年9 月3 日上訴理由狀、99年11月24日答辯狀、99年
    12月31日答辯狀（二），本院卷一第60-68 頁、本院卷二第
    20-30頁、本院卷二第159-162 頁）。
  (三)被告陳美蓉辯稱：我只有製作1 億7 千多萬元買賣契約書之
    內容，並沒有偽造王劉怡伶及謝漢章之署押等語。原審辯護
    人為其辯護稱：系爭契約之內容雖係被告陳美蓉所書寫，惟
    被告陳美蓉書寫契約時，係出賣人及承買人尚未簽名及蓋章
    之空白狀態下，交付被告洪順發，至被告洪順發如何偽造，
    有無經過謝漢章及王劉怡伶之同意，被告陳美蓉並不知情，
    亦未參與，自不構成偽造私文書罪等語。辯護人再於本院審
    理時為被告辯護稱：(1)被告陳美蓉雖然有接受共同被告洪順
    發額外委託代筆書寫契約內容，但契約當事人欄位之簽名蓋
    章均非被告陳美蓉所參與，被告陳美蓉對於未經授權一事亦
    不知情，其性質相當於不知情之打字行打字小姐接受客戶委
    託打字而已，被告陳美蓉並無與洪順發共同偽造文書之犯意
    聯絡；(2)又就併案部分，依洪順發調詢時供述，係洪順發請
    被告陳美蓉製作不實價金之買賣契約書，再拿給原地主趙寬
    猛簽名蓋章，故該簽名蓋章並非被告陳美蓉所為。且該貸款
    均由洪順發取得，而被告陳美蓉並未取得任何款項，被告陳
    美蓉實無幫忙偽造買賣契約之動機；(3)被告陳美蓉係於88年
    9 月14日向地政機關申請土地鑑界時，於申請文件上係使用
    趙寬猛交付之方形章，而於88年10月13日之前數日，洪順發
    告知被告陳美蓉系爭土地貸款業已核准，故被告陳美蓉向洪
    順發收取過戶所需相關稅款之金額，並於88年10月13日向地
    政機關申請土地買賣登記，當天地政機關完成作業並蓋上「
    書狀及有關應發還證件領訖」等文字後發還給被告陳美蓉，
    被告陳美蓉當天即將所有權狀等資料及鑑界用的趙寬猛方形
    章交給洪順發，並應洪順發之要求代製作1 億餘元之不動產
    買賣契書，但簽名欄位當時均空白，被告陳美蓉並未在簽名
    欄上簽署任何文字。洪順發則於88年10月14日以上開1 億餘
    元買賣契書與所有權狀向彰化銀行南高雄分行申請貸款1.2
    億元，彰化銀行於88年10月26日核准貸款1 億1,970 萬元，
    洪順發則於88年10月28日簽署貸款借據。此等部分均完成於
    過戶之後的事情，均與擔任代書之被告陳美蓉無關；(4)被告
    陳美蓉只於88年9 月4 日皇統飯店協助簽約時，以及數日後
    往趙寬猛家拿取證件與用印作業時，與趙寬猛見二次面，被
    告陳美蓉雖然有拿趙寬猛的印章，但該部分是方形章，且只
    用於土地鑑界而已，之後交給洪順發。而依趙寬猛於原審審
    理時所證，於5 千多萬元之買賣契約書上的圓形印文，係趙
    寬猛交給被告陳美蓉所蓋，蓋完即由趙寬猛當場收回，1 億
    多元的買賣契約書上雖然有方形印章印文，但依趙寬猛所證
    ，該方形印章印文也非其所交付給被告陳美蓉之方形印章所
    為，足證偽造之買賣契約書上趙寬猛之印章與被告陳美蓉無
    關；(5)又實務上接任委任同時或先後製作兩份契約書時，不
    一定絕對是有犯罪意圖，而必須視代筆人與委託人之間有無
    構成犯意聯絡與行為分擔。被告陳美蓉接受洪順發無償委託
    代筆書寫契約內容時，確實不知洪順發使用契約之目的，貸
    款過程被告陳美蓉又未參與，則當事人持用未必基於不法之
    目的，被告陳美蓉僅製作簽名空白之買賣契約書，不能以此
    即認被告陳美蓉有共犯偽造文書等犯行等語（見99年10月19
    日辯護(一)狀、100 年4 月7 日辯護(二)狀、100 年8 月3 日辯
    護意旨狀，本院卷一第190-193 頁、本院卷三第49-54 頁、
    本院卷三第165-173 頁）。
五、經查：
  (一)被告王松林部分：
  1.被告王松林係自88年4 月17日起至90年5 月30日接任土地銀
    行博愛分行副理職務，負責協助綜理分行業務，此為被告所
    自承，且有土地銀行93年11月29日總人甄字第0930038547號
    函檢送被告等人自86年起擔任分行職務名稱、土地銀行博愛
    分行93年12月7 日博放字第0930000433號函檢送自86年起分
    行授信審查小組成員名冊、土地銀行博愛分行工作調派簿在
    卷可按（見原審卷一第155 至167 頁，原審卷三第39至41頁
    ），另被告王松林自接任副理職務後，即因受訓或休假等原
    因，而僅參與附表一編號18、19，附表二編號9 、10貸款案
    之審核，亦有上開資料及該等貸款案卷資料，在卷可稽，故
    此部分之事實，應可認定。
  2.又被告王松林擔任副理期間，所參與洪順發與人頭貸款案件
    之審核者，僅有附表一編號18、19及附表二編號9 、10等四
    件，此有該等案件之案卷資料在卷可憑，且為被告王松林所
    自承，原審雖認定被告王松林亦有參與附表編號20貸款案件
    之審核，然依附表一編號20案卷內之所附之授信審查紀錄表
    內之召集人簽名欄內，係由經理陳茂雄簽名，並註記「副理
    休假」等語（見帳冊20第32頁），該案之辦理不動產擔保款
    調查報告及授信審核書內主管簽章欄內，亦無副理蓋章（見
    帳冊20第33頁），足認被告王松林此部分所辯：因休假未參
    與等語，應可採信，故原審此部之認定，尚有違誤。
  3.又據洪順發於93年7 月15日偵訊時證稱：陳茂雄之前在土地
    銀行苓雅分行及三民分行擔任襄理時，我就認識他，後來他
    調到博愛分行，因為他說要業績，我才會到博愛分行辦理貸
    款等語（見偵1 卷第73頁），復於93年10月19日偵訊時證稱
    ：我買土地要借錢時皆會跟陳茂雄說我買的土地要拿來借錢
    ，問他是否可以，每一件皆有跟他說，所以陳茂雄知道我用
    買來的土地用別人的名義貸款，陳茂雄有要求說要用別人名
    義借款可以，但一定要我及我太太當債務人及連帶保證人，
    我帶人頭向博愛分行辦擔保手續時，有向行員林裕三、黃財
    源、李金山、劉明仁等人說擔保的土地是我所有，登記在人
    頭戶名下，我有跟他們說是我要借錢的，我用人頭戶辦信用
    貸款時，也有跟劉明仁等承辦人員說過是我要借的，黃財源
    、李金山、蔡榮仁、陳茂雄等人核貸時，他們知道我是用人
    頭貸款等語（見偵5 卷第350 至353 頁）；又共同被告李金
    山於93年10月6 日調詢時供承：土地銀行博愛分行為86年1
    月間成立，需要業績，經理陳茂雄因為洪順發需求貸款，貸
    款額度又累積超過3 千萬元以上，陳茂雄為符合由本分行授
    信審查小組直接核定，所以才會答應洪順發借用人頭貸款，
    並先後告訴我等配合完成等語（見偵5 卷第8 頁），其再於
    93年10月13日調詢時供稱：洪順發急需貸款籌措資金，會先
    向經理陳茂雄表明，陳茂雄指示我等要配合洪順發，速度要
    快，所以根本來不及做徵信調查等語（見偵5 卷第226-227
    頁），其於93年10月6 日偵訊時又證稱：洪順發催的話，經
    理陳茂雄就會跟我們徵信、授信及審核人員講，對洪順發以
    他人名義貸款案儘速完成等語（見偵5 卷第78頁），復於93
    年10月20日偵訊時又供稱：洪順發急需貸款籌備資金，會先
    向經理陳茂雄表明，陳茂雄指示我等要配合洪順發，速度要
    快，所以根本來不及做徵信調查，洪順發以他人名義擔保貸
    款案件，事先告訴經理陳茂雄，其要以名下或所購買之土地
    提供他人名義向分行抵押貸款，陳茂雄指示我等要配合，所
    以我們都知道洪順發以別人名義貸款，當時陳茂雄指示徵信
    及放款的部門要快一點等語（見偵5 卷第381 頁）；又共同
    被告林裕三於93年10月6 日調詢時供稱：洪順發與經理陳茂
    雄係舊識關係，因洪順發需求貸款，先找陳茂雄洽談，由於
    貸款額度累積超過3 千萬元以上，依規定需轉陳總行核定，
    當時陳茂雄為了僅能由本分行授信小組審核後，直接交其核
    定，以配合洪順發貸款時效以才會同意洪順發借用人頭貸款
    ，並指示我與襄理黃財源、李金山等辦理徵信相關業務等語
    （見偵5 卷第41頁），其於93年10月6 日偵訊時證稱：因為
    洪順發是我們的大客戶，且我們銀行是新成立的分行，放款
    很少，需要業績，經理陳茂雄才指示我、黃財源、李金山配
    合洪順發辦理貸款，我辦理洪順發貸款徵信時，只核對書面
    資料，沒有接觸貸款人，我並沒有跟名義上的貸款人徵信，
    只有跟洪順發接觸，他每一件皆是當保證人，有些是跟洪順
    發接觸，有一些貸款人會來簽名，若貸款人沒有來，拿資料
    來時，名字就已經簽好了等語（見偵5 卷第75至76頁），復
    於93年10月20日偵訊時供稱：主要是洪順發在趕時間，而報
    總行核定要很久，才會用人頭借款等語（見偵5 卷第380 頁
    ）。亦即依洪順發、李金山及林裕三等上開陳述，均為提及
    被告王松林有知洪順發以人頭貸款，並參與配合之情，又被
    告王松林雖為授信審核小組成員，但依上開說明，其若未實
    際開會，而係依書面進行審核後蓋章同意，此程序尚不能認
    為即違反土地銀行之規定，而遽以此認定其有背信犯行。再
    參以被告王松林係自88年4 月17日起始接任副理一職，之前
    並未參與洪順發相關之貸款業務，所參與之案件又僅上開4
    件，則若無其他事證可以證明其就上開4 件為審核時，知有
    「分散借款、集中使用」之風險提高情形，再依其審核徵信
    結果，又明知或可得而知各借款人頭並無資力償還，或所提
    供之擔保品並無擔保所有申貸金額之擔保價值，猶予以容認
    而同意核貸，甚或故意高估擔保品之價值，而超額核貸之情
    ，即不能遽論有上開檢察官所指之犯行。
  4.附表一編號18、19案件，除檢附貸款人綜合所得稅結算申報
    書之資料與其記載之收入情形不符外，其他書面資料形式上
    與規定並無不符，另擔保物徵信查估價值結果，雖有刻意高
    估之情，但被告王松林並非徵信人員，亦未參與實地勘查，
    若無其他證據佐證，尚難僅以此遽認其未發現高估即有共同
    參與配合貸款之情。另該等案件之辦理不動產擔保放款調查
    報告及授信審核書之綜合意見欄內，亦已依上開規定分別記
    載「借款人現任名淵廣告公司業務經理，並從事房地產投資
    ，具正當職業收入，其個人所得申報資料與個人資料表所列
    收支不同，經其個人收支說明及投資事業推估其個人收支資
    料認為合理，且擔保品提供人兼連帶債務人洪順發君與本行
    往來存款實績優良，認具還款財源」等語（見帳冊18第54頁
    ），及「借款人現任昱基廣告事業公司業務經理，並從事房
    地產投資，具正當職業及收入，擔保品提供人洪順發君與本
    行往來存放款實績優良，係本行基本客戶之一，認具還款財
    源，借款人個人所得申報餘額與其個人收支資料所列差異甚
    多，但評估其投資事業，其中房地產買賣仲介並未申報所得
    ，因此其個人資料所列收支認為合理」等語（見帳冊19第55
    頁），則雖然該2 案所附個人所得申報資料與個人資料表所
    列收支不符，但既已依上開規定予匡記（詳見壹、二、（一
    ）、(七)部分所載理由），即難以此即遽認被告王松林有故意
    違反審核規定予以審核通過之情。
  5.又附表二編號9 、10案件確係展期貸款案件，有該等案卷授
    信請核書之記載在卷可憑（見帳冊33第119 頁、帳冊34第97
    頁），則被告王松林於接任副理後續予核貸，又無其他證據
    可以證明其審核續予貸款時有何違背規定之情事，自不能以
    其續予審核通過，即遽認其有上開犯行。
  (二)被告吳鑫陽部分：
  1.被告吳鑫陽自86年7 月27日起擔任助理員，負責辦授信業務
    ，並協助林裕三進行擔保品查估，此為被告所自承，且有土
    地銀行93年11月29日總人甄字第0930038547號函檢送被告等
    人自86年起擔任分行職務名稱、土地銀行博愛分行93年12
    月7 日博放字第0930000433號函檢送自86年起分行授信審查
    小組成員名冊、土地銀行博愛分行工作調派簿在卷可按（見
    原審卷一第155 至167 頁，原審卷三第39至41頁），故此部
    分之事實，應可認定。
  2.惟被告吳鑫陽僅參與附表一編號4 、5 二件擔保貸款案件之
    徵信業務，其於該期間並為實習助理員，亦有土地銀行行員
    動態登記卡影本附卷可稽（見本院卷第66頁），依該等案件
    之現場查估書面報告之記載，亦均係共同被告林裕三與吳鑫
    陽共同實施現場查估，有該等現場查估書面報告在卷可憑（
    見帳冊4 第250 頁、帳冊5 第157 頁），而林裕三於原審審
    理時並證稱：吳鑫陽當時在學習階段，當時主管要他在我那
    裡學習徵信，所以我是他的師傅等語（見原審95年11月6 日
    審判筆錄，原審卷八第131-134 頁），則該等案件擔保品雖
    有高估價值之情形，已如上述，但被告吳鑫陽既係與林裕三
    共同查估，該估價依常情即非其所能決定，而尚不能以有高
    估之情形即遽認其與林裕三間有犯意聯絡而故意高估。
  3.又上開洪順發、李金山及林裕三等人於調詢或偵訊時所為不
    利於共同被告等人之陳述，均未提及被告吳鑫陽亦有知情而
    配合之情形，故尚不能以被告吳鑫陽以實習助理員之身分林
    裕三共同參與上開二件貸款擔保品之估價而有高估情形即遽
    認其有共同犯行。
  (三)被告陳美蓉部分：
  1.本件記載「出賣人謝漢章、承買人王劉怡伶、簽約日期87年
    7 月31日、買賣金額1 億7,111 萬元」等語之不實內容不動
    產買賣契約書承買人簽名欄上王劉怡伶之簽名、印文，係經
    王劉怡伶事先概括授權洪順發以其名義購買農地及辦理移轉
    登記，而由洪順發以王劉怡伶之名義簽名及蓋印乙節，業據
    證人王劉怡伶於原審審理時證稱：洪順發要買農地，不能登
    記其名下，他跟王教授說，王教授跟洪順發說我有自耕農身
    分，可以登記在我名下，我只是出名並將身分證交給他讓他
    去買地，洪順發有跟我要戶籍謄本及過戶手續的證件等語（
    見原審卷十第33頁），且被告洪順發亦於原審審理時自陳：
    陳美蓉把製作完成的1 億7 千多萬元買賣契約書交給我時，
    王劉怡伶部分簽名、蓋章處是空白，因為王劉怡伶有授權我
    簽名、蓋章，所以王劉怡伶的簽名、蓋章是我所為等語（見
    原審卷四第49頁），此部分王劉怡伶所證與被告洪順發供述
    相符，應可採信而堪認定，足見該王劉怡伶之簽名、印文並
    非被告陳美蓉所為。
  2.又上揭內容不實之不動產買賣契約書出賣人簽名欄上謝漢章
    之簽名、印文，係洪順發所簽名及蓋印乙節，此據被告洪順
    發於偵查中自陳在卷（見偵5 卷第350 頁），核與被告陳美
    蓉於原審審理時稱：我填寫完1 億7,000 多萬元之買賣契約
    書，把謝漢章、王劉怡伶的簽名處空白後交給洪順發等語相
    符（見原審卷四第42至43頁），故此部分之事實應可採信，
    足見該契約書上謝漢章之簽名、印文確為被告洪順發所為無
    訛。被告洪順發雖事後翻異前詞改稱：陳美蓉將製作完成之
    1 億7,111 萬元買賣契約書交給我時，上面已有謝漢章的簽
    名及印文，我不知道是何人所為云云（見原審卷四第34頁）
    ，惟衡以被告陳美蓉於系爭貸款案件擔任代書，代為執筆系
    爭買賣契約書及辦理不動產移轉手續後，已完成其受託代書
    工作，乃因被告洪順發事後請託，方另書寫一份不實金額之
    買賣契約書，此既非被告陳美蓉原本受託代書之範圍，亦無
    證據證明被告陳美蓉因此額外獲得報酬，況被告洪順發持該
    不實內容之契約書向土地銀行博愛分行辦理貸款供作估價依
    據，僅涉及被告洪順發本身是否可核貸較高金額，與被告陳
    美蓉殊無利害關係可言，被告陳美蓉何須甘冒風險代被告洪
    順發在契約上偽簽謝漢章之簽名及蓋印。又斟之共同被告洪
    順發於原審審理時所陳：被告陳美蓉把製作完成的1 億7,
    000 多萬元買賣契約書交給我時，王劉怡伶部分簽名、蓋章
    處是空白等語（見原審卷四第49頁），若被告陳美蓉果欲代
    洪順發書寫契約當事人之姓名及蓋印，為何獨留王劉怡伶之
    簽章欄空白，僅代為書寫謝漢章之簽名及蓋印，此顯然與常
    情未合。再參諸洪順發最初於偵訊時即陳稱：上揭買賣契約
    書上謝漢章、王劉怡伶之簽名及蓋印均係其所為等語（見偵
    5 卷第350 頁），卻於事後翻異前詞，改稱謝漢章之簽名及
    蓋印非其所為云云，顯屬臨訟卸責之詞，不足採信，是足認
    該謝漢章之簽名、印文亦係洪順發自行填載，而非被告陳美
    蓉所為至明。
  3.因此，被告陳美蓉及辯護意旨所稱被告陳美蓉僅代為書寫上
    揭契約之內容，並未偽造簽名或印文等語，堪認屬實，又無
    證據證明被告陳美蓉，就洪順發未經謝漢章之同意即自行在
    上揭契約偽造謝漢章之簽名及印文乙事，有何犯意聯絡及行
    為分擔，自無須與洪順發共負偽造私文書之責。
  (四)從而，就公訴人所指被告王松林、吳鑫陽及陳美蓉等人上開
    犯行，所為訴訟上之證明，尚未達到通常一般之人均不會有
    任何懷疑，而得確信被告等人犯行之真實程度，自無從說服
    本院形成有罪之心證。此外，復查無其他積極證據足認被告
    王松林、吳鑫陽及陳美蓉確有公訴人所指前揭犯行，該被告
    3 人此部分之犯罪尚屬不能證明。
六、原審未察，遽為被告王松林、吳鑫陽2 人有罪之判決，尚有
    違誤，被告王松林、吳鑫陽2 人上訴指摘原審判決此部分不
    當，為有理由，自應撤銷被告王松林、吳鑫陽2 人原審有罪
    判決，並依法諭知被告2人無罪之判決。
七、原審因而為被告陳美蓉無罪之判決，核無不合。檢察官仍執
    前詞提起上訴，指摘原審判決此部分不當，如上說明，並無
    理由，應予駁回。
八、移送併辦部分（93年度偵字第22970 號、99年度偵字第2942
    4 號）：
    移送併辦意旨略以：除被告陳美蓉前述無罪部分之相同事實
    外，另被告陳美蓉明知被告洪順發於88年9 月4 日以5,117
    萬8 千元之價格，向趙寬猛購得高雄縣鳥松鄉○○○段1315
    、1315之2 地號農地，及其上高雄縣鳥松鄉○○路54之3 號
    農舍，竟與洪順發共同基於偽造私文書及詐欺之犯意聯絡，
    製作1 份記載「出賣人趙寬猛、承買人洪順發、簽約日期88
    年9 月4 日、買賣金額1 億8,600 萬元」等語之不實內容不
    動產買賣契約，並偽造趙寬猛之署押及盜蓋趙寬猛之印章，
    嗣於88年10月14日，被告洪順發持上開不實之契約書向彰化
    商業銀行股份有限公司南高雄分行辦理上揭不動產之抵押貸
    款，使彰化銀行南高雄分行陷於錯誤，誤以為擔保品足供貸
    款之擔保，因而核准貸款1 億1,970 萬元，受有損害，因認
    被告陳美蓉涉有刑法第210 條偽造文書、第339 條第1 項之
    詐欺取財罪嫌等語。惟查，被告陳美蓉本件被訴部分既經判
    決無罪，則檢察官上揭移送併辦部分，即與本案無實質或裁
    判上一罪關係可言，該併辦部分自應退回檢察官另為適法之
    處理。
據上論斷，應依刑事訴訟法第368 條、第369 條第1 項前段、第
364 條、第301 條第1 項，刑法第74條第1 項第1 款，判決如主
文。
本案經檢察官張其主到庭執行職務。
中    華    民    國   100    年    12    月    30    日
                刑事第二庭  審判長法  官  林正雄
                                  法  官  黃壽燕
                                  法  官  邱明弘
以上正本證明與原本無異。
檢察官、被告洪順發如不服本判決應於收受本判決後10日內向本
院提出上訴書狀，其未敘述上訴理由者，並得於提起上訴後10日
內向本院補提理由書狀（均須按他造當事人之人數附繕本）「切
勿逕送上級法院」。
中    華    民    國   100    年    12    月    30    日
                                  書記官  林明威
附錄本判決論罪科刑之法條：
刑法第210條
偽造、變造私文書，足以生損害於公眾或他人者，處五年以下有
期徒刑。
刑法第215條
從事業務之人，明知為不實之事項，而登載於其業務上作成之文
書，足以生損害於公眾或他人者，處3 年以下有期徒刑、拘役或
5 百元以下罰金。
刑法第216條
行使第210 條至第215 條之文書者，依偽造、變造文書或登載不
實事項或使登載不實事項之規定處斷。
刑法第342條第1項
為他人處理事務，意圖為自己或第三人不法之利益，或損害本人
之利益，而為違背其任務之行為，致生損害於本人之財產或其他
利益者，處5 年以下有期徒刑、拘役或科或併科1 千元以下罰金
。
 附表一：擔保貸款
┌─┬───┬───┬───┬───┬────┬────┬─────────┬──────┐
│編│貸款名│擔保物│擔保物│連帶保│申請日期│申貸金額│承辦人員（於所職掌│繳息止日    │
│號│義人  │      │所有人│證人  │放款日期│核貸金額│之業務文書登載不實│轉催收金額  │
│  │      │      │      │      │        │        │及簽名、核章之人）│擔保物拍定或│
│  │      │      │      │      │        │        │                  │承受價格    │
├─┼───┼───┼───┼───┼────┼────┼─────────┼──────┤
│1 │洪朝景│屏東縣│林碧珠│洪順發│86年7 │3000萬│經理：陳茂雄    │90年6月7日│
│  │      │里港鄉│      │林碧珠│  月26日│  元    │副理：蔡榮仁    │3000萬元  │
│  │      │過江段│      │      │86年7 │3000萬│授信襄理：李金三│351萬4787 │
│  │      │849 、│      │      │  月31日│  元    │徵信襄理：黃財源│  元        │
│  │      │850 地│      │      │        │        │徵信調查員：林裕│            │
│  │      │號土地│      │      │        │        │  三              │            │
│  │      │      │      │      │        │        │授信審查小組成員│            │
│  │      │      │      │      │        │        │  ：蔡榮仁、李金山│            │
│  │      │      │      │      │        │        │  黃財源          │            │
│  ├───┴───┴───┴───┴────┴────┴─────────┴──────┤
│  │擔保品現場勘查書面報告、授信審查紀錄表、不動產擔保放款調查報告及授信審核書登載不實事│
│  │項（見帳冊1第169至171頁）：                                                         │
│  │洪朝景85年度收入250 萬元，支出80萬元，餘絀170 萬元                                │
│  │鄰近土地每坪65000 至68000 元，本案土地查估每坪65000 元，查估總價3359萬4000元。    │
├─┼───┬───┬───┬───┬────┬────┬─────────┬──────┤
│2 │洪瑞聰│屏東縣│林碧珠│洪順發│86年8 │2800萬│經理：陳茂雄    │90年6 月16│
│  │（原名│里港鄉│      │林碧珠│  月12日│  元    │副理：蔡榮仁    │  日        │
│  │洪志輝│永春段│      │      │86年8 │2800萬│授信襄理：李金三│2800萬元  │
│  │）    │192、 │      │      │  月16日│  元    │徵信襄理：黃財源│245萬6300 │
│  │      │192-1 │      │      │        │        │徵信調查員：林裕│  元        │
│  │      │地號土│      │      │        │        │  三              │            │
│  │      │地    │      │      │        │        │授信審查小組成員│            │
│  │      │      │      │      │        │        │  ：蔡榮仁、李金山│            │
│  │      │      │      │      │        │        │  黃財源          │            │
│  ├───┴───┴───┴───┴────┴────┴─────────┴──────┤
│  │（缺擔保品現場勘查書面報告）、授信審查紀錄表、不動產擔保放款調查報告及授信審核書登載│
│  │不實事項（見帳冊2 第186、188頁）：                                                  │
│  │洪瑞聰年收入300 萬元，支出30萬元，餘絀270 萬元。                                  │
│  │鄰近土地每坪54萬至60萬元，本案土地查估每坪54萬元，查估總價3154萬4000元。          │
├─┼───┬───┬───┬───┬────┬────┬─────────┬──────┤
│3 │洪英展│屏東縣│洪順發│洪順發│86年8 │3000萬│經理：陳茂雄    │90年6 月16│
│  │（原名│里港鄉│      │洪瑞聰│  月12日│  元    │副理：蔡榮仁    │  日        │
│  │洪順榮│大港洋│      │      │86年8 │3000萬│授信襄理：李金三│3000萬元  │
│  │）    │段739 │      │      │  月16日│  元    │徵信襄理：黃財源│375 萬9954│
│  │      │、739-│      │      │        │        │徵信調查員：林裕│  元        │
│  │      │2、740│      │      │        │        │  三              │            │
│  │      │地號土│      │      │        │        │授信審查小組成員│            │
│  │      │地    │      │      │        │        │  ：蔡榮仁、李金山│            │
│  │      │      │      │      │        │        │  、黃財源        │            │
│  ├───┴───┴───┴───┴────┴────┴─────────┴──────┤
│  │（缺擔保品現場勘查書面報告）、授信審查紀錄表、不動產擔保放款調查報告及授信審核書登載│
│  │不實事項（見帳冊3 第253 至254 頁）：                                                │
│  │洪英展85年度收入450 萬元，支出70萬元，餘絀380萬元。                               │
│  │鄰近土地每坪86000 至95000 元，本案土地查估每坪86000 元，查估總價3351萬元。        │
├─┼───┬───┬───┬───┬────┬────┬─────────┬──────┤
│4 │林碧珠│屏東縣│林碧珠│洪順發│86年9 │3000萬│經理：陳茂雄    │90年6 月5 │
│  │      │里港鄉│      │      │  月3日 │  元    │副理：蔡榮仁    │  日        │
│  │      │永春段│      │      │86年9 │2800萬│授信襄理：李金三│2800萬元  │
│  │      │332、4│      │      │  月5日 │  元    │徵信襄理：黃財源│600 萬5000│
│  │      │42、4 │      │      │        │        │徵信調查員：林裕│  元        │
│  │      │43地號│      │      │        │        │  三              │            │
│  │      │土地及│      │      │        │        │擔保品查估助理員│            │
│  │      │永豐路│      │      │        │        │  ：吳鑫陽        │            │
│  │      │一段38│      │      │        │        │授信審查小組成員│            │
│  │      │號建物│      │      │        │        │  ：蔡榮仁、李金山│            │
│  │      │      │      │      │        │        │  、黃財源        │            │
│  ├───┴───┴───┴───┴────┴────┴─────────┴──────┤
│  │擔保品現場勘查書面報告、授信審查紀錄表、不動產擔保放款調查報告及授信審核書登載不實事│
│  │項（見帳冊4 第249 至250 、253 頁）：                                                │
│  │林碧珠現與其夫從事種植、養殖事業，85年度收入2300萬元，支出1020萬元，餘絀1280萬元。│
│  │鄰近土地每坪47萬至48萬元，本案土地查估每坪47萬元，查估總價3206萬4000元。          │
├─┼───┬───┬───┬───┬────┬────┬─────────┬──────┤
│5 │陳有財│屏東縣│林碧珠│洪順發│86年9 │2500萬│經理：陳茂雄    │90年6 月26│
│  │      │里港鄉│      │林碧珠│  月24日│  元    │副理：蔡榮仁    │  日        │
│  │      │永春段│      │      │86年9 │2200萬│授信襄理：李金三│2200萬元  │
│  │      │359地 │      │      │  月26日│  元    │徵信襄理：黃財源│206 萬3156│
│  │      │號土地│      │      │        │        │徵信調查員：林裕│  元        │
│  │      │及屏東│      │      │        │        │  三              │            │
│  │      │縣里港│      │      │        │        │擔保品查估助理員│            │
│  │      │鄉成功│      │      │        │        │  ：吳鑫陽        │            │
│  │      │路31之│      │      │        │        │授信審查小組成員│            │
│  │      │3號建 │      │      │        │        │  ：蔡榮仁、李金山│            │
│  │      │物    │      │      │        │        │  、黃財源        │            │
│  ├───┴───┴───┴───┴────┴────┴─────────┴──────┤
│  │擔保品現場勘查書面報告、授信審查紀錄表、不動產擔保放款調查報告及授信審核書登載不實事│
│  │項（見帳冊5 第155至157 頁）：                                                       │
│  │陳有財現從事盆栽批發，85年度收入300 萬元，支出60萬元，餘絀240 萬元。              │
│  │鄰近土地每坪77萬至80萬元，本案土地查估每坪77萬元，查估總價2453萬6000元。          │
├─┼───┬───┬───┬───┬────┬────┬─────────┬──────┤
│6 │張志清│高雄縣│林碧珠│洪順發│86年11│2500萬│經理：陳茂雄    │90年10月17│
│  │      │大樹鄉│      │林碧珠│  月28日│  元    │副理：蔡榮仁    │  日        │
│  │      │中興南│      │      │86年12│2500萬│授信襄理：李金三│2500萬元  │
│  │      │路2巷 │      │      │  月17日│  元    │徵信襄理：黃財源│727 萬4000│
│  │      │34之4 │      │      │        │        │徵信調查員：林裕│  元        │
│  │      │、34之│      │      │        │        │  三              │            │
│  │      │5、34 │      │      │        │        │授信審查小組成員│            │
│  │      │之6、 │      │      │        │        │  ：蔡榮仁、李金山│            │
│  │      │34之7 │      │      │        │        │  、黃財源        │            │
│  │      │號建物│      │      │        │        │                  │            │
│  ├───┴───┴───┴───┴────┴────┴─────────┴──────┤
│  │授信審查紀錄表、不動產擔保放款調查報告及授信審核書登載不實事項（見帳冊6 第327、332頁│
│  │）：                                                                                │
│  │張志清現任振州營造股份有限公司主任，年收入500 萬元，支出100 萬元，餘絀400 萬元。  │
│  │本案土地時價約3600萬元，查估總價3193萬8000元。                                    │
├─┼───┬───┬───┬───┬────┬────┬─────────┬──────┤
│7 │王劉怡│高雄縣│王劉怡│洪順發│87年8 │1億200│經理：陳茂雄    │90年6月3日│
│  │伶    │鳥松鄉│伶    │      │  月19日│  0萬元 │副理：蔡榮仁    │1億1970萬 │
│  │      │鳳松段│      │      │87年9 │1億197│授信襄理：李金三│  元        │
│  │      │54、56│      │      │  月3日 │  0萬元 │徵信襄理：黃財源│3687萬3938│
│  │      │-1、56│      │      │        │        │徵信調查員：林裕│  元        │
│  │      │-3地號│      │      │        │        │  三              │            │
│  │      │土地及│      │      │        │        │授信審查小組成員│            │
│  │      │高雄縣│      │      │        │        │  ：蔡榮仁、李金山│            │
│  │      │鳥松鄉│      │      │        │        │  、黃財源        │            │
│  │      │中正路│      │      │        │        │                  │            │
│  │      │興農巷│      │      │        │        │                  │            │
│  │      │2號農 │      │      │        │        │                  │            │
│  │      │舍    │      │      │        │        │                  │            │
│  ├───┴───┴───┴───┴────┴────┴─────────┴──────┤
│  │徵信調查報告、貸款案補充說明、授信審查紀錄表、不動產擔保放款調查報告及授信審核書登載│
│  │不實事項（見帳冊7 第6至7、11至13頁）：                                              │
│  │王劉怡伶從事農業生產、養殖等事業，經營高經濟作物及盆栽盆景買賣，並投資房地產事業，│
│  │  86年度收入1700萬元，支出150 萬元，餘絀1550萬元。                                  │
│  │本案土地實際買賣價格1億7110萬元，查估總價1億6514萬元。                            │
├─┼───┬───┬───┬───┬────┬────┬─────────┬──────┤
│8 │名鼎廣│高雄縣│王劉怡│洪順發│87年9 │5000萬│經理：陳茂雄    │90年7 月30│
│  │告事業│鳥松│伶    │洪瑞聰│  月3日 │  元    │副理：蔡榮仁    │  日        │
│  │有限公│埔1175│      │      │87年12│5000萬│授信襄理：李金三│5000 萬元 │
│  │司，負│地號土│      │      │  月30日│  元    │徵信襄理：黃財源│700萬元   │
│  │責人洪│地    │      │      │        │        │徵信調查員：林裕│            │
│  │瑞聰（│      │      │      │        │        │  三              │            │
│  │原名洪│      │      │      │        │        │授信審查小組成員│            │
│  │志輝）│      │      │      │        │        │  ：蔡榮仁、李金山│            │
│  │      │      │      │      │        │        │  、黃財源        │            │
│  ├───┴───┴───┴───┴────┴────┴─────────┴──────┤
│  │個人信用調查報告表、擔保品現場勘查書面報告、授信審查紀錄表、不動產擔保放款調查報告及│
│  │授信審核書登載不實事項（見帳冊8 第17至22、25頁）：                                  │
│  │洪志輝年度收入900 萬元、支出300 萬元、餘絀600 萬元。                              │
│  │鄰近土地每坪19.7萬至19.9萬元，本案土地查估每坪19.7萬元，查估總價6389萬3000元。    │
├─┼───┬───┬───┬───┬────┬────┬─────────┬──────┤
│9 │昱基貿│高雄市│昱基貿│林碧珠│88年2 │4500萬│經理：陳茂雄    │90年6 月10│
│  │易有限│左營區│易有限│洪瑞宏│  月10日│  元    │副理：蔡榮仁    │日          │
│  │公司，│新民段│公司  │      │88年3 │4440萬│授信襄理：李金三│4400萬元  │
│  │負責人│371地 │      │      │  月1日 │  元    │徵信襄理：黃財源│1992萬1443│
│  │洪志宏│號土地│      │      │        │        │徵信調查員：林裕│  元        │
│  │（原名│      │      │      │        │        │  三              │            │
│  │洪瑞宏│      │      │      │        │        │授信審查小組成員│            │
│  │）    │      │      │      │        │        │  ：蔡榮仁、李金山│            │
│  │      │      │      │      │        │        │  、黃財源        │            │
│  ├───┴───┴───┴───┴────┴────┴─────────┴──────┤
│  │個人信用調查報告表、擔保品現場勘查書面報告、授信審查紀錄表、不動產擔保放款調查報告及│
│  │授信審核書登載不實事項（見帳冊10第61、63至65頁）：                                  │
│  │洪瑞宏年度收入230萬元，支出180萬元，餘絀50萬元。                                  │
│  │鄰近土地每坪50萬元，本案土地查估每坪49萬3752元，查估總價4939萬9000元。            │
├─┼───┬───┬───┬───┬────┬────┬─────────┬──────┤
│10│周民乾│高雄市│周民乾│洪順發│88年2 │2000萬│經理：陳茂雄    │90年6 月1 │
│  │      │左營區│      │      │  月10日│  元    │副理：蔡榮仁    │ 日         │
│  │      │新民段│      │      │88年3 │1820萬│授信襄理：李金三│1820萬元  │
│  │      │371-1 │      │      │  月1日 │  元    │徵信襄理：黃財源│740萬6894 │
│  │      │地號土│      │      │        │        │徵信調查員：林裕│  元        │
│  │      │地    │      │      │        │        │  三              │            │
│  │      │      │      │      │        │        │授信審查小組成員│            │
│  │      │      │      │      │        │        │  ：蔡榮仁、李金山│            │
│  │      │      │      │      │        │        │  、黃財源        │            │
│  ├───┴───┴───┴───┴────┴────┴─────────┴──────┤
│  │擔保品現場勘查書面報告、授信審查紀錄表、不動產擔保放款調查報告及授信審核書登載不實事│
│  │項（見帳冊9 第36、44至45頁）：                                                      │
│  │週明乾現從事盆栽買賣及房地產投資，87年度收入270萬元，支出50萬元，餘絀220萬元。    │
│  │鄰近土地每坪42萬至50萬元，本案土地查估每坪423732元，查估總價2028萬7000元。        │
├─┼───┬───┬───┬───┬────┬────┬─────────┬──────┤
│11│允順廣│高雄市│允順廣│洪順發│88年2 │4500萬│經理：陳茂雄    │90年6 月21│
│  │告事業│左營區│告事業│林碧珠│  月10日│  元    │副理：蔡榮仁    │  日        │
│  │有限公│新民段│有限公│      │88年3 │4500萬│授信襄理：李金三│4500萬元  │
│  │司，負│371-2 │司    │      │  月1日 │  元    │徵信襄理：黃財源│2197萬550 │
│  │責人林│地號土│      │      │        │        │徵信調查員：林裕│  元        │
│  │碧珠  │地    │      │      │        │        │  三              │            │
│  │      │      │      │      │        │        │授信審查小組成員│            │
│  │      │      │      │      │        │        │  ：蔡榮仁、李金山│            │
│  │      │      │      │      │        │        │  、黃財源        │            │
│  ├───┴───┴───┴───┴────┴────┴─────────┴──────┤
│  │個人信用調查報告表、擔保品現場勘查書面報告、授信審查紀錄表、不動產擔保放款調查報告及│
│  │授信審核書登載不實事項（見帳冊15第20、89至90、94頁）：                              │
│  │林碧珠現與夫從事房地產投資，並從事園藝盆景，收入年度收入2300萬元、支出102 萬元、餘│
│  │  絀1280萬元。                                                                      │
│  │鄰近土地每坪約50萬元，本案土地查估每坪492476元，查估總價5222萬9000元。            │
├─┼───┬───┬───┬───┬────┬────┬─────────┬──────┤
│12│昱基廣│高雄縣│洪順發│洪瑞宏│88年4 │3700萬│經理：陳茂雄    │90年6 月21│
│  │告事業│鳥松鄉│      │林碧珠│  月8日 │  元    │副理：蔡榮仁    │  日        │
│  │有限公│鳳松段│      │      │88年5 │3700萬│授信襄理：李金三│3700萬元  │
│  │司，負│18地號│      │      │  月10日│  元    │徵信襄理：黃財源│860萬6800 │
│  │責人洪│      │      │      │        │        │徵信調查員：林裕│  元        │
│  │志宏（│      │      │      │        │        │  三              │            │
│  │原名洪│      │      │      │        │        │授信審查小組成員│            │
│  │瑞宏）│      │      │      │        │        │  ：蔡榮仁、李金山│            │
│  │      │      │      │      │        │        │  、劉明仁、黃財源│            │
│  ├───┴───┴───┴───┴────┴────┴─────────┴──────┤
│  │個人信用調查報告表、擔保品現場勘查書面報告、授信審查紀錄表、不動產擔保放款調查報告及│
│  │授信審核書登載不實事項（見帳冊16第57、140、142、145頁）：                           │
│  │洪志宏年度收入230萬元，支出160萬元，餘絀70萬元。                                  │
│  │本案土地實際買賣價格5330萬元，鄰近土地每坪約10萬5500元至13萬元，本案土地查估每坪10│
│  │  5500元，查估總價5310萬3000元。                                                    │
├─┼───┬───┬───┬───┬────┬────┬─────────┬──────┤
│13│允通廣│高雄縣│王劉怡│洪順發│88年4 │5000萬│經理：陳茂雄    │90年6月4日│
│  │告事業│鳥松鄉│伶    │謝名智│  月9日 │  元    │副理：蔡榮仁    │5000萬元  │
│  │有限公│埔段│      │王劉怡│88年5 │5000萬│授信襄理：李金三│2044萬1000│
│  │司，負│1059地│      │伶    │  月24日│  元    │徵信襄理：黃財源│  元        │
│  │責人謝│號土地│      │      │        │        │徵信調查員：林裕│            │
│  │名智  │及高雄│      │      │        │        │  三              │            │
│  │      │縣鳥松│      │      │        │        │授信審查小組成員│            │
│  │      │鄉神農│      │      │        │        │  ：蔡榮仁、李金山│            │
│  │      │路101 │      │      │        │        │  、劉明仁、黃財源│            │
│  │      │號農舍│      │      │        │        │                  │            │
│  ├───┴───┴───┴───┴────┴────┴─────────┴──────┤
│  │個人信用調查報告表、擔保品現場勘查書面報告、授信審查紀錄表、不動產擔保放款調查報告及│
│  │授信審核書登載不實事項（見帳冊11第40、56至58頁）：                                  │
│  │謝名智年度收入300萬元，支出250萬元，餘絀50萬元。                                  │
│  │鄰近土地87年成交價每坪19.3萬元，本案土地據當地人稱每坪約16萬元至18.5萬元，本案土地│
│  │  查估每坪16萬元，查估總價6238萬1000元。                                            │
├─┼───┬───┬───┬───┬────┬────┬─────────┬──────┤
│14│張志河│高雄縣│洪順發│洪順發│88年5 │2500萬│經理：陳茂雄    │90年6 月10│
│  │      │鳥松鄉│      │林碧珠│  月13日│  元    │授信襄理：李金山│  日        │
│  │      │大腳腿│      │      │88年6 │2270萬│徵信襄理：黃財源│2270萬元  │
│  │      │段1157│      │      │  月10日│  元    │徵信調查員：林裕│563 萬5575│
│  │      │地號土│      │      │        │        │  三              │  元        │
│  │      │地    │      │      │        │        │授信審查小組成員│            │
│  │      │      │      │      │        │        │  ：李金山、劉明仁│            │
│  │      │      │      │      │        │        │  、黃財源        │            │
│  ├───┴───┴───┴───┴────┴────┴─────────┴──────┤
│  │擔保品現場勘查書面報告、授信審查紀錄表、不動產擔保放款調查報告及授信審核書登載不實事│
│  │項（見帳冊12第34、35、38頁）：                                                      │
│  │張志河現任振州營造股份有限公司工地主任兼房地產投資及廣告、園藝事業，87年度收入510 │
│  │  萬元，支出310 萬，餘絀200 萬元。                                                  │
│  │鄰近土地成交價每坪612000元，本案土地查估每坪6萬元，查估總價2529萬元。             │
├─┼───┬───┬───┬───┬────┬────┬─────────┬──────┤
│15│黃裕斌│高雄縣│洪順發│洪順發│88年5 │2600萬│經理：陳茂雄    │90年6 月10│
│  │      │鳥松鄉│      │林碧珠│  月13日│  元    │授信襄理：李金山│  日        │
│  │      │大腳腿│      │      │88年6 │2400萬│徵信襄理：黃財源│2400萬元  │
│  │      │段1158│      │      │  月10日│  元    │徵信調查員：林裕│596 萬5300│
│  │      │地號土│      │      │        │        │  三              │  元        │
│  │      │地    │      │      │        │        │授信審查小組成員│            │
│  │      │      │      │      │        │        │  ：李金山、劉明仁│            │
│  │      │      │      │      │        │        │  、黃財源        │            │
│  ├───┴───┴───┴───┴────┴────┴─────────┴──────┤
│  │擔保品現場勘查書面報告、授信審查紀錄表、不動產擔保放款調查報告及授信審核書登載不實事│
│  │項（見帳冊13第45至46、66頁）：                                                      │
│  │黃裕斌現任名鼎廣告事業公司專員並從事房地產投資，87年度收入133 萬元，支出35萬，餘絀│
│  │  98萬元。                                                                          │
│  │鄰近土地成交價每坪612000元，本案土地查估每坪6萬元，查估總價2676萬9000元。         │
├─┼───┬───┬───┬───┬────┬────┬─────────┬──────┤
│16│洪志宏│高雄縣│洪順發│洪順發│88年5 │1700萬│經理：陳茂雄    │90年6 月4 │
│  │（原名│鳥松鄉│      │林碧珠│  月13日│  元    │授信襄理：李金山│  日        │
│  │洪瑞宏│崎子腳│      │      │88年6 │1520萬│徵信襄理：黃財源│1520萬元  │
│  │）    │段1423│      │      │  月14日│  元    │徵信調查員：林裕│451萬2000 │
│  │      │地號土│      │      │        │        │  三              │  元        │
│  │      │地    │      │      │        │        │授信審查小組成員│            │
│  │      │      │      │      │        │        │  ：李金山、劉明仁│            │
│  │      │      │      │      │        │        │  、黃財源        │            │
│  ├───┴───┴───┴───┴────┴────┴─────────┴──────┤
│  │擔保品現場勘查書面報告、授信審查紀錄表、不動產擔保放款調查報告及授信審核書登載不實事│
│  │項（見帳冊14第30至32頁）：                                                          │
│  │洪志宏87年度收入230 萬，支出180 萬，餘絀50萬元。                                  │
│  │鄰近土地成交價每坪612000元，本案土地查估每坪6 萬元，查估總價1698萬2000元。        │
├─┼───┬───┬───┬───┬────┬────┬─────────┬──────┤
│17│黃志清│高雄縣│洪順發│洪順發│88年7 │2300萬│經理：陳茂雄    │90年6 月10│
│  │      │鳥松鄉│      │林碧珠│  月20日│  元    │授信襄理：李金山│  日        │
│  │      │崎子段│      │      │88年8 │2270萬│徵信襄理：黃財源│2270萬元  │
│  │      │1233地│      │      │  月7日 │  元    │徵信調查員：林裕│562 萬元  │
│  │      │號土地│      │      │        │        │  三              │            │
│  │      │      │      │      │        │        │授信審查小組成員│            │
│  │      │      │      │      │        │        │  ：李金山、黃財源│            │
│  │      │      │      │      │        │        │  、劉明仁        │            │
│  ├───┴───┴───┴───┴────┴────┴─────────┴──────┤
│  │擔保品現場勘查書面報告、授信審查紀錄表、不動產擔保放款調查報告及授信審核書登載不實事│
│  │項（見帳冊17第26至28頁）：                                                          │
│  │黃志清現從事農業及農產品批發零售業，年度收入750 萬元，支出250 萬元，餘絀500 萬元。│
│  │鄰近土地87年7 月底成交價每坪19.3萬元，本案土地時價7 萬至8 萬元之間，本案土地查估每│
│  │  坪7 萬元，查估總價2528萬2000元。                                                  │
├─┼───┬───┬───┬───┬────┬────┬─────────┬──────┤
│18│陳建良│高雄縣│洪順發│洪順發│88年9 │3000萬│經理：陳茂雄    │90年6 月18│
│  │      │鳥松鄉│      │林碧珠│  月4日 │  元    │副理：王松林    │  日        │
│  │      │埔段│      │      │88年9 │2800萬│授信襄理：李金山│2800萬元  │
│  │      │1237地│      │      │  月18日│  元    │徵信襄理：黃財源│671萬8000 │
│  │      │號土地│      │      │        │        │徵信調查員：林裕│  元        │
│  │      │      │      │      │        │        │  三              │            │
│  │      │      │      │      │        │        │授信審查小組成員│            │
│  │      │      │      │      │        │        │  ：李金山、黃財源│            │
│  │      │      │      │      │        │        │  、劉明仁、王松林│            │
│  ├───┴───┴───┴───┴────┴────┴─────────┴──────┤
│  │擔保品現場勘查書面報告、授信審查紀錄表、不動產擔保放款調查報告及授信審核書登載不實事│
│  │項（見帳冊18第54、58至59頁）：                                                      │
│  │陳建良現任名鼎廣告事業公司業務經理並從事房地產投資，87年度收入320 萬元，支出30 萬 │
│  │  元，餘絀290 萬元。                                                                │
│  │鄰近土地成交價每坪105888元，本案土地成交價每坪時價約9 萬元，本案土地查估每坪8.5 萬│
│  │  元，查估總價3119萬5000元。                                                        │
├─┼───┬───┬───┬───┬────┬────┬─────────┬──────┤
│19│洪俊良│高雄縣│洪順發│洪順發│88年9 │2500萬│經理：陳茂雄    │90年6 月7 │
│  │      │鳥松鄉│      │林碧珠│  月15日│  元    │副理：王松林    │  日        │
│  │      │大腳腿│      │      │88年10│1990萬│授信襄理：劉明仁│1990萬元  │
│  │      │段1114│      │      │  月7日 │  元    │徵信襄理：李金山│578萬元   │
│  │      │地號土│      │      │        │        │徵信調查員：林裕│            │
│  │      │地    │      │      │        │        │  三              │            │
│  │      │      │      │      │        │        │授信審查小組成員│            │
│  │      │      │      │      │        │        │  ：李金山、黃財源│            │
│  │      │      │      │      │        │        │  、劉明仁、王松林│            │
│  ├───┴───┴───┴───┴────┴────┴─────────┴──────┤
│  │擔保品現場勘查書面報告、授信審查紀錄表、不動產擔保放款調查報告及授信審核書登載不實事│
│  │項（見帳冊19第55至57頁）：                                                          │
│  │黃俊良現任昱基廣告事業有限公司業務經理並從事房地產投資，87年度收入290 萬元，支出40│
│  │  萬元，餘絀250 萬元。                                                              │
│  │鄰近土地成交價每坪61200 元，本案土地價格及條件均較優越，查估每坪6.12萬元，查估總價│
│  │  2218萬8000元。                                                                    │
├─┼───┬───┬───┬───┬────┬────┬─────────┬──────┤
│20│朱志堅│高雄縣│王劉怡│王劉怡│88年11│2300萬│經理：陳茂雄    │90年6 月30│
│  │      │鳥松鄉│伶    │伶    │  月1 日│  元    │副理：王松林（休│  日        │
│  │      │埔段│      │周民乾│88年12│2300萬│假）              │2300萬元  │
│  │      │1232地│      │      │  月8日 │  元    │授信襄理：劉明仁│658萬元   │
│  │      │號土地│      │      │        │        │徵信襄理：李金山│            │
│  │      │      │      │      │        │        │徵信調查員：林裕│            │
│  │      │      │      │      │        │        │  三              │            │
│  │      │      │      │      │        │        │授信審查小組成員│            │
│  │      │      │      │      │        │        │  ：李金山、劉明仁│            │
│  │      │      │      │      │        │        │                  │            │
│  │      │      │      │      │        │        │                  │            │
│  │      │      │      │      │        │        │                  │            │
│  ├───┴───┴───┴───┴────┴────┴─────────┴──────┤
│  │擔保品現場勘查書面報告、授信審查紀錄表、不動產擔保放款調查報告及授信審核書登載不實事│
│  │項（見帳冊20第32至33、39頁）：                                                      │
│  │朱志堅現任名鼎廣告事業公司業務間投資房地產，87年度收入500 萬元，支出200 萬元，餘絀│
│  │  300 萬元。                                                                        │
│  │本案土地時價每坪約9 萬元，鄰近土地成交價每坪8.9 萬元，本案土地查估每坪8.5 萬元，查│
│  │  估總價2568萬8000元。                                                              │
├─┼───┬───┬───┬───┬────┬────┬─────────┬──────┤
│21│統豪有│高雄縣│王劉怡│黃裕斌│89年1 │5000萬│經理：陳茂雄    │90年6 月11│
│  │限公司│鳥松鄉│伶    │陳國泰│  月5日 │  元    │授信襄理：劉明仁│  日        │
│  │，負責│埔段│      │      │89年1 │4920萬│徵信襄理：李金山│4920萬元  │
│  │人黃裕│1324地│      │      │  月11日│  元    │徵信調查員：林裕│1328萬8000│
│  │斌    │號土地│      │      │        │        │  三              │ 元         │
│  │      │      │      │      │        │        │授信審查小組成員│            │
│  │      │      │      │      │        │        │  ：李金山、黃財源│            │
│  │      │      │      │      │        │        │  、劉明仁        │            │
│  ├───┴───┴───┴───┴────┴────┴─────────┴──────┤
│  │個人信用調查報告表、擔保品現場勘查書面報告、授信審查紀錄表、不動產擔保放款調查報告及│
│  │授信審核書登載不實事項（見帳冊21第1、109至111頁）：                                 │
│  │黃裕斌現任借款公司負責人，經營農產品批發買賣，並投資房地產，年度收入1330萬元、支出│
│  │  350 萬元、餘絀980 萬元。                                                          │
│  │鄰近土地成交價每坪17.2萬、19.3萬元，本案土地查估每坪11萬元，查估總價5470萬5000 元 │
│  │ 。                                                                                 │
└─┴──────────────────────────────────────────┘
 附表二：信用貸款
┌─┬──────┬───┬────┬────┬─────────┬───────┐
│編│貸款人      │連帶保│申請日期│申貸金額│承辦人員          │繳息止日轉催收│
│號│            │證人  │放款日期│核貸金額│                  │金額          │
├─┼──────┼───┼────┼────┼─────────┼───────┤
│1 │允順廣告事業│洪順發│88年1 │500萬 │經理：陳茂雄    │90年9月31日 │
│  │有限公司，負│林碧珠│  月18日│  元    │副理：蔡榮仁    │450萬元     │
│  │責人林碧珠  │      │88年1 │500萬 │授信襄理：李金三│              │
│  │            │      │  月20日│  元    │徵信襄理：黃財源│              │
│  │            │      │        │        │徵信調查員：林裕│              │
│  │            │      │        │        │  三              │              │
│  │            │      │        │        │授信審查小組成員│              │
│  │            │      │        │        │  ：蔡榮仁、李金山│              │
│  │            │      │        │        │  、黃財源        │              │
│  ├──────┴───┴────┴────┴─────────┴───────┤
│  │個人信用調查報告表、授信審查紀錄表、授信請核書之登載不實事項（見帳冊24第28頁│
│  │至29、51頁）                                                                │
│  │林碧珠現與其夫均投資養殖、種植事業及房地產，年收入2300萬元，支出1020萬元，│
│  │  餘絀1280萬元。                                                            │
├─┼──────┬───┬────┬────┬─────────┬───────┤
│2 │洪志宏（原名│洪順發│86年4 │200萬 │經理：陳茂雄    │90年11月21日│
│  │洪瑞宏）    │林碧珠│  月7日 │  元    │副理：蔡榮仁    │160 萬元    │
│  │            │      │86年4 │200萬 │授信襄理：李金三│              │
│  │            │      │  月8日 │  元    │徵信業務領組：黃│              │
│  │            │      │        │        │  財源            │              │
│  │            │      │        │        │徵信調查員：林裕│              │
│  │            │      │        │        │  三              │              │
│  │            │      │        │        │授信審查小組成員│              │
│  │            │      │        │        │  ：蔡榮仁、李金山│              │
│  │            │      │        │        │  、黃財源        │              │
│  │            │      │        │        │                  │              │
│  ├──────┴───┴────┴────┴─────────┴───────┤
│  │個人信用調查報告表、授信審查紀錄表、授信請核書之登載不實事項（見帳冊26第322 │
│  │至323 、325 頁）                                                            │
│  │洪志宏現投資廣告業務，並從事房地產投資，年收入210 萬元，支出30萬，餘絀180 │
│  │萬元。                                                                      │
├─┼──────┬───┬────┬────┬─────────┬───────┤
│3 │洪志輝（原名│洪順發│86年4 │200萬 │經理：陳茂雄    │90年11月21日│
│  │洪瑞聰）    │林碧珠│  月15日│  元    │副理：蔡榮仁    │160 萬元    │
│  │            │      │86年4 │200萬 │授信襄理：李金三│              │
│  │            │      │  月21日│  元    │徵信業務領組：黃│              │
│  │            │      │        │        │  財源            │              │
│  │            │      │        │        │徵信調查員：林裕│              │
│  │            │      │        │        │  三              │              │
│  │            │      │        │        │授信審查小組成員│              │
│  │            │      │        │        │  ：蔡榮仁、李金山│              │
│  │            │      │        │        │  、黃財源        │              │
│  │            │      │        │        │                  │              │
│  ├──────┴───┴────┴────┴─────────┴───────┤
│  │個人信用調查報告表、授信審查紀錄表、授信請核書之登載不實事項（見帳冊25第152 │
│  │、154至155頁）                                                              │
│  │洪瑞聰現任允統廣告事業有限公司經理，年收入300 萬元，支出30萬元，餘絀270 萬│
│  │  元。                                                                      │
├─┼──────┬───┬────┬────┬─────────┬───────┤
│4 │張志河      │洪順發│88年4 │200萬 │經理：陳茂雄    │90年11月21日│
│  │            │楊森竣│  月8日 │  元    │副理：蔡榮仁    │160 萬元    │
│  │            │      │88年4 │200萬 │授信襄理：李金三│              │
│  │            │      │  月15日│  元    │徵信襄理：黃財源│              │
│  │            │      │        │        │徵信調查員：林裕│              │
│  │            │      │        │        │  三              │              │
│  │            │      │        │        │授信審查小組成員│              │
│  │            │      │        │        │  ：蔡榮仁、李金山│              │
│  │            │      │        │        │  、黃財源        │              │
│  ├──────┴───┴────┴────┴─────────┴───────┤
│  │個人信用調查報告表、授信審查紀錄表、授信請核書之登載不實事項（見帳冊28第129 │
│  │至130、132 頁）                                                             │
│  │張志河現任振州營造工地主任，並投資房地產及農地園藝種植，收入佳，年收入    │
│  │1000萬元，支出50萬元，餘絀950 萬元。                                        │
├─┼──────┬───┬────┬────┬─────────┬───────┤
│5 │張志清      │洪順發│87年8 │190萬 │經理：陳茂雄    │90年6月26日 │
│  │            │楊森竣│  月21日│  元    │副理：蔡榮仁    │167萬元     │
│  │            │      │88年9 │190萬 │授信襄理：李金三│              │
│  │            │      │  月18日│  元    │徵信襄理：黃財源│              │
│  │            │      │        │        │徵信調查員：林裕│              │
│  │            │      │        │        │  三              │              │
│  │            │      │        │        │授信審查小組成員│              │
│  │            │      │        │        │  ：蔡榮仁、李金山│              │
│  │            │      │        │        │  、黃財源        │              │
│  ├──────┴───┴────┴────┴─────────┴───────┤
│  │個人信用調查報告表、授信審查紀錄表、授信請核書之登載不實事項（見帳冊29第58、│
│  │60 至61 頁）                                                                │
│  │張志清現任振州營造股份有限公司公地主任，從事營造業務，並投資房地產，年收入│
│  │320 萬元，支出280 萬元，餘絀40萬元。                                        │
├─┼──────┬───┬────┬────┬─────────┬───────┤
│6 │朱志堅      │洪順發│87年8 │200萬 │經理：陳茂雄    │90年6月30日 │
│  │            │林碧珠│  月29日│  元    │副理：蔡榮仁    │195萬元     │
│  │            │      │87年9 │200萬 │授信襄理：李金三│              │
│  │            │      │  月1日 │  元    │徵信襄理：黃財源│              │
│  │            │      │        │        │徵信調查員：林裕│              │
│  │            │      │        │        │  三              │              │
│  │            │      │        │        │授信審查小組成員│              │
│  │            │      │        │        │  ：蔡榮仁、李金山│              │
│  │            │      │        │        │   、黃財源       │              │
│  ├──────┴───┴────┴────┴─────────┴───────┤
│  │個人信用調查報告表、授信審查紀錄表、授信請核書之登載不實事項（見帳冊30第151 │
│  │、153至154 頁）                                                             │
│  │朱志堅現任名鼎廣告公司業務員，兼投資房地產，年收入250 萬元，支出30萬元，餘│
│  │  絀220 萬元。                                                              │
├─┼──────┬───┬────┬────┬─────────┬───────┤
│7 │周民乾      │洪順發│87年12│190萬 │經理：陳茂雄    │90年7月4日  │
│  │            │林碧珠│  月29日│  元    │副理：蔡榮仁    │164萬元     │
│  │            │      │88年1 │190萬 │授信襄理：李金三│              │
│  │            │      │  月5日 │  元    │徵信襄理：黃財源│              │
│  │            │      │        │        │徵信調查員：林裕│              │
│  │            │      │        │        │  三              │              │
│  │            │      │        │        │授信審查小組成員│              │
│  │            │      │        │        │  ：蔡榮仁、李金山│              │
│  │            │      │        │        │  、黃財源        │              │
│  ├──────┴───┴────┴────┴─────────┴───────┤
│  │個人信用調查報告表、授信審查紀錄表、授信請核書之登載不實事項（見帳冊31第68、│
│  │70至71頁）                                                                  │
│  │周民乾現從事房地產投資，年收入270 萬元，支出50萬元，餘絀220 萬元。        │
├─┼──────┬───┬────┬────┬─────────┬───────┤
│8 │余志豪      │洪順發│87年12│190萬 │經理：陳茂雄    │90年6月26日 │
│  │            │林碧珠│  月29日│  元    │副理：蔡榮仁    │159萬元     │
│  │            │      │88年1 │190萬 │授信襄理：李金三│              │
│  │            │      │  月5日 │  元    │徵信襄理：黃財源│              │
│  │            │      │        │        │徵信調查員：林裕│              │
│  │            │      │        │        │  三              │              │
│  │            │      │        │        │授信審查小組成員│              │
│  │            │      │        │        │  ：蔡榮仁、李金山│              │
│  │            │      │        │        │  、黃財源        │              │
│  ├──────┴───┴────┴────┴─────────┴───────┤
│  │個人信用調查報告表、授信審查紀錄表、授信請核書之登載不實事項（見帳冊32第70、│
│  │72至73頁）                                                                  │
│  │余志豪現從事房地產投資，並任職宏家營造股份有限公司，年收入270 萬元，支出  │
│  │50萬，餘絀220 萬元。                                                        │
├─┼──────┬───┬────┬────┬─────────┬───────┤
│9 │陳有財      │洪順發│88年6 │190萬 │經理：陳茂雄    │90年6月27日 │
│  │            │林碧珠│  月4日 │  元    │副理：王松林    │180萬元     │
│  │            │      │88年6 │190萬 │授信襄理：李金三│              │
│  │            │      │  月23日│  元    │徵信襄理：黃財源│              │
│  │            │      │        │        │徵信調查員：林裕│              │
│  │            │      │        │        │  三              │              │
│  │            │      │        │        │授信審查小組成員│              │
│  │            │      │        │        │  ：王松林、李金山│              │
│  │            │      │        │        │  、黃財源、劉明仁│              │
│  ├──────┴───┴────┴────┴─────────┴───────┤
│  │個人信用調查報告表、授信審查紀錄表、授信請核書之登載不實事項（見帳冊33第118 │
│  │至119 、124 頁）                                                            │
│  │陳有財現投資高經濟作物種植，年收入450 萬元，支出240 萬元，餘絀210 萬元。  │
├─┼──────┬───┬────┬────┬─────────┬───────┤
│10│黃裕斌      │洪順發│88年6 │190萬 │經理：陳茂雄    │90年6月27日 │
│  │            │林碧珠│  月7日 │  元    │副理：王松林    │180萬元     │
│  │            │      │88年6 │190萬 │授信襄理：李金三│              │
│  │            │      │  月23日│  元    │徵信襄理：黃財源│              │
│  │            │      │        │        │徵信調查員：林裕│              │
│  │            │      │        │        │  三              │              │
│  │            │      │        │        │授信審查小組成員│              │
│  │            │      │        │        │  ：王松林、李金山│              │
│  │            │      │        │        │  、黃財源、劉明仁│              │
│  ├──────┴───┴────┴────┴─────────┴───────┤
│  │個人信用調查報告表、授信審查紀錄表、授信請核書之登載不實事項（見帳冊34第96至│
│  │97、102 頁）                                                                │
│  │黃裕斌現係名鼎廣告有限公司專員，並從事房地產投資，年收入1330萬元，支出350 │
│  │  萬元，餘絀980 萬元。                                                      │
├─┼──────┬───┬────┬────┬─────────┬───────┤
│11│謝名智      │陳國泰│88年9 │200萬 │經理：陳茂雄    │90年6月30日 │
│  │            │郭耀聰│  月7日 │  元    │授信襄理：劉明仁│177萬元     │
│  │            │      │88年11│200萬 │徵信襄理：李金山│              │
│  │            │      │  月9日 │  元    │徵信調查員：林裕│              │
│  │            │      │        │        │  三              │              │
│  │            │      │        │        │授信審查小組成員│              │
│  │            │      │        │        │  ：李金山、劉明仁│              │
│  │            │      │        │        │（陳茂雄非該小組成│              │
│  │            │      │        │        │ 員，卻在授信審查 │              │
│  │            │      │        │        │ 紀錄表之召集人欄 │              │
│  │            │      │        │        │ 簽名）           │              │
│  ├──────┴───┴────┴────┴─────────┴───────┤
│  │個人信用調查報告表、授信審查紀錄表、授信請核書之登載不實事項（見帳冊35第132 │
│  │、136 、139 頁）                                                            │
│  │謝名智現任允通廣告事業有限公司負責人，並投資房地產，年收入300 萬元，支出  │
│  │  230 萬元，餘絀70萬元。                                                    │
└─┴──────────────────────────────────────┘
  附表三
┌──┬─────────┬───────────────┐
│編號│名稱              │說明                          │
├──┼─────────┼───────────────┤
│ 1  │偽造謝漢章之簽名1 │偽造之「出賣人謝漢章、承買人王│
│    │枚及印文17枚      │劉怡伶、簽約日期87年7 月31日、│
│    │                  │買賣金額1 億7111萬元」之不動產│
│    │                  │買賣契約書                    │
├──┼─────────┼───────────────┤
│ 2  │偽造趙寬猛之簽名1 │偽造之「出賣人趙寬猛、承買人洪│
│    │枚及印文9 枚      │順發、簽約日期88年9 月4 日、買│
│    │                  │賣金額1 億8600萬元」之不動產買│
│    │                  │賣契約書                      │
├──┼─────────┴───────────────┤
│ 3  │偽造謝漢章之印章1枚                               │
├──┼─────────────────────────┤
│ 4  │偽造趙寬猛之印章1枚                               │
└──┴─────────────────────────┘